ACORDAO-COMPLETO-2392841

ACÓRDÃO 759/2020 ATA 10/2020 - PLENÁRIO

VISTOS, relatados e discutidos estes autos de auditoria realizada, no âmbito de Fiscalização de Orientação Centralizada (FOC) , junto aos municípios de Salgado e Poço Redondo, no Estado de Sergipe, para avaliar o desempenho e a regularidade dos serviços de transporte escolar;
ACORDAM os Ministros do Tribunal de Contas da União, reunidos em sessão do Plenário, ante as razões expostas pelo Relator, em:
9.1. acolher as razões de justificativa apresentadas por Duílio Siqueira Ribeiro, Hilta dos Santos Silveira e Ademilson Chagas Junior;
9.2. com fundamento no art. 250, III, do RITCU, ante a relevância social dos serviços de transporte escolar, recomendar:
9.2.1. ao município de Salgado, em Sergipe, que: 
9.2.1.1 em futuras contratações de serviços de transporte escolar adote, entre outros elementos, necessariamente o quantitativo estimado de alunos como critério para o dimensionamento da frota de veículos necessária para atender os alunos usuários, a fim de evitar a utilização de veículos com capacidade superior e/ou inferir à demanda; 
9.2.1.2 caso o Contrato 20/2018 ainda esteja em vigor, revise as rotas contratadas, de forma a evitar a utilização de veículos com capacidade superior e/ou inferior à demanda, conforme descrito no relatório de auditoria;
9.2.1.3 exija dos prestadores de serviços de transporte escolar o cumprimento da Lei 9.503/1997 (Código de Trânsito Brasileiro) , principalmente as obrigatoriedades constantes nos artigos 136, 137 e 231 dessa lei; 
9.2.1.4 nas próximas licitações para prestação de serviços de transporte escolar, inclua a obrigatoriedade de que os veículos possuam seguro contra acidentes e que tenham, no máximo, sete anos de uso, conforme pré-requisitos constantes do Guia de Transporte Escolar do FNDE;
9.2.1.5 exija dos prestadores de serviços de transporte escolar, que todos os veículos possuam também, entre outros itens obrigatórios de segurança, os equipamentos/ferramentas previstos nos itens 24, 25, 26 e 27 do art. 1º da Resolução Contran 14/1998;
9.2.1.6 implemente e mantenha atualizado mecanismos de fiscalização e acompanhamento dos serviços de transporte escolar, que permitam verificar, com segurança, a assiduidade, pontualidade, qualidade e quantidade dos serviços prestados, a exemplo de relatórios de fiscalizações; boletins de medições; memórias de cálculos, fichas de controle diário da execução dos serviços; e demais elementos que julgar pertinentes; 
9.2.2 ao município de Poço Redondo/SE que: 
9.2.2.1. em futuras contratações de serviços de transporte escolar adote, entre outros elementos, necessariamente, o quantitativo estimado de alunos como critério para o dimensionamento da frota de veículos para atender os alunos usuários, a fim de evitar a utilização de veículos com capacidade superior e/ou inferir à demanda;
9.2.2.2. caso o Contrato 43/2014 ainda esteja em vigor, revise as rotas contratadas, de forma a evitar a utilização de veículos com capacidade superior e/ou inferir à demanda, conforme identificado no relatório de auditoria; 
9.2.2.3. busque otimizar as rotas com percursos de ida e volta superiores a 100 quilômetros, principalmente aquelas que têm como destino as escolas da localidade Santa Rosa, haja vista a reclamação dos alunos no sentido de que as viagens são extensas e cansativas, durando mais de duas horas cada trecho;
9.2.2.4 exija dos prestadores de serviços de transporte escolar o cumprimento da Lei 9.503/1997 (Código de Trânsito Brasileiro) , principalmente as obrigatoriedades constantes dos artigos 136, 137 e 231 dessa lei; bem como exija a contratação de seguros contra acidente, na forma preconizada no Guia de Transporte Escolar do FNDE;
9.2.2.5 exija dos prestadores de serviços de transporte escolar que todos os veículos possuam também, entre outros itens obrigatórios de segurança, os equipamentos/ferramentas previstos nos itens 24, 25, 26 e 27 do art. 1º da Resolução Contran 14/1998;
9.2.2.6 em relação aos veículos próprios destinados aos serviços de transporte escolar, adote medidas necessárias visando a manutenção e reparos necessários dos ônibus que se encontram parados, bem como adote medidas visando a regularização dos certificados de registro e licenciamento de veículo (CRLV, s) vencidos;
9.2.2.7 verifique a pertinência de alterar a Lei Municipal 353/2013, de forma a estabelecer que os veículos utilizados no serviço público de transporte escolar tenham, no máximo, sete anos de uso, para mais segurança dos alunos, conforme pré-requisitos constantes do Guia de Transporte Escolar do FNDE; 
9.2.2.8 nos futuros contratos para prestação de serviços de transporte escolar, estabeleça expressamente o limite máximo admitido para a subcontratação ou a sua vedação, em consonância com o art. 72 da Lei 8.666/1993; 
9.2.2.9 aprimore seus mecanismos de controle e acompanhamento dos serviços de transporte escolar, principalmente no que tange ao controle da assiduidade e pontualidade dos serviços;
9.2.3 aos Conselhos de Acompanhamento e Controle Social do Fundeb (Cacs/Fundeb) dos municípios de Salgado/SE e de Poço Redondo/SE que busquem acompanhar o cumprimento das recomendações encaminhadas por este Tribunal, no que se refere ao controle dos serviços de transportes escolar nesses municípios, de forma a ter disponíveis as informações e elementos necessários para o exercício de sua missão social, principalmente no que concerne ao controle da regularidade da execução financeira e quanto à adequação dos serviços, nos termos do art.24, § 13, e art. 25, Parágrafo único, inciso IV, alínea "b", da Lei 11.494/2007 e art. 5º, § 3º, da Lei 10.880/2004;
9.3.  com base no art. 7º da Resolução do TCU 265/2014, dar ciência acerca das seguintes impropriedades:
9.3.1 ao munícipio de Salgado/SE que: 
9.3.1.1 a não realização de curso especializado para o transporte escolar por parte dos condutores da própria prefeitura e da empresa contratada, bem como a não exigência da apresentação desses motoristas da certidão negativa do registro de distribuição criminal relativamente aos crimes de homicídio, roubo, estupro e corrupção de menores, caracterizam inobservância ao art. 138, V, e art. 329 da Lei 9.503/1997 (CTB) ; e
9.3.1.2 nas licitações para aquisição de bens e serviços comuns que envolvam recursos públicos federais, a realização de pregão presencial como regra viola as disposições legais vigentes (art. 4º, caput e § 1º, do Decreto 5.450/2005) e a jurisprudência consolidada deste Tribunal (Acórdão 2290/2017-TCU-Plenário; Acórdão 2292/2012-TCU-Plenário; Acórdão 11197/2011-TCU-Segunda Câmara; e Acórdão 6441/2011-TCU-Primeira Câmara) , sendo que o formato eletrônico somente poderá ser preterido quando comprovada e justificadamente se demonstrar inviável.
9.3.2 ao munícipio de Poço Redondo/SE que: 
9.3.2.1 a não realização de curso especializado para o transporte escolar por parte dos condutores da própria prefeitura e da empresa contratada, bem como a não exigência da apresentação desses motoristas da certidão negativa do registro de distribuição criminal relativamente aos crimes de homicídio, roubo, estupro e corrupção de menores, caracterizam inobservância ao art. 138, V, e art. 329 da Lei 9.503/1997 (CTB) ;
9.3.2.2 nas licitações para aquisição de bens e serviços comuns que envolvam recursos públicos federais, a realização de pregão presencial como regra viola as disposições legais vigentes (art. 4º, caput e § 1º, do Decreto 5.450/2005) e a jurisprudência consolidada deste Tribunal (Acórdão 2290/2017-TCU-Plenário; Acórdão 2292/2012-TCU-Plenário; Acórdão 11197/2011-TCU-Segunda Câmara; e Acórdão 6441/2011-TCU-Primeira Câmara) , sendo que o formato eletrônico somente poderá ser preterido quando comprovada e justificadamente se demonstrar inviável; e 
9.3.2.3 a designação da mesma pessoa como fiscal e gestor de contrato configura ofensa ao princípio da segregação de função, conforme entendimento da doutrina pertinente. 
9.4. recomendar ao Fundo Nacional de Desenvolvimento da Educação, com fulcro no art. 43, inciso I, da Lei 8.443/1992 c/c art. 250, inciso III, do Regimento Interno do Tribunal, que avalie a oportunidade e conveniência de orientar a ação dos Conselho de Acompanhamento e Controle Social do Fundeb para, no que se refere ao transporte escolar, manifestar conclusivamente acerca da qualidade dos serviços prestados e da observância aos requisitos de segurança estabelecidos nos arts. 136 a 139 da Lei 9.503/1997;
9.5. dar ciência das irregularidades identificadas nesta auditoria ao Departamento de Trânsito do Estado de Sergipe, a fim de que sejam adotadas as providências necessárias para assegurar que o transporte escolar ofertado por meio terrestre tenha as condições de segurança e trafegabilidade requeridas;
9.6. encaminhar cópia desta deliberação à Superintendência da Policia Federal em Sergipe, para conhecimento e providências acerca da situação relatada nos itens 275 a 280 do Relatório de Auditoria acostado à peça 74 destes autos; e
9.7. enviar cópia desta deliberação aos municípios de Salgado/SE e Poço Redondo/SE, ao Tribunal de Contas do Estado de Sergipe/SE, à Superintendência da Controladoria Geral da União em Sergipe (CGU) , ao Ministério Público Estadual de Sergipe/SE, à Secretaria de Estado da Educação de Sergipe (Seed/SE) , ao Detran/SE, à Capitania dos Portos em Sergipe, à Superintendência de Estudos e Pesquisas (Supes) da Secretaria de Estado do Planejamento, Orçamento e Gestão de Sergipe (Seplag) , bem assim às promotorias de justiça das comarcas judiciais de Salgado/SE e Poço Redondo/SE e ao Conselho de Acompanhamento e Controle Social do Fundeb (Cacs/Fundeb) , ao Conselho de Assistência Social (CAS/SUAS) e ao Conselho Tutelar desses munícipios.

Auditoria realizada sob a forma de fiscalização de orientação centralizada (FOC), cujo objeto é a verificação da conformidade dos serviços de transporte escolar nos municípios de Salgado e Poço Redondo, no Estado do Sergipe, custeados complementarmente com recursos do Fundo Nacional de Desenvolvimento da Educação (FNDE), à conta do Programa Nacional de Apoio ao Transporte Escolar (PNATE) e do Programa Caminho da Escola.

Municípios do Estado de Sergipe (75 Municípios).

3. Interessados/Responsáveis:
3.1. Responsáveis: Ademilson Chagas Junior (XXX.336.545-XX); Duilio Siqueira Ribeiro (XXX.829.485-XX); Hilta dos Santos Silveira (XXX.702.315-XX).

13.1. Ministros presentes: José Mucio Monteiro (Presidente), Walton Alencar Rodrigues (Relator), Benjamin Zymler, Augusto Nardes, Aroldo Cedraz, Raimundo Carreiro, Ana Arraes, Bruno Dantas e Vital do Rêgo.
13.2. Ministros-Substitutos presentes: Augusto Sherman Cavalcanti, Marcos Bemquerer Costa, André Luís de Carvalho e Weder de Oliveira.

WALTON ALENCAR RODRIGUES

Trata-se de auditoria realizada em Salgado/SE e Poço Redondo/SE, no período de 5/11 a 22/11/2018, no âmbito da Fiscalização de Orientação Centralizada (FOC) Transporte Escolar nos Municípios Brasileiros.
	Reproduzo, a seguir, relatório elaborado pela equipe de fiscalização (peça 74) :
I. Contextualização
I.1. Diretrizes finalísticas e competências para o transporte escolar no Brasil
1.	A Constituição Federal de 1988, em seu art. 205, dispõe que a educação, direito de todos e dever do Estado e da família, será promovida e incentivada com a colaboração da sociedade, visando ao pleno desenvolvimento da pessoa, seu preparo para o exercício da cidadania e sua qualificação para o trabalho. Insere-se, portanto, a educação, entre um conjunto de direitos consagrados como sociais, que têm como inspiração o valor da igualdade material entre as pessoas:
Constituição Federal
Art. 205. A educação, direito de todos e dever do Estado e da família, será promovida e incentivada com a colaboração da sociedade, visando ao pleno desenvolvimento da pessoa, seu preparo para o exercício da cidadania e sua qualificação para o trabalho.
2.	Sabe-se que o educando, em especial o mais carente, possui inúmeras dificuldades para se manter na escola, uma vez que amiúde lhe falta uma e/ou muitas das condições acessórias básicas e necessárias, tais como: alimentação, transporte, vestuário e material didático para uso diário. Por essas razões, a mera oferta do ensino público gratuito, muitas vezes, não é suficiente para permitir o acesso desse aluno à escola ou mesmo para assegurar a sua permanência e progressão no ensino.
3.	Foi considerando essa realidade que o constituinte fixou ao Estado, lato sensu, não só a obrigação de fornecer o ensino gratuito em todos os níveis, como também assegurar ao educando condições para que ele frequente regularmente a escola e dela não se evada. Não por acaso o art. 208, inciso VII, da Constituição Federal, apregoa que o dever do Estado para com a educação será efetivado mediante a garantia, dentre outras coisas, de programas suplementares de material didático-escolar, transporte, alimentação e assistência à saúde:
Constituição Federal
Art. 208. O dever do Estado com a educação será efetivado mediante a garantia de:
 (omissis) 
VII - atendimento ao educando, em todas as etapas da educação básica, por meio de programas suplementares de material didático escolar, transporte, alimentação e assistência à saúde. 
4.	As três esferas de governo têm a obrigação de assegurar o transporte escolar a seus educandos. Nesse contexto, a competência dos entes federativos foi inicialmente fixada pela Lei 9.394/1996 (Lei de Diretrizes Básicas da Educação Nacional – LDB/EN) , a qual, com nova redação dada pela Lei 10.709/2003, explicita, em seus artigos 10 e 11, a obrigação dos estados e municípios para com os alunos matriculados em suas respectivas redes oficiais de ensino:
Lei 9.394/1996 (Lei 10.709/2003) .
Art. 10. Os Estados incumbir-se-ão de:
 (omissis) 
VII - assumir o transporte escolar dos alunos da rede estadual.
Art. 11. Os Municípios incumbir-se-ão de:
 (omissis) 
VII - assumir o transporte escolar dos alunos da rede municipal.
5.	Entrementes, após polêmica em torno da responsabilidade pelo transporte de alunos das escolas estaduais, residentes nas zonas rurais dos municípios, e que precisavam se deslocar até as respectivas sedes para estudar, a Lei 10.709/2003, em seu art. 3º, alterou os artigos 10 e 11 da LDB/EN, prevendo a possibilidade de cooperação entre os entes federativos em prol da educação, nos seguintes termos: “Art. 3º Cabe aos Estados articular-se com os respectivos Municípios, para prover o disposto nesta lei da forma que melhor atenda aos interesses dos alunos.”
6.	Assim, criou-se a possibilidade de a administração municipal firmar, com governos estaduais e/ou com a administração federal, termos de parceira/cooperação para transporte escolar dos alunos da rede estadual e/ou federal de ensino que residam em seu território.
7.	Na consecução de suas obrigações para com o transporte escolar, a União, por intermédio do Fundo Nacional de Desenvolvimento da Educação (FNDE) , faz uso de dois programas: o Programa Nacional de Apoio ao Transporte Escolar (Pnate) e o Programa Caminho da Escola.
8.	Instituído pela Lei 10.880/2004, o Pnate consiste na transferência automática de recursos financeiros a estados, Distrito Federal e municípios, sem necessidade de convênio ou outro instrumento congênere, cujo fim é oferecer serviços de transporte escolar, nos termos da LDB/EN, mediante assistência financeira em caráter suplementar, calculada com base no número de alunos da educação básica pública residentes em área rural que necessitem de transporte:
Lei 10.880/2004
Art. 2º. Fica instituído o Programa Nacional de Apoio ao Transporte do Escolar - PNATE, no âmbito do Ministério da Educação, a ser executado pelo Fundo Nacional de Desenvolvimento da Educação - FNDE, com o objetivo de oferecer transporte escolar aos alunos do ensino fundamental público, residentes em área rural, por meio de assistência financeira, em caráter suplementar, aos Estados, ao Distrito Federal e aos Municípios, observadas as disposições desta Lei. 
9.	Tal dispositivo foi depois alterado pela Lei 11.947/2009, que ampliou seu alcance para os alunos da educação básica pública, abrangendo o ensino infantil, fundamental e médio, incluindo todas as modalidades e programas de ensino: educação de jovens e adultos, educação especial, educação profissional e tecnológica, educação do campo, educação escolar indígena, educação escolar quilombola e educação à distância (quando necessário) . 
10.	Por sua vez, o programa Caminho da Escola, criado em 2007 e disciplinado pelo Decreto 6.768/2009, compreende a aquisição, por meio de pregão eletrônico para registro de preços, de veículos (ônibus, embarcações e bicicletas) padronizados para o transporte de escolar. Essa aquisição é feita por meio de recursos orçamentários do Ministério da Educação, de linha especial de crédito do Banco Nacional de Desenvolvimento Econômico e Social (BNDES) ou de recursos próprios dos entes federativos que aderirem ao programa.
11.	O Caminho da Escola tem por objetivos renovar a frota de veículos escolares, garantir segurança e qualidade ao transporte dos estudantes e contribuir para a redução da evasão escolar, ampliando, por meio do transporte diário, o acesso e a permanência na escola dos estudantes matriculados na educação básica da zona rural das redes estaduais e municipais. Também visa à padronização dos veículos de transporte escolar, à redução dos preços dos veículos e ao aumento da transparência nessas aquisições.
12.	Posteriormente, a Lei 12.816/2013, em seu art. 5º, definiu que a União, por intermédio do Ministério da Educação, apoiará os sistemas públicos de educação básica dos estados, Distrito Federal e municípios na aquisição de veículos para transporte de estudantes, na forma do regulamento.
I.2. Normas operacionais e regulamentares do transporte escolar
13.	Em linhas gerais, os veículos autorizados a transportar escolares devem observar os mesmos requisitos e condições exigidos pelas normas do Código de Trânsito Brasileiro (CTB) e pela Marinha do Brasil para o transporte de passageiros, a exemplo do que ocorre com ônibus, micro-ônibus, vans, bicicletas e embarcações. 
14.	Segundo o Guia do Transporte Escolar disponibilizado pelo FNDE, em algumas regiões em que as estradas são precárias ou não existem veículos apropriados para este tipo de vias, o Departamento Estadual de Transito (Detran) pode autorizar o transporte de alunos em carros menores, de passeio, desde que os veículos sejam adaptados para tal fim. A grande maioria dos veículos incluídos nesta situação de excepcionalidade são camionetes, mais adaptadas ao tráfego em vias malconservadas ou em pavimentos não asfálticos.
15.	No que se refere aos veículos terrestres utilizados no transporte escolar, o instituto disciplinador é o CTB, mais precisamente, seus artigos 136 a 139:
Código de Trânsito Brasileiro. 
Art. 136. Os veículos especialmente destinados à condução coletiva de escolares somente poderão circular nas vias com autorização emitida pelo órgão ou entidade executivos de trânsito dos Estados e do Distrito Federal, exigindo-se, para tanto: 
I - registro como veículo de passageiros; 
II - inspeção semestral para verificação dos equipamentos obrigatórios e de segurança; 
III - pintura de faixa horizontal na cor amarela, com quarenta centímetros de largura, à meia altura, em toda a extensão das partes laterais e traseira da carroçaria, com o dístico ESCOLAR, em preto, sendo que, em caso de veículo de carroçaria pintada na cor amarela, as cores aqui indicadas devem ser invertidas; 
IV - equipamento registrador instantâneo inalterável de velocidade e tempo; 
V - lanternas de luz branca, fosca ou amarela dispostas nas extremidades da parte superior dianteira e lanternas de luz vermelha dispostas na extremidade superior da parte traseira; 
VI - cintos de segurança em número igual à lotação; 
VII - outros requisitos e equipamentos obrigatórios estabelecidos pelo CONTRAN. Art. 137. A autorização a que se refere o artigo anterior deverá ser afixada na parte interna do veículo, em local visível, com inscrição da lotação permitida, sendo vedada a condução de escolares em número superior à capacidade estabelecida pelo fabricante. 
Art. 138. O condutor de veículo destinado à condução de escolares deve satisfazer os seguintes requisitos: 
I - ter idade superior a vinte e um anos; 
II - ser habilitado na categoria D; 
III - (VETADO) 
IV - não ter cometido nenhuma infração grave ou gravíssima, ou ser reincidente em infrações médias durante os doze últimos meses; 
V - ser aprovado em curso especializado, nos termos da regulamentação do CONTRAN. 
Art. 139. O disposto neste Capítulo não exclui a competência municipal de aplicar as exigências previstas em seus regulamentos, para o transporte de escolares.
16.	Ainda no que tange às normas do CTB, exigem-se dos condutores ao transporte escolar os seguintes requisitos mínimos:
a) idade superior a 21 anos;
b) habilitação para dirigir veículos na categoria D;
c) ter sido submetido a exame psicotécnico com aprovação especial para transporte de alunos;
d) ter se formado em curso de Formação de Condutor de Transporte Escolar;
e) não ter cometido falta grave ou gravíssima nos últimos doze meses.
17.	Especificamente em relação aos veículos do transporte escolar, o Código exige que sejam vistoriados periodicamente duas vezes ao ano, além das inspeções ordinárias a que todos os veículos devem ser submetidos, quando devem ser verificados, pelo menos, os itens de segurança e equipamentos obrigatórios a seguir:
a) cintos de segurança em boas condições e para todos os passageiros;
b) grade separando os alunos da parte onde fica o motor;
c) seguro contra acidentes;
d) tacógrafo; e
e) apresentação diferenciada, com pintura de faixa horizontal na cor amarela nas laterais e traseira, contendo a palavra Escolar na cor preta.
18.	Além disso, exige-se que todos os veículos usados no transporte de escolares disponham de autorização especial, expedida pela Divisão de Fiscalização de Veículos e Condutores do Detran ou pela Circunscrição Regional de Trânsito (Ciretran) . Tal autorização deve estar fixada na parte interna do veículo, em local visível. 
19.	Por fim, por recomendação do FNDE, os veículos utilizados no transporte de escolares devem ter no máximo de sete anos de uso.
20.	Já quanto às embarcações, o Guia do Transporte Escolar do FNDE exige que estejam equipadas com coletes salva-vidas na mesma proporção de sua lotação, ter registro na Capitania dos Portos e manter a autorização para trafegar fixada na parte interna, mas em local visível. Seus condutores, além das exigências pessoais pertinentes à idade e à capacitação também requeridas aos condutores de veículos terrestres, devem ser habilitados e possuir matrícula na Capitania dos Portos de sua jurisdição, recomendando-se ainda que as embarcações possuam:
a) cobertura para proteção contra o sol e a chuva; 
b) grades laterais para proteção contra quedas; 
c) boa qualidade e bom estado de conservação.
21.	Ademais, de forma genérica, os veículos que transportam escolares devem estar adaptados a pessoas com deficiência ou com mobilidade reduzida, de forma a atender ao disposto nos arts. 8º, 46 e 48 da Lei 13.146/2015 (Estatuto da Pessoa com Deficiência) e art. 16 da Lei 10.098/2000.
I.3. Aplicação dos recursos alocados no transporte escolar 
22.	De ordinário, a frota oficial dos municípios é insuficiente para a prestação dos serviços de transporte escolar. Daí a necessidade de os entes federativos locarem veículos para o transporte dos alunos de sua rede de ensino, a exemplo de ônibus, micro-ônibus, vans, kombis, caminhonetes e embarcações. 
23.	Como referenciado, os recursos transferidos aos municípios pela União, por meio do Pnate, são limitados e possuem caráter apenas complementar. Assim, o transporte escolar no âmbito municipal é custeado, também, com recursos próprios, em sua maioria, oriundos da parcela dos 40% do Fundo de Manutenção e Desenvolvimento da Educação Básica e de Valorização dos Profissionais da Educação (Fundeb) , sendo empregados no pagamento de despesas com combustíveis, lubrificantes, locação de veículos, manutenção, registros, seguros, taxas etc.
24.	Adicionalmente, na maioria as UFs, como se dá no caso de Sergipe, há programas estaduais ou a prática de celebração de convênios para suplementação de recursos e/ou doação de veículos para municípios que assumem o compromisso de transportar alunos da rede estadual de ensino.
25.	Comumente, a contratação dos serviços de transporte escolar decorrer de procedimento licitatório ou diretamente, mediante dispensa ou inexigibilidade de licitação. Em qualquer das hipóteses, tanto os procedimentos licitatórios quanto as contratações diretas devem obedecer aos ditames das leis 8.666/1993 e 10.520/2002 e legislação correlata, bem como devem ser observados os dispositivos referentes à execução financeira e orçamentária constantes da Lei 4.320/1964 e normativos pertinentes, sem prejuízo de outras de similar natureza.
II. Introdução 
II.1. Deliberação que originou a fiscalização 
26.	A presente auditoria atende a Despacho de 20/08/2018 do Min. Walton Alencar Rodrigues, prolatado nos autos do TC Processo 014.834/2018-9, abrangendo o FNDE e, no caso de Sergipe, os municípios de Salgado/SE e Poço Redondo/SE, no período entre 05/11/2018 a 23/11/2018.
27.	Os municípios acima foram selecionados por não terem sido auditados por outro órgão de controle, interno ou externo, nos últimos três anos; por receberem recursos do Pnate; e por se encontrarem em pleno período letivo na época da auditoria.
II.2. Precedentes e objetivos da auditoria 
28.	No estado do Maranhão, a Secex/MA realizou diversas auditorias no transporte escolar em âmbito municipal, isoladamente ou em cooperação com parceiros da Rede de Controle do Estado do Maranhão, a exemplo, do Ministério Público do Estado do Maranhão (MPE/MA) , do Ministério Público de Contas do Tribunal de Contas do Estado do Maranhão (MPC/TCE/MA) , da Controladoria Geral da União (CGU) , da Secretaria de Transparência e Controle do Maranhão (STC/MA) , entre outros.
29.	Tais ações de controle tomaram parte do projeto “Transporte Escolar: uma questão de dignidade e justiça”, instituído com o objetivo de assegurar a prestação adequada dos serviços de transporte escolar na rede pública dos municípios do Maranhão, com ênfase na contratação de terceirizados, aplicação dos recursos e na própria execução dos serviços.
30.	Segundo dados da página oficial do MPE/MA, idealizador do projeto, a ideia de fiscalizar de maneira sistematizada o transporte escolar se deu após um grave acidente ocorrido no município de Bacuri/MA no ano de 2014, com vítimas fatais, consequência da trágica realidade que então se apresentava: estudantes transportados de forma precária, por veículos sem as mínimas condições de conforto e segurança e, em sua maioria, por condutores não habilitados para o transporte escolar, na mais das vezes despossuídos de Carteira Nacional de Habilitação (CNH) .
31.	Após o engajamento do TCU ao projeto, a Secex/MA já participou de vários trabalhos desta natureza, entre os quais podem ser citadas as fiscalizações de n. 371/2016 (TC Processo 029.203/2016-3) , nos municípios de Cajari/MA e Bom Jardim/MA; 231/2017 (TC Processo 017.361/2017-6) , nos municípios de Buritirana/MA e Senador La Rocque/MA; e 13/2018 (TC Processo 002.306/2018-2) , nos municípios de Morros/MA e Barreirinhas/MA.
32.	A expertise acumulada nestes trabalhos pregressos, em articulação com os parceiros da Rede de Controle do Maranhão ou isoladamente, acrescida do aprendizado institucional resultante de experiências exitosas de outras unidades desta Corte de Contas, entre as quais se destaca a Secex/CE (em parceria com o TCE/CE) e a Secex-Educação, levou à proposição de uma fiscalização de orientação centralizada no transporte escolar, a qual aderiram as secexs/TCU nos estados de Alagoas, Bahia, Espírito Santo, Minas Gerais, Pará, Paraíba, Piauí, Sergipe e Tocantins.
33.	Uma vez autorizada no âmbito do TCU, a FOC Transporte Escolar nos Municípios Brasileiros, como ficou conhecida, angariou a participação dos tribunais de contas dos estados do Maranhão, Ceará, Espírito Santo, Piauí, Sergipe e Tocantins; e do Tribunal de Contas dos Municípios do Pará, expandido o número de municípios e o espectro da ação de controle.
34.	É neste contexto que se realiza a presente fiscalização nos serviços de transporte escolar nos municípios de Salgado/SE e Poço Redondo/SE, por meio da qual se pretendeu atingir pelo menos duas finalidades, uma imediata e outra remota. 
35.	A primeira pretendeu verificar o transporte escolar no âmbito destes dois municípios, no sentido de aferir o desempenho e a regularidade destes serviços, incluindo os programas federais Pnate e Caminhos da Escola, sob os aspectos da observância às diretrizes constitucionais e legais do transporte escolar; da aderência às normas operacionais e regulamentares de trânsito e dos programas públicos de repasses de recursos; e da regularidade na licitação, contratação e execução orçamentário-financeira dos recursos aplicados no presente exercício, a fim de identificar falhas e apontar possíveis soluções, oportunidades de melhoria e boas práticas. Eventualmente, face às ineficiências, irregularidades/ilegalidades específicas detectadas, pode-se também, sendo este o caso, adotar medidas de responsabilização de agentes e a recomposição do erário.
36.	Quanto à outra finalidade, pretendeu-se testar os instrumentos e ferramentas desenvolvidas para FOC Transporte Escolar nos Municípios Brasileiros, a fim que pudessem, com certa margem de segurança, ser replicadas pelas várias equipes de auditoria das secexs e dos órgãos parceiros nos municípios selecionados nas 11 UFs em que o trabalho está sendo realizado.
II.3. Metodologia 
37.	A metodologia desta auditoria, que como sabido serviu de piloto para a FOC Transporte Escolar nos Municípios Brasileiros, teve como ponto de partida o levantamento de 50 riscos/constatações recorrentes em fiscalizações anteriores conduzidas pela Secex/MA, pela Secex/CE, bem assim por outras secretarias do TCU nos estados e pela Secex-Educação.
38.	Depois de catalogados, estes riscos foram agrupados e segmentados em 3 grandes áreas de abrangência, especificadas a seguir, sob as quais se delimitou o escopo dos trabalhos de fiscalização do transporte escolar em âmbito municipal, tanto no nível específico (como no caso desta auditoria) , quanto em nível centralizado (FOC) : 
i)	Área 1 - Observância às diretrizes constitucionais e legais finalísticas do transporte escolar; 
ii)	Área 2 - Aderência às normas operacionais e regulamentares de trânsito e dos programas públicos de repasses de recursos; 
iii)	 Área 3 - Aplicação regular dos recursos do transporte escolar sob os aspectos da licitação, contratação e gestão orçamentário-financeira.    
39.	Dentro de cada uma dessas áreas foram formuladas questões de auditoria, cujas respostas permitirão traçar um retrato de como os municípios auditados vêm prestando os serviços de transporte escolar, identificar os principais problemas e oportunidades de melhoria sob a ótica do desempenho e da regularidade, além de apontar eventuais soluções, boas práticas e inovações que possam ser implementadas a curto, médio e longos prazos.
40.	Assim, no que tange à observância às diretrizes constitucionais e legais finalísticas do transporte escolar, emergiram 3 temas de relevância: universalidade do atendimento, eficiência na prestação dos serviços e controle efetivo sobre os serviços de transporte escolar. Cada tema de relevância deu azo a uma questão de auditoria, conforme segue: 
	ÁREA 1
	Q1. O transporte escolar atende a todos os alunos da educação básica pública residentes na zona rural do município, nos três níveis (educação infantil, ensino fundamental e médio) ?

		Q2. Há eficiência na prestação dos serviços de transporte escolar?

		Q3. Há controle efetivo por parte da administração municipal e/ou dos conselhos municipais sobre a prestação dos serviços do transporte escolar?

41.	Já no que toca à aderência às normas operacionais e regulamentares de trânsito e dos programas públicos de repasses de recursos, foram 2 os temas de relevância identificados, associados aos requisitos mínimos exigidos de veículos e de condutores do transporte escolar, a partir dos quais foram cunhadas as questões a seguir:  
	ÁREA 2
	Q4.Os veículos utilizados no transporte escolar atendem às exigências legais e regulamentares?

		Q5. Os condutores do transporte escolar satisfazem os requisitos legais e regulamentares?

Acerca da regular aplicação dos recursos no transporte escolar, os temas de relevância em relevo dizem respeito à conformidade nos procedimentos licitatórios, nas contratações e na execução orçamentário-financeira propriamente dita. De cada tema emergiu uma questão de auditoria, senão vejamos:  
	ÁREA 3
	Q6. Os procedimentos licitatórios relacionados ao transporte escolar obedeceram aos ditames legais?

		Q7. As contratações no âmbito do transporte escolar guardam conformidade com a legislação?

		Q8. A execução orçamentário-financeira dos recursos destinados ao custeio do transporte escolar ocorre de forma regular?

42.	Pois bem, fixados os oito temas de relevância, que por eu turno deram seguimento a igual número de questões de auditoria, tratou-se de priorizar os aspectos enfocados em cada questão sob a forma de procedimentos e possíveis achados, na forma detalhada na “matriz de planejamento” anexa a este relatório. Ao cabo, chegou-se a 19 (dezenove) procedimentos, sendo 3 associados à Questão 1 (P1, P2 e P3) ; 4 à Questão 2 (P4, P5, P6, P7 e P8) ; 2 à Questão 3 (P9 e P10) ; 5 à Questão 4 (P11, P12, P13, P14 e P15) ; 1 à Questão 5 (P16) ; 1 para cada uma das questões 6 (P17) , 7 (P18) e 8 (P19) .  
43.	A fim de operacionalizar referidos procedimentos de auditoria, foram adotadas as seguintes técnicas de obtenção de documentos e informações:
a)	pesquisa em bancos de dados oficiais: extração eletrônica de dados de sistemas informatizados e sites, pesquisas em portais eletrônicos de órgãos e entidades federais e de outros entes federativos;
b)	indagação escrita e oral: requisição de informações aos agentes públicos pertencentes à administração dos municípios auditados; 
c)	entrevistas: com servidores da educação, condutores, usuários do transporte escolar, conselheiros municipais, agentes públicos da administração municipal e prestadores de serviço;
d)	observação das atividades: participação em alguns dos trajetos das rotas informadas pela administração municipal;
e)	inspeções: inspeção física, por amostragem, dos veículos utilizados no transporte escolar, visita aos locais de guarda dos veículos oficiais, garagem e a oficinas;
f)	análise documental: análise dos autos dos procedimentos licitatórios, dos termos de contrato, de extratos bancários, de documentos de licenciamento dos veículos e de habilitação dos condutores, de fichas e de formulários de controle da prestação de serviços de transporte escolar, de documentos de controle; 
g)	circularização: ofícios de requisição e diligências às empresas contratadas e atores intervenientes e fiscalizadores do transporte escolar. 
44.	Visando assegurar a padronização necessária à consolidação dos resultados no âmbito da FOC, foram elaborados papéis de trabalho específicos, customizados e adaptados às peculiaridades do objeto de fiscalização, testados e aprimorados no curso desta auditoria e, posteriormente, aplicados pelas outras equipes na realização de seus trabalhos específicos de fiscalização. Tais papéis de trabalho estão representados na imagem a seguir: 
45.	Nestes termos, em cada UF onde a FOC teve abrangência, foram enviadas diligências para o TCE estadual (DL1) , ministério público estadual (DL3) , secretaria de estado da educação (DL4) , órgão estadual de trânsito (DL5) , Capitania dos Portos (DL6) e promotorias de justiças com jurisdição nos municípios auditados (DL-7) . No caso da Controladoria Geral da União (CGU) (DL 2) , como este órgão teve por bem responder à equipe coordenadora da FOC de maneira centralizada, não se fez necessário enviar diligência para suas representações nos estados fiscalizados.  
46.	Traço em comum em todas estas diligências foi a solicitação de informações acerca da forma de atuação do órgão na operacionalização/fiscalização da política pública, conforme o caso; da existência/mapeamento de boas práticas eventualmente detectadas em trabalhos anteriores; e sugestões de melhoria, inclusive normativas e procedimentais, que pudessem ser implementadas. As respostas às diligências, conquanto úteis no contexto desta auditoria, serão também de grande valia no contexto do relatório de consolidação à vista da contribuição que apresentam.
47.	Além das diligências, no âmbito de cada município auditado foram realizadas requisições de auditoria: ao próprio ente (RA 1) ; à Câmara de Vereadores (RA 2) ; ao Conselho de Acompanhamento e Controle do Fundeb (Cacs/Fundeb) (RA 3) ; ao Conselho de Assistência Social (CAS/SUAS) (RA 4) ; ao conselho tutelar municipal (RA 5) ; e, na hipótese de inconsistências ou divergências relevantes nas informações recebidas nas requisições anteriores, às empresas/pessoas físicas contratadas para serviços afetos ao transporte escolar (RA 6) .  
48.	A fim de obter informações/percepções dos atores/intervenientes do transporte escolar em cada município auditado, foram também realizadas entrevistas presenciais com: o secretário municipal de educação (QE 1) ; os alunos usuários dos serviços (QE 2) ; os condutores dos veículos, sejam terrestres (QE 3.1) ou marítimos (QE 3.2) ; os profissionais da educação (QE 4) ; e os conselheiros do Cacs/Fundeb (QE 5) . 
49.	Adicionalmente, foi desenvolvido e enviado pela equipe coordenadora questionário eletrônico para todos os secretários municipais de educação dos estados abrangidas pela FOC, utilizando a ferramenta Google Forms, cuja adesão, no caso desta UF, foi de aproximada 77% do universo consultado. A aplicação deste questionário, embora trabalhe com informações declaratórias, serviu para traçar um perfil atual do transporte escolar neste estado, na forma detalhada no item II.4- Visão geral do objeto, mais à frente. 
50.	Foram também elaborados e aplicados roteiros de verificação para veículos terrestres (RVVT) e embarcações (RVEmb) utilizados no transporte escolar. Estes papéis de trabalho tinham por fim, sobretudo, aferir a regularidade da documentação, a existência e o funcionamento dos equipamentos obrigatórios de segurança, a adaptação dos veículos para transporte de alunos com deficiência ou dificuldades de locomoção, bem assim a garantia da higidez dos alunos transportados.  
51.	Quanto à amostra definida para aplicação de entrevistas e roteiros de verificação, foram selecionadas pelo menos 10% das rotas de transporte escolar de cada município auditado, contemplando terrestres e aquáticas, quando existentes estas últimas. Assim, uma vez selecionada a rota, os veículos nela alocados foram objeto de inspeção, seus condutores foram entrevistados, bem assim dentre os alunos, professores e gestores escolares das escolas por ela atendidas foram selecionados os entrevistados pela equipe de auditoria.
52.	Acerca da “planilha de consolidação de achados”, trata-se de papel de trabalho de uso interno, utilizado para que as equipes pudessem municiar, de forma sintética, a coordenação da FOC sobre os achados de auditoria antes da conclusão dos respectivos relatórios. 
53.	Depois de coletadas as informações (evidências documentais, físicas, testemunhais, fotos e constatações da própria equipe de fiscalização) , em sua maioria obtidas por meio de mais de um papel de trabalho (circularização/ratificação) , os procedimentos foram aplicados e as questões de auditoria respondidas em cada município, chegando-se aos seguintes possíveis achados:
	Q 2
	A.4 – Dimensionamento ou planejamento inadequados de rotas, frequências e horários do transporte escolar.

	Q 3
	A.9 - Ausência ou deficiência no controle sobre os serviços de transporte escolar por parte da administração municipal.

		A.10 - Ausência ou deficiência no controle sobre os serviços de transporte escolar exercido pelo CAC/Fundeb.

	Q 4
	A.11.1 - Veículos terrestres não adequados ao transporte escolar ou sem condições gerais de trafegabilidade.

		A.15 – Irregularidades na documentação dos veículos utilizados no transporte escolar

	Q 5
	A.16 – Condutores do transporte escolar não atendem aos requisitos obrigatórios.

	Q 6
	A17 - Irregularidades nos procedimentos licitatórios/processos de contratação direta do transporte escolar.

	Q 7
	A.18 - Irregularidades nas contratações do transporte escolar.

54.	Ainda durante os trabalhos de campo, explicações e justificativas foram solicitadas aos auditados, quer por meio de requisições de auditoria, quer diretamente ao preposto que acompanhou a equipe durante as inspeções nos veículos e entrevistas. Essa medida teve o condão de oferecer à administração oportunidade de clarificar aspectos considerados atípicos e/ou obscuros, de forma que se pudesse depurar eventuais achados e, uma vez acatados estes esclarecimentos, tais pontos não viessem a ser relatados como constatações de auditoria. 
55.	No município de Salgado/SE as inspeções nos veículos e entrevistas ocorreram no período de 5/11 a 8/11 e em Poço Redondo no período de 19/11 a 22/11/2018. 
56.	Por fim, registra-se que os trabalhos foram realizados em conformidade com as Normas de Auditoria do Tribunal de Contas da União (Portaria-TCU n. 280/2010, alterada pela Portaria-TCU n. 168/2011) e com observância aos Padrões de Auditoria de Conformidade estabelecidos pelo TCU (Portaria-Segecex n. 26/2009) .
II.4. Visão geral do objeto
II.2.1. Perfil do Transporte Escolar no Estado do Sergipe 
57.	Para além dos municípios auditados pelas equipes do TCU, TCEs e TCM/PA, foi elaborado e enviado, pela equipe de coordenação da FOC, questionário eletrônico para os secretários municipais de educação dos estados do MA, CE, AL, BA, ES, MG, PA, PB, PI, SE e TO, alcançando 1.588 municípios, com percentual médio de 59,8% de respostas. 
58.	Elaborado na ferramenta de pesquisa Google Forms, esta pesquisa eletrônica corresponde a síntese do questionário presencial aplicado aos secretários de educação dos municípios auditados e aborda os principais aspectos delineados no escopo da fiscalização no transporte escolar, considerando as 3 grandes áreas de abrangência e os temas de relevância priorizados na matriz de planejamento, de forma que as respostas, embora de natureza declaratória, servem para delinear o atual perfil do transporte escolar nos estados abrangidos pela FOC.
59.	No caso de Sergipe, a adesão ao questionário foi de aproximadamente 77% do universo consultado (75 municípios) . A par das respostas obtidas, cujo extrato de pesquisa consta da peça 23 deste relatório, pode-se destacar as seguintes características do transporte escolar neste estado.
60.	Inicialmente, registra-se que menos de 3% dos municípios respondentes no estado declaram possuir regulamento próprio para o transporte escolar, sendo que estes serviços, em sua maioria (74%) são prestados parte pelo município e parte mediante terceirização, mostrando-se relevante o percentual em que o município presta diretamente estes serviços (24%) . Por outro lado, em 2% responderam que ocorre caso de terceirização integral do transporte escolar.
61.	Quanto à natureza do transporte escolar ofertado, todos os 58 municípios utilizam veículos terrestres, enquanto as embarcações são realidade em apenas um caso, o que representa 1,7% deles. 
62.	Acerca da universalização do atendimento e do financiamento do transporte escolar, as respostas obtidas permitem inferir que: 
a)	em aproximadamente 7% dos municípios o transporte escolar não atende à totalidade dos alunos que necessitam desses serviços;
b)	embora todos os respondentes declarem que transportam alunos da rede estadual, somente 41% dos municípios recebem ajuda financeira deste este federativo para este fim, seja mediante convênio (34%) , seja por meio da adesão a programa específico de financiamento (7%) ; 59% declaram não receber apoio financeiro do governo estadual;
c)	entre os municípios que recebem recursos estaduais, 12% apontam a insuficiência desses repasses para cobrir os custos dos transportes dos alunos da rede estadual, enquanto apenas 22% consideram que as transferências são compatíveis com os custos do transporte;
d)	a totalidade dos respondentes declara não participar de convênio ou consórcio com outros municípios para oferta de serviços de transportes escolar;
e)	para 81% dos entrevistados não existem alunos que percorrem mais de 2 km a pé entre suas residências e o ponto de embarque/desembarque do transporte escola; outros 19% desconhecem se estes fatos ocorrem ou não em seu município;
f)	73% dos secretários declaram conhecer o número exato de alunos portadores de deficiência ou com dificuldade de locomoção que estudam na rede municipal de ensino, enquanto 17% informam desconhecer esses números e 10% responderam que não há alunos com deficiência ou dificuldade de locomoção na rede de ensino do munícipio. Por outro lado, em apenas 10% dos municípios todos os veículos são adaptados para atender a alunos com deficiência ou com dificuldade de locomoção, enquanto 9% não possuem veículos adaptados em sua frota e 71% afirmam que apenas parte dos veículos são adaptados.
63.	A rotas do transporte escolar são dimensionadas/planejadas, com maior frequência, com base nos critérios de quilometragem percorrida, quantitativo de alunos transportados, tipo de veículo utilizado na rota e proximidade de escolas-polo, nesta ordem. Neste ponto, chama atenção a baixa utilização do georreferenciamento dos percursos como critério para dimensionamento/planejamento das rotas. 
64.	No que tange ao controle administrativo do transporte escolar, 53% afirmam controlar a assiduidade e a pontualidade dos prestadores desses serviços; destes 10% declaram que este controle se dá de forma eventual, enquanto 47% admitem não controlar, sob nenhuma forma, estas dimensões dos serviços. Por outro lado, 57% dizem possuir servidor designado para acompanhamento dos serviços terceirizados de transporte escolar, enquanto 22% admitem não possuir servidor especificamente designado para este fim. Ademais, 84% afirmam que controlam despesas com combustíveis e lubrificantes da frota do município empregada no transporte escolar, ao passo que 14% dizem não utilizar procedimentos para controle destas despesas. 
65.	Sob outra vertente, para 10% dos secretários municipais a atuação Cacs/Fundeb se restringe à emissão de parecer financeiro anual nas contas do Pnate/FNDE. Todavia, para 90% dos respondentes, a atuação do conselho abrange também a fiscalização dos serviços de transporte escolar, o encaminhamento de denúncias sobre irregularidades e a sugestão de melhorias. Ainda sobre o Cacs/Fundeb, 10% declaram haver contas do Pnate dos exercícios de 2015-2017 pendente de apreciação e/ou remessa ao FNDE, ao passo que 90% informam não haver pendência dessa natureza em seus municípios.
66.	Na composição das frotas utilizadas no transporte escolar, considerando veículos próprios e alugados, os ônibus são os veículos como maior incidência, seguidos dos micro-ônibus, vans/kombis, carros de passeio, motocicleta e lancha, nessa ordem. Quanto à idade média da frota, para os veículos terrestres de propriedade dos municípios, 64% têm entre três e sete anos e 36% têm mais de sete anos de uso. Para os veículos de terceirizadas, 41% têm entre três e sete anos, 29% têm mais de sete anos de uso e 2% apresentam menos de três anos de fabricação.
67.	Para os veículos terrestres utilizados no transporte escolar, próprios ou alugados, 62% dos municípios afirmam que foram submetidos, nos últimos dois anos, à inspeção semestral de segurança junto ao órgão estadual de trânsito. Outrossim, 36% dos respondentes declaram que estas inspeções semestrais de segurança não são realizadas. Entre as embarcações, somente 2% declaram realizar inspeções regulares junto à Capitania dos Portos, enquanto que outros 2% admitem não atender a esta exigência de segurança.
68.	Quanto ao estado de conservação dos veículos terrestres do transporte escolar, em linhas gerais, os entrevistados consideram a frota contratada/terceirizada em melhor estado de conservação que aquela de propriedade dos entes municipais. Neste sentido, para 5% a frota municipal é ótima, para 47% é boa, para 48% é regular e, para apenas 5%, é péssima. Já os veículos das contratadas estão em bom estado de conservação para 50% dos respondentes, em estado regular para 22% e em péssimo estado para 2%. 
69.	No que toca à manutenção, 36% informam controlar manutenções obrigatórias em todos os veículos utilizados no transporte escolar, contra 60% que realizam este controle somente em seus próprios veículos e 4% que simplesmente não controlam manutenções em veículos escolares. Não por acaso, quase 45% dos municípios admitem possuir, na sua frota própria, veículos e embarcações escolares sem condições de uso, abandonados, batidos ou depredados
70.	Por fim, 83% dos respondentes repelem a ocorrência de desvio de finalidade no uso veículos escolares, declarando que, além da condução dos estudantes na ida e volta às aulas, estes somente são empregados em eventos educacionais e culturais.
71.	Entre os requisitos mínimos que devem ser exigidos dos condutores do transporte escolar terrestre, o menos observado nos municípios que responderam ao questionário é a Carteira Nacional de Habilitação (CNH) na categoria “D”; seguido pela exigência de idade superior a 21 anos; e do não cometimento de infração grave ou gravíssima, ou não reincidência em infrações médias nos últimos doze meses. Cabe destacar que nenhum entre os respondentes admitiram não exigir nenhum destes requisitos dos condutores de veículos terrestres. 
72.	Já entre os condutores de embarcações, os requisitos obrigatórios menos observados são, pela ordem: aprovação em exame psicotécnico especial para transporte de alunos, possuir Caderneta de Inscrição e Registro (CIR) e ter idade superior a 18 anos. De mesma forma, um município admite não exigir nenhum destes requisitos dos condutores de embarcações escolares.
73.	Embora não soe obrigatório nos normativos do FNDE ou em normas específicas, cabe destacar que 14% dos municípios declaram possuir monitores presenciais em todos os veículos do transporte escolar; 48% informam possui-los em alguns veículos da frota, ao passo que 38% admitem não contar com a atuação desses profissionais em seus veículos escolares.
74.	Adentrando ao tema da aplicação dos recursos, a modalidade de licitação mais utilizada para contratar serviços de transporte escolar no Estado é o pregão presencial, seguido pelo pregão eletrônico, concorrência e tomada de preços. Entre os respondentes, ninguém fez uso de inexigibilidade de licitação neste exercício de 2018.
75.	Nesse jaez, os principais entraves ao processo licitatório declarados pelos respondentes, pela ordem, cuidam da limitação de recursos financeiros; da definição de critérios para estimar preços; da inexistência ou escassez de prestadores de serviços no município/região; e da falta de interessados em participar das licitações.
76.	Na fase de planejamento dos certames, os critérios mais utilizados para especificação do objeto da futura contratação são, respectivamente: a quilometragem percorrida por veículo; o tipo de veículo a ser utilizado na rota; o número de rotas atendidas; o tipo de pavimento (asfalto, areia, barro etc.) do percurso da rota; a quantidade de alunos transportados; e, por último, o custo por aluno transportado. 
77.	A maioria dos contratos de terceirização do transporte escolar são medidos com base em pagamento fixo por rota atendida, seguido pelo pagamento fixo por veículo, sem medição dos km rodados; pelo pagamento fixo por veículo, levando em conta quantidade mínima de km rodados; pelo pagamento fixo por veículo, levando em conta a medição exata, por georreferenciamento de km rodados; pelo pagamento fixo por viagem realizada; e, por fim, pelo pagamento fixo por aluno transportado.  
78.	Em aproximadamente 48% dos municípios há previsão de subcontratação parcial dos serviços de transporte terceirizado, enquanto em 21% dos ajustes esta previsão não está autorizada nos editais de licitação. Apesar destes percentuais, em 29% dos contratos os serviços são prestados integralmente pelos contratados, em 24% deles são prestados parte pelos contratados e parte por subcontratados e em 14%, conforme as informações prestadas, são integralmente prestados por subcontratados, o que em última análise viola o Estatuto das Licitações Públicas. 
79.	De outra face, enquanto 16% das contratadas mantêm escritório de representação no município, 50% delas estão situadas longe da sede dos contratantes. Nesse passo, 36% dos municípios em que há terceirização dão conta da permanência de representantes das contratadas no município e 40% declaram não haver preposto local, o que por certo causas entraves à comunicação e ao relacionamento entre contratantes e contratadas.
80.	No caso de falhas na execução dos serviços, a maioria dos secretários diz que, nesta ordem, intima as contratados para regularização imediata dos serviços, adota medidas para responsabilização das mesmas e promove descontos proporcionais aos dias parados nos pagamentos.
81.	Quanto às fontes utilizadas para custeio das despesas com o transporte escolar no exercício de 2018, incluindo terceirização, combustíveis e lubrificantes, manutenção de veículos e outras diretamente relacionadas, foram indicadas, por grau de relevância: os recursos do Pnate, do MDE (Manutenção e Desenvolvimento do Ensino) , do QSE (Quota Salário Educação) , do Fundeb, do FPM, dos recursos de origem estadual, e do FME (Fundo Municipal de Educação) .
No que concerne exclusivamente aos recursos descentralizados pelo Pnate, os gastos se concentram, prioritariamente, nos seguintes itens de despesa: combustíveis e lubrificantes, serviços de mecânica e manutenção de veículos, gastos com pneus e terceirização do transporte. 
II.2.4. Principais ações e desafios do transporte escolar sob a ótica dos intervenientes na política pública em nível estadual 
No momento inicial de elaboração do escopo desta auditoria e da FOC subsequente, vislumbraram-se, em linhas gerais, as seguintes problemáticas na prestação do transporte escolar em âmbito municipal, extensíveis a este Estado de Sergipe:
ausência de leis e normas disciplinadoras e consolidadas, sobretudo em algumas áreas específicas, como se dá com o transporte feito por embarcações;
consideráveis diversidades sociais, econômicas, geográficas, urbanas e regionais, com reflexos sobre o serviço prestado no âmbito dos municípios;
custeio do transporte escolar por fonte de recursos de diversas origens e competências sobrepostas de fiscalização por órgãos de controle.
Com o desenrolar dos trabalhos, restou evidente que o planejamento, o financiamento, a gestão, o controle, e, sobretudo, a fiscalização do transporte escolar envolvem uma gama de atores intervenientes, muito além do executor final da política pública (prefeituras) e do repassador dos recursos (FNDE e, em sua maioria, governos estaduais) , alcançando a participação de órgãos de controle externo (tribunais de contas respectivos) e interno (CGU e controladorias estaduais e municipais) ; ministérios públicos estadual e federal; secretarias estaduais de educação; departamentos estaduais de trânsito; capitanias dos portos; Polícia Rodoviária Federal (PRF) ; câmaras de vereadores; conselhos sociais do Cacs/Fundeb, da Assistência Social (CAS/SUAS) e tutelar municipal, dentre outros que figuram como representantes governamentais e da sociedade civil, por meio de diversificados seguimentos.
Assim, chegou-se à conclusão de que futuras ações de melhoria do transporte escolar somente teriam possibilidades de êxito se estes atores intervenientes viessem a ser inseridos no processo, bem assim fossem conhecidas suas formas específica de intervenção na operacionalização/fiscalização da política pública, suas visões sobre os principais entraves ao modelo atual, boas práticas de gestão e sugestões de melhoria, inclusive normativas e procedimentais.
Desta feita, consoante a metodologia estabelecida para o trabalho, foram endereçadas diligências ao TCE/SE ( peça 14, p. 1) , ao Ministério Público no Estado de Sergipe-MPE/SE (peça 14, p. 3-4) , à Secretaria de Estado da Educação de Sergipe – Seed/SE (peça 14, p. 7-8) , ao Detran/SE (peça 14, p. 5-6) , à Capitania dos Portos em Sergipe (peça 14, p. 14) , às promotorias de justiça das comarcas judiciais nos municípios de Salgado/SE e Poço Redondo/SE (peça 14, p. 9-12) , além do Observatório de Sergipe – Supes/SE (peça 14, p. 13) .
As respectivas respostas permitem inventariar as ações ora em curso e os principais desafios ao transporte escolar sob a ótica desses atores intervenientes no Estado de Sergipe, na forma sumariada em linhas subsequentes.
O TCE/SE não se manifestou acerca da diligência. Mas, participou desta fiscalização auditando mais três municípios, quais sejam: Itabi/SE, Arauá/SE e Moita Bonita/SE.  
A Controladoria Geral da União (CGU) , peça 15, informa que no ano de 2015 realizou avaliação no Programa Nacional de Apoio ao Transporte Escolar (RAv n. 38, publicado em março de 2015) quando, a partir de cinco eixos estratégicos, foram identificadas as seguintes irregularidades:
 inconsistências na oferta do transporte escolar, como o não atendimento das especificações dos veículos e dos condutores ao Código de Trânsito Brasileiro – CTB; 
irregularidades no processo de aquisição com os recursos do Pnate; aquisição de produtos/serviços com valores acima da média de mercado; 
fragilidades no controle social realizado pelos Conselhos de Acompanhamento e Controle social do Fundo de Manutenção e Desenvolvimento da Educação Básica – Cacs/Fundeb; e
vulnerabilidades no monitoramento da aplicação dos recursos do Programa.
Após a conclusão do RAV n. 38, a CGU realizou 173 ações de controle no Pnate, em diversos municípios brasileiros, tendo apontado 907 achados de auditoria relacionados a irregularidades na aplicação dos recursos e à prestação dos serviços. Dentre estas irregularidades, consoante o gráfico que consta da peça 23, as ocorrências mais frequentes dizem respeito a falhas em licitações (205) ; em veículos (139) ; atuação do Cacs/Fundeb (91) ; subcontratação irregular (50) , execução (46) e comprovação (44) de despesas; itinerário (46) ; execução contratual (38) ; sobrepreço (32) ; condutores (32) ; entre outras de menor incidência
A Controladoria destaca ainda a falta de transparência e a limitada disponibilidade de informações sobre o transporte escolar nos sítios do FNDE, que se restringem aos montantes transferidos, por município. Por outro lado, o sistema que alberga as prestações de contas (SiGPC) disponibiliza informações incompletas e desestruturadas, dificultando a apreensão e a compreensão pelos consulentes/usuários do sistema.
Como boas práticas, são destacadas as inciativas de melhoria da gestão dos serviços de transporte escolar dos governos do Paraná (http://www.siget.pr.gov.br/Siget/) e do Rio Grande do Sul (http://www.educacao.rs.gov.br/projeto-piloto-de-software-de-gestao-do-transporteescolar-entra-em-funcionamento) , além da Pesquisa Nacional de Custo Aluno, realizada em 2014, e do projeto de consultoria contratado à Universidade Federal de Goiás (UFG) , ambas ações patrocinadas pelo FNDE.
No tocante ao estado de Sergipe, como também se defere no Anexo I ao expediente da CGU à peça 15, foram realizadas, de 2015 até setembro de 2018, ações de controle em oito municípios sergipanos, com identificação de falhas médias e graves, com destaque para irregularidades do tipo: 
utilização de veículos inadequados para o transporte escolar; 
ausência de controles de itinerários dos veículos contratados; 
uso do pregão presencial em detrimento do eletrônico, sem justificativa e sem comprovação da impossibilidade técnica; 
subcontratação integral de veículos do transporte escolar pela empresa contratada; 
atuação insatisfatória do Cacs/Fundeb; 
pagamentos efetuados por serviços não prestados; 
ausência de fiscalização e controle por parte da administração municipal; 
sobreposição de itinerários; 
irregularidades em processo licitatórios. 
O Ministério Público Estadual, apesar de ter recebido o respectivo oficio de diligencia e nada obstante as diversas reiterações, não apresentou as informações solicitadas (peça 16) . 
Já a Secretaria de Educação do Estado de Sergipe (Seed/SE) , em atendimento à diligência, informou que (peça 17) : 
executa o transporte escolar de sua rede por meio de veículos próprios, da contratação direta de veículos e mediante convênios, tendo gasto em 2017 o montante de aproximadamente 69 milhões, e pouco mais de 90 milhões em 2018; 
não autorizou o FNDE a repassar sua cota do Pnate aos municípios, executando a despesa do transporte escolar diretamente; 
 considera a prática de firmar convênios com os municípios como a melhor forma para atingir o objetivo de prestar um bom atendimento aos alunos; 
considera importante a discussão entre os órgãos de controle com as áreas responsáveis pela execução do transporte escolar.  
De seu turno, o Detran/SE atendeu ao requisitório desta equipe encaminhando os documentos de peça 18. De acordo com essa documentação, em 2018, o órgão de trânsito tinha uma programação semestral para a realização das vistorias nos veículos usados no transporte escolar, que começou em 2/5/2018 e foi até 22/12/2018. Para melhorias dos serviços de transporte escolar, o órgão sugere uma conscientização semestral junto aos usuários, no sentido da conservação do patrimônio para redução dos gastos com os equipamentos dos veículos. 
A Capitania dos Portos de Sergipe, por meio do expediente de peça 19, aduz que desconhece o serviço de transporte escolar realizado por meio de embarcações no Estado de Sergipe. No entanto, pondera que é possível que alunos sejam transportados por embarcações que fazem o transporte de passageiros, as quais são rotineiramente inspecionadas. Como exemplo, menciona o transporte de alunos entre a Ilha de Mem de Sá e o município de Itaporanga D'ajuda, que é realizado por embarcações locais devidamente registradas e que realizam também a travessia de moradores da ilha e turistas que visitam o local. 
Às promotorias de justiça, além das informações requeridas pelos procedimentos de auditoria aplicados nos dois municípios auditados (relatados no capítulo seguinte) , também foram requisitadas informações de cunho geral acerca da política de transporte escolar. Por esse motivo, cabe aqui relatar essas informações dos titulares dessas unidades do Parquet estadual.
Neste sentido, a Promotoria de Salgado/SE, peça 20, pontuou que até aquela data, 30/10/2018, não havia denúncias ou procedimentos investigativos em andamento, referente ao transporte escolar no município. 
A Promotoria em Poço Redondo/SE, por sua vez,  informou que havia  dois procedimentos relativos ao tema do transporte escolar no município, tombados sob os números 67.17.01.0013 e 67.18.01.0036, sendo o primeiro deles tratando sobre o caso de uma criança com deficiência que estava sem o serviço de transporte escolar, por conta da não existência de monitor/acompanhante no serviço; e o segundo procedimento tratando do estado de conservação dos veículos de transporte escolar adquiridos com recursos do FNDE (peça 21) . 
Por fim, a colaboração requerida ao Observatório de Sergipe foi alcançada com o fornecimento à equipe de mapa rodoviário e de pontos do município de Salgado/SE (peça 22) . 
II.5. Limitações inerentes à auditoria 
Pontualmente, as principais limitações e dificuldades encontradas para o desenvolvimento dos trabalhos cuidam de: inexistência de leis e normas consolidadas acerca do transporte escolar; necessidade de buscar informações técnicas em diversos órgãos da administração pública, nem sempre obtendo as respostas esperadas; tempo exíguo para a efetivação da fiscalização e a necessidade de ajustar papéis de trabalho e procedimento de auditoria em simultâneo à execução da auditoria nos municípios; condições de trafegabilidade aliadas às distâncias consideráveis dos povoados da zona rural dos dois municípios auditados; falta de detalhamento dos gastos nos contratos de fornecimento de combustíveis e de manutenção de veículos nos municípios auditados.
A primeira grande dificuldade encontrada cuida da inexistência de norma regulamentadora consolidada e específica para o transporte escolar, em âmbito nacional. Nesse ponto, o que mais próximo se localizou disso foi o Guia do Transporte Escolar, editado pelo FNDE, mas que se limita a recomendações, atrelando-as a leis e normas gerais sobre transporte, segurança, acessibilidade, conforto, higidez, referentes aos veículos terrestres e embarcações, sem considerar peculiaridades e especificidades do transporte de escolares.
Essa lacuna normativa e regulamentar obrigou a equipe a despender grande esforço laboral para concepção da metodologia e dos papéis de trabalho utilizados na fiscalização, sobretudo no que pertine à identificação de requisitos e critérios de auditoria, constantes da matriz de planejamento elaborada para o trabalho.
De outro lado, por conta dessa dispersão, a equipe, como detalhado no tópico deste relatório dedicado à metodologia, precisou firmar contatos com órgãos e entidades da administração pública e da sociedade civil, de alguma forma interveniente na operacionalização/fiscalização da política pública do transporte escolar, nem sempre obtendo as informações necessárias, pelo menos na quantidade, qualidade, tempestividade e nível de agregação exigidos para elaboração deste relatório.
No trabalho de campo propriamente dito, a equipe encontrou dificuldades com o tempo exíguo fixado para obter, analisar e processar as informações, mormente porque se fez necessário entrevistar diversos atores e partícipes do transporte escolar no âmbito dos entes auditados, como condutores, estudantes, professores, conselheiros, diretores etc., a fim de que se pudesse esboçar um perfil dos serviços prestados.
Especificamente em Salgado/SE, consoante será exposto adiante neste relatório, alunos entrevistados relataram a troca de veículos e de condutores na semana em que a equipe de fiscalização se encontrava no munícipio, o que prejudicou a conclusão acerca da regularidade dos serviços.
Já no município de Poço Redondo/SE, nada obstante ter sido enviado oficio de requisição com quase quinze dias, o munícipio inicialmente não apresentou todos os documentos solicitados,  o que exigiu reiterações e esforço adicional da equipe de fiscalização para obter todas as informações e documentação requeridas Por exemplo, a relação das rotas na forma solicitada pela equipe de fiscalização somente foi entregue no último dia de visita ao munícipio, o que dificultou sobremaneira a seleção das amostras de usuários e condutores a serem entrevistados e de veículos a serem inspecionados. 
Por fim, cumpre informar que, em face do exíguo prazo para realização desta auditoria, e vez que em ambos os municípios fiscalizados os contratos para aquisição de combustíveis, pneus e manutenção são feitos de forma genérica para toda a administração municipal, não sendo especifico para a educação, a ênfase no presente trabalho se deu nas contratações referentes prestação de serviços de transporte escolar (locação de veículos) . 
II.6. Volume de recursos fiscalizados 
Consoante informado anteriormente, em face do exíguo prazo para realização desta auditoria, e vez que em ambos os municípios fiscalizados os contratos para aquisição de combustíveis, pneus e manutenção são feitos de forma genérica para toda a administração municipal, não sendo especifico para a educação, a ênfase no presente trabalho se deu nas contratações referentes prestação de serviços de transporte escolar (locação de veículos) . 
Assim, considerou-se, para fins de mensurar o volume dos recursos fiscalizados, o valor das contratações de veículos por parte dos municípios, conforme discriminado no quadro abaixo: 
	Munícipio
	Contrato
	Empresa
	Vigência
	Valor

	Poço Redondo
	043/2014
	Golden Turismo & Serviços Ltda
	31/12/2018
	R$ 5.107.393,80

	Salgado
	020/2018
	Transal Locadora Ltda-ME
	1º/3/2019
	R$ 3.474.619,20

			R$ 8.582.013,00

Desta feita, o volume dos recursos financeiros fiscalizados importa em R$ 8.582.013,00.
Salienta-se que parte do objeto fiscalizado, qual seja, os veículos oficiais destinados ao transporte escolar, está inserida no patrimônio dos entes federados, não se mensurando aqui seu valor contábil para fins de se informar o volume dos recursos fiscalizados
II.7. Benefícios estimados da fiscalização 
No âmbito particular dos municípios fiscalizados nesta auditoria, espera-se colher, como benefícios, a mensuração do desempenho, com identificação de falhas procedimentais e oportunidades de melhoria. Com relação às diretrizes finalísticas e à aderência às normas operacionais e regulamentares do transporte escolar, espera-se, de posse das detecções de eventuais irregularidades ou de procedimentos ineficientes, recomendar ações de melhoria, assim como divulgar boas práticas eventualmente encontradas.
Sob o prisma da conformidade, tem-se como possíveis benefícios a supressão de irregularidades e a correção de falhas e ineficiências relacionadas à licitação, contratação e execução orçamentário-financeira dos recursos aplicados, incluindo os programas federais Pnate e Caminho da Escola, mas não limitadas a eles. 
Cabe também cogitar do compartilhamento de informações a outros órgãos de controle e da feitura de determinações aos órgãos repassadores dos recursos federais aplicados no transporte escolar, a fim de que se adote as medidas de regularização eventualmente exigidas, bem assim a responsabilização de responsáveis, sendo este o caso. 
Sob outro prisma, pelo muito que se verifica nas ações fiscalizatórias hoje empreendidas no âmbito do transporte escolar, estas assumem predominantemente cunho punitivo do gestor e reparatório para o erário, além de perseguir o banimento da utilização de veículos em mau estado de conservação, que colocam em risco a vida e integridade física dos estudantes transportados. 
Conquanto absolutamente indispensável este viés fiscalizatório – mormente pelo aspecto da segurança aos alunos transportados, os resultados práticos das ações de controle até aqui empreendidas demonstram que outras medidas de caráter pedagógico e estruturantes fazem-se necessárias, devendo cada uma delas ser desenhada levando-se em conta a realidade em cada estado da federação, quiçá de cada sub-região/microrregião geográfica e socioeconômica em cada UF, em razão de suas peculiaridades e características marcantes, que não podem ser desprezadas se se pretende aperfeiçoar o transporte escolar enquanto política educacional.
Assim, tendo em mente que esta fiscalização é realizada no contexto da FOC Transporte Escolar nos Municípios Brasileiros, pretende-se também contribuir para a elaboração de uma fotografia representativa do transporte escolar municipal em Sergipe e no Brasil para, a partir deste cenário, propor soluções estruturais que promovam a excelência dessa política pública e envolvam e motivem o engajamento de outros atores intervenientes no setor, tudo o fito de tornar mais eficiente e econômica a prestação deste serviço, aumentar a segurança dos alunos transportados e, finalmente, assegurar a permanência dos alunos na escola pública e sua evolução educacional.
III. Achados de auditoria
III.1. Dimensionamento inadequado de rotas
Verificação dos procedimentos:
A constatação da presente irregularidade decorreu da análise de documentos e informações obtidos por meio de requisições de auditoria e diligências, bem assim por meio da aplicação de questionários de entrevistas e de roteiros de verificação, conforme especificados nos subitens P.4.1, P.4.2, P.4.3 e P.4.4, da coluna “Detalhamento do Procedimento” referente a este achado, da Matriz de Planejamento que consta do Apêndice D a este relatório.
Situação encontrada em Salgado/SE
No município de Salgado/SE, para a contratação de serviços de transporte escolar, realizou-se o Pregão Presencial 21/2017 (peças 45 e 46) , que deu origem ao Contrato 20/2018, firmado com a empresa Transal Locadora Ltda ME (CNPJ 02.752.568/0001-94) . 
No termo de referência do certame, estabeleceu-se que todos os veículos fossem ônibus e que tivessem capacidade mínima para 52 passageiros (peça 45, p. 10-20) . 
Em atendimento a oficio de requisição, a Secretária de Educação do município informou que foram utilizados os seguintes critérios para o dimensionamento/planejamento dos serviços: quilometragem, tipo de veículo, quantitativo de alunos e número de rotas (peça 47, p. 48) . Ocorre que o município sequer sabe o quantitativo de alunos por rotas, conforme afirmado em oficio da Secretaria de Transportes do município, em atendimento a questionamento da equipe de fiscalização (peça 47, p. 49) .
A ausência do quantitativo de alunos por trechos e a impossibilidade de a equipe de auditoria acompanhar cada percurso objeto do contrato dificultaram sobremaneira aferir a adequabilidade do dimensionamento das rotas contratadas.
Todavia, a partir da análise de documentação, de visitas realizadas e de entrevistas com alunos, foi possível identificar as seguintes situações que revelam que não houve dimensionamento adequado da frota de veículos necessária para atender os alunos. 
a)	conforme relação fornecida pela Secretaria de Educação, a escola municipal Erotildes Batista dos Santos não possui nenhum aluno que utiliza transporte escolar, mas há uma rota especifica para essa instituição de ensino realizada com veículo terceirizado (peça 47, p. 7 e 14) ; 
b)	de acordo com relação fornecida pela Secretaria de Educação, as escolas municipais Filomena Carvalho, Amélia Gonçalves da Silveira e Glória Maria Macedo possuem, respectivamente, apenas 18, 4 e 28 alunos que utilizam transporte escolar, contudo há linhas exclusivas para essas escolas com ônibus locados com capacidade para 52 alunos (peça 47, p. 7, 8 e 14) ; 
c)	a escola municipal João Alves Filho, localizada na sede do município, possui apenas 43 alunos que utilizam o transporte escolar, porém, há treze rotas de ônibus locados e três de ônibus próprios que têm como destino também essa escola, em diferentes turnos (peça 47, p. 14) ;
d)	há nove ônibus próprios do município em funcionamento, entretanto há apenas sete rotas previstas para esses veículos (peça 11-12) ; e
e)	em visita à escola Maria do Carmo Alves, foi solicitado à diretora que reunisse os alunos da localidade Quitéria e Riachão do Tete que utilizam a rota 20, realizada pela empresa contratada. No entanto, essa gestora informou que não havia alunos daqueles povoados estudando naquela escola (peça 47, p. 6-7) .
Além das situações acima, em dez rotas das dezesseis selecionadas como amostra, os alunos entrevistados (peça 40) foram unânimes em informar que, a partir de 5/11, data em que a equipe de fiscalização se encontrava no município, houve troca de veículos e de condutores, bem como houve o desmembramento de alguns trechos. O mais grave é que os estudantes informaram que em seis dessas rotas, que deveriam ser realizadas por veículos locados, o transporte anteriormente era feito em ônibus/micro-ônibus “amarelinho” da prefeitura, veículos esses que andavam superlotados, segundo os entrevistados.
As alterações mencionadas pelos alunos certamente ocorreram para ajustar, naquele momento, as rotas de acordo com o total contratado e ocultar irregularidades e problemas na prestação dos serviços, já que a fiscalização havia sido previamente comunicada. Salienta-se que, mesmo que a visita tivesse sido surpresa, a situação dificilmente seria evidenciada, pois em cidades pequenas qualquer uma fiscalização é rapidamente difundida, a tempo de serem feitas mudanças como as mencionadas.  
Conclusão da equipe de fiscalização
O dimensionamento inadequado da frota de veículos necessária para atender os usuários de transporte escolar no município de Salgado/SE, principalmente em razão da contratação de um único tipo de veículo e todos com capacidade para 52 passageiros sem o respectivo quantitativo de alunos por rota, configura, no mínimo, ato de gestão antieconômico e desperdício de recursos públicos. 
Em face dessa constatação e considerando ainda que parcela do contrato em questão é paga com recursos proveniente do Programa Nacional de Transporte Escolar (Pnate) , sugere-se realizar audiência da Sra. Hilta dos Santos Silveira, Secretária Municipal de Educação e responsável pela elaboração do termo de referência do Pregão Presencial 21/2017, bem como do Sr. Duilio Siqueira Ribeiro, Prefeito e responsável pela aprovação do aludido termo, pela homologação do certame e pela celebração do contrato oriundo desse pregão (peça 45, p. 6- 23, e peça 46, p. 293 e p. 300-312) . 
Outrossim, buscando evitar que a situação ocorra em novas contratações, deve-se recomendar ao município que em futuras licitações para contratação de serviços de transporte escolar adote necessariamente, entre outros elementos, o quantitativo estimado de alunos como critério para o dimensionamento adequado da frota de veículos necessária para atender cada rota, de forma a evitar a utilização de veículos com capacidade superior e/ou inferir à demanda. Sugere-se também recomendar o ajuste das rotas atuais, caso o Contrato 20/2018 ainda esteja em vigor quando da notificação dos resultados desta auditoria. 
Quanto às alterações dos veículos e de algumas rotas justamente na semana em que a equipe de fiscalização se encontrava no município, possivelmente para ocultar irregularidades na prestação dos serviços, vez que não foi possível à equipe de fiscalização evidenciar os fatos, deixa-se de propor providências para a questão.
Situação encontrada em Poço Redondo/SE 
No município de Poço Redondo/SE, para a contratação de serviços de transporte escolar, realizou-se o Pregão Presencial 1/2014, que deu origem ao Contrato 43/2014, firmado com a empresa Golden Turismo & Serviços Ltda (CNPJ 04.538.749/0001-48) . Esse contrato já foi aditado quinze vezes e, à época da fiscalização, encontrava-se em vigor, até 31/12/2018 (peças 59 e 60) . 
No termo de referência do certame (peça 59, p. 35-41) , apesar de não constar o quantitativo de alunos por rotas, foram licitados três tipos diferentes de veículos: ônibus (com capacidade mínima de 44 passageiros) , micro-ônibus (com capacidade mínima de 20 passageiros) e vans  (com capacidade mínima de 15 passageiros) .  
Em atendimento a oficio de requisição, a Secretaria de Educação do município inicialmente informou que o critério adotado para dimensionamento das rotas de transporte escolar é de “acordo com a demanda observada após efetivação da matrícula dos alunos em suas respectivas unidades escolares” (peça 61, p. 2) . Posteriormente, 
No entanto, a partir da relação de rotas realizadas por veículos locados, foi possível identificar os seguintes casos de dimensionamento inadequado dos serviços (peça 59, p. 13-38) : 
a)	nas rotas de ônibus locados 10,15, 16, 22 há menos de vinte alunos por turno, os quais poderiam estar sendo transportados em vans ou micro-ônibus;
b)	nas rotas de ônibus locados 01, 03, 12, 26 há menos de trinta alunos por turno, os quais poderiam ser transportados em micro-ônibus; 
c)	nas rotas de micro-ônibus locados 01, 03, 07, 10, 11 e 12 há menos de quinze alunos por turno, portanto, o serviço poderia ser realizado por vans; e
d)	há rotas em que o trecho de ida e volta totaliza mais de 100 quilômetros. Alunos do turno da tarde das escolas municipais Leonor Barreto e Ermirio Torres, localizadas no povoado de Santa Rosa, relataram que os percursos que realizam diariamente duram mais de duas horas. Nessas escolas foi relatado ainda que há superlotação nos ônibus. Além desses problemas, na primeira escola, um grupo de estudantes relatou ainda conflitos entre eles e mães de alunos, as quais acompanham seus filhos pequenos nas viagens. 
Conclusão da equipe de fiscalização
A utilização de veículos com capacidade superior à demanda caracteriza dimensionamento inadequado da frota de veículos para o transporte escolar no município de Poço Redondo/SE, ocasionando desperdício de recursos públicos. 
A superlotação dos veículos e as rotas muito extensas também configuram planejamento inadequado dos serviços, além de gerar insegurança e desconforto para os alunos. 
Nada obstante, no caso de Poço Redondo/SE, não se vislumbra a possível apenação dos responsáveis, haja vista que, apesar de não haver na licitação a estimativa de alunos por rota, foi prevista a contratação de frota de veículos com diferentes capacidades. Essa conclusão, contudo, não confirma a adequabilidade do dimensionamento das rotas contratadas, principalmente porque não houve acompanhamento pela equipe de fiscalização de cada trecho, de forma a aferir, principalmente, o quantitativo de quilômetros efetivamente percorridos. 
Em relação ao achado, sugere-se encaminhar recomendação ao município no intuito de evitar que a situação continue a ocorrer no contrato em vigor e em futuras contratações. 
Proposta de encaminhamento parcial
Salgado/SE 
a)	com fundamento nos arts. 5º, inciso VII, e 43, inciso II, da Lei 8.443/1992; e arts. 1º, inciso XX, 253, inciso IV, e 250, inciso IV, do Regimento Interno/TCU, realizar a audiência dos seguintes responsáveis:
a.1) do Senhor Duilio Siqueira Ribeiro (CPF XXX.829.485-XX) , Prefeito de Salgado/SE, a partir de 1º/1/2017, por ter aprovado o termo de referência e homologado o Pregão Presencial 27/2017, bem como ter firmado o Contrato 20/2018, sem o dimensionamento adequado da frota para os serviços de transporte escolar contratado, haja vista que foi exigido que todos os veículos a serem contratados tivessem capacidade para 52 passageiros sem que houvesse a estimativa do quantitativo de alunos por percurso, o que, à época da fiscalização, estava ocasionado a utilização de veículos com capacidade superior à demanda, caracterizando, no mínimo, ato de gestão antieconômico e desperdício de recursos públicos.
Conduta: aprovar o termo de referência e homologar o pregão, bem como firmar o contrato, sem o dimensionamento adequado da frota para os serviços de transporte escolar contratado. 
Dispositivo legal infringido: princípios da moralidade da eficiência (art. 37, caput; CF/88) e da economicidade.
a.2) da Senhora Hilta dos Santos Silveira (CPF XXX.702.315-XX) , Secretária Municipal de Educação de Salgado/SE, a partir de 2/1/2017, por ter elaborado o termo de referência referente ao Pregão Presencial 27/2017, sem o dimensionamento adequado da frota de veículos necessária para os serviços de transporte escolar a serem contratados, haja vista que foi exigido que todos os veículos a serem contratados tivessem capacidade para 52 passageiros sem que houvesse a estimativa do quantitativo de alunos por percurso, o que tem ocasionado a utilização de veículos com capacidade superior à demanda, caracterizando, no mínimo, ato de gestão antieconômico e desperdício de recursos públicos.
Conduta: elaborar o termo de referência sem o dimensionamento adequado da frota para os serviços de transporte escolar contratado. 
Dispositivo legal infringido: princípios da moralidade e da eficiência (art. 37, caput; CF/88) e da economicidade
Poço Redondo e Salgado
b)	com fundamento no art. 250, inciso III, do Regimento Interno do TCU, encaminhar as seguintes recomendações: 
b.1) ao município de Salgado/SE que:
b.1.1) em futuras contratações de serviços de transporte escolar adote, entre outros elementos, necessariamente o quantitativo estimado de alunos como critério para o dimensionamento da frota de veículos necessária para atender os alunos usuários, a fim de evitar a utilização de veículos com capacidade superior e/ou inferir à demanda; 
	b.1.2) caso o Contrato 20/2018 ainda esteja em vigor, revise as rotas contratadas, de forma a evitar a utilização de veículos com capacidade superior e/ou inferir à demanda, a exemplo dos seguintes casos verificados quando da execução da fiscalização de que trata este relatório:  
I)	de acordo com relação fornecida pela Secretaria de Educação, a escola municipal Erotildes Batista dos Santos não possuía nenhum aluno que utilizava transporte escolar, mas havia uma rota específica para essa instituição de ensino realizada com veículo terceirizado;  
II)	de acordo com relação fornecida pela Secretaria de Educação, as escolas municipais Filomena Carvalho, Amélia Gonçalves da Silveira e Glória Maria Macedo possuíam, respectivamente, apenas 18, 4 e 28 alunos que utilizavam transporte escolar, contudo havia linhas exclusivas para essas escolas com ônibus locados com capacidade para 52 alunos;  
III)	a escola municipal João Alves Filho, localizada na sede do município, possui apenas 43 alunos que utilizava o transporte escolar, porém, havia treze rotas de ônibus locados e três de ônibus próprios que tinham como destino também essa escola, em diferentes turnos; 
IV)	havia nove ônibus próprios do município em funcionamento, entretanto havia apenas sete rotas previstas para esses veículos;
V)	na escola Maria do Carmo Alves não havia estudantes das localidades Quitéria e Riachão do Tete, nada obstante haver uma rota específica para alunos desses povoados. 
b.2) ao município de Poço Redondo que:
b.2.1) em futuras contratações de serviços de transporte escolar adote, entre outros elementos, necessariamente o quantitativo estimado de alunos como critério para o dimensionamento da frota de veículos necessária para atender os alunos usuários, a fim de evitar a utilização de veículos com capacidade superior e/ou inferir à demanda;
b.2.2) caso o Contrato 43/2014 ainda esteja em vigor, revise as rotas contratadas, de forma a evitar a utilização de veículos com capacidade superior e/ou inferir à demanda, a exemplo dos seguintes casos verificados quando da execução da fiscalização de que trata este relatório: 
I) rotas de ônibus locados 10, 15, 16, 22 com menos de 20 alunos, os quais poderiam ser transportados em vans ou micro-ônibus;
II) rotas de ônibus 01, 03, 12, 26 com menos de 30 alunos, os quais poderiam ser transportados em micro-ônibus; e
III) rotas de micro-ônibus 01, 03, 07, 10, 11 e 12 com menos de 15 alunos, os quais poderiam ser transportados em vans. 
b.2.3) busque otimizar as rotas com percursos de ida e volta superiores a 100 quilômetros, principalmente aquelas que têm como destino as escolas da localidade Santa Rosa, haja vista a reclamação dos alunos no sentido de que as viagens são extensas e cansativas, durando mais de duas horas cada trecho.
III.2. Ausência ou deficiência no controle sobre os serviços de transporte escolar por parte da Administração Municipal
Verificação dos procedimentos:
A constatação da presente irregularidade decorreu da análise de documentos e informações obtidos por meio de requisições de auditoria e diligências, bem assim por meio da aplicação de questionários de entrevistas e de roteiros de verificação, conforme especificados nos subitens P.9.1, P.9.2 e P.9.3, da coluna “Detalhamento do Procedimento” referente a este achado, da Matriz de Planejamento que consta do Apêndice D a este relatório.
Situação encontrada em Salgado/SE
No município de Salgado, por meio de oficio de requisição, foram solicitados os procedimentos utilizados para controlar a frequência, a assiduidade e a pontualidade dos prestadores dos serviços de transporte escolar. Solicitou-se ainda o envio de possíveis relatórios de fiscalização.
Em atendimento, o município informou que não possui controle quanto à prestação dos serviços, nem possui nenhum relatório de fiscalização, apesar de haver um fiscal formalmente designado para o acompanhamento do contrato (peça 49) .
Cumpre registar que, em duas rotas do turno da tarde, alunos entrevistados informaram que o atraso do transporte é comum em dias de feiras livres em Salgado/SE e no munícipio vizinho de Lagarto/SE, já que o mesmo veículo é utilizado para transportar feirantes no turno da manhã. Os entrevistados apontaram também que nesses dias também é comum a troca dos veículos e dos condutores. A equipe de fiscalização solicitou à prefeitura que comprovasse que a substituição desses veículos é previamente comunicada à Secretaria Municipal de Educação, conforme previsto no contrato. Mas, o Secretário de Transporte do munícipio se limitou a informar que não tinha conhecimento do relatado (peça 54) . 
Conclusão da equipe de fiscalização
O munícipio de Salgado/SE não possui nenhum mecanismo de controle da execução dos serviços de transporte escolar.
A ausência total de fiscalização e acompanhamento da prestação desses serviços favorece a ocorrência de diversas irregularidades, principalmente pagamentos indevidos e a inassiduidade e impontualidade na prestação dos serviços.
Portanto, em face da omissão do gestor municipal no dever de fiscalizar e acompanhar, de forma efetiva, esses serviços no município, que não é descaracterizada pela simples designação de servidor como fiscal; e uma vez que a aludida contratação envolve recursos federais repassadas ao município por meio do Programa Nacional de Transporte Escolar (Pnate) , deve ser realizada audiência do gestor municipal, o Prefeito Duilio Siqueira Ribeiro.
Quanto à possível responsabilização do fiscal do contrato, essa será examinada adiante neste relatório, quando do exame do achado “Deficiência na fiscalização do contrato”. Nesse tópico também será sugerido o envio de recomendação ao município para que adote mecanismos de controles desses serviços.  
Situação encontrada em Poço Redondo/SE
No município de Poço Redondo/SE, por meio de oficio de requisição, foram solicitados os procedimentos utilizados para controlar a frequência, a assiduidade e a pontualidade dos prestadores dos serviços de transporte escolar. Solicitou-se ainda o envio de possíveis relatórios de fiscalização.
Em atendimento, a Secretaria Municipal de Educação e a Prefeitura informaram que o controle é feito por meio de folha de ponto em cada unidade escolar, monitorada pela direção de cada unidade e por parte da secretaria. Na ocasião, foram apresentadas as folhas referentes ao mês de outubro 2018 (peça 61, p. 2, peça 63, p. 2-34) .
Ocorre que o controle acima mencionado, na verdade, não é do município e sim da empresa Golden Turismo & Serviços Ltda., contratada para prestação dos serviços em questão. Segundo informado pelo dono da empresa à equipe de fiscalização, quando da visita à escola municipal Nossa Senhora da Conceição, essa folha de ponto é utilizada para a controlar apenas a frequência dos veículos sublocados por ele para executar os serviços de transporte escolar contratados. Registra-se que, segundo as diretoras das escolas que mantêm esse controle, os documentos são entregues diretamente ao representante da empresa e não à prefeitura.
O município apresentou ainda relatórios de fiscalização e boletins de medição dos meses de janeiro a outubro de 2018. Esses documentos foram elaborados e assinados pelo Sr. Edilson Vieira Andrade, que seria o fiscal do Contrato 43/2014 (peças 63 a 65) . 
No entanto, a designação do fiscal do contrato somente ocorreu em 3/12/2018, após a equipe de fiscalização reiterar o pedido da apresentação de cópia do ato de designação desse agente (essa questão que será examinada no achado “Deficiência na fiscalização do contrato”) . Além disso, na época esse responsável não era Secretário da Educação, tendo assumido o cargo somente em 12/9/2018, conforme rol de responsável à peça 11. Essa situação indica que esses relatórios foram confeccionados apenas para atender a oficio de requisição desta auditoria.
A equipe de fiscalização solicitou à prefeitura que esclarecesse o motivo de o Sr. Edilson Vieira Andrade ter atestado a prestação dos serviços em todos os meses de 2018 e emitidos relatórios de fiscalização e boletins mesmo sem estar no rol de responsáveis apresentado. Em resposta, o prefeito informou que, por ser detentor de cargo efetivo no município desde o início da sua gestão, esse servidor vem sendo responsável pela fiscalização do contrato, inclusive, atestando todas as notas fiscais. Acrescentou ainda que, “por ser servidor de carreira e conhecedor do contrato, mesmo tendo sido nomeado Secretário Municipal, optou-se em continuar atestado as notas” (peça 61, p. 39) . 
Ainda acerca dos aludidos relatórios de fiscalização, verificou-se que todos foram preenchidos da mesma forma, sem o registro de nenhuma ocorrência, nada obstante isso não condizer com a realidade, pois, segundo relatado por alunos entrevistados, ainda que não habitual, há falhas no transporte escolar, principalmente quando os veículos quebram (peça 64, p. 228-250, e peça 65, p. 1-17) .
Conforme será exposto adiante nesse relatório, nesta fiscalização se verificou o descumprimento da legislação de trânsito por parte dos prestadores de serviços de transporte escolar. Constatou-se ainda a não contratação do seguro contra acidentes, apesar da exigência prevista no Contrato 43/2014, firmado com a empresa Golden Turismo & Serviços Ltda. para prestação desses serviços. Portanto, esses achados também evidenciam a deficiência na fiscalização, pois, deveria a administração municipal ter exigido da empresa contratada o cumprimento da legislação de trânsito e o estabelecido em contrato. 
Por fim, registra-se que, após a conclusão da fase de execução desta auditoria, a prefeitura de Poço Redondo encaminhou resultado de trabalho interno, no qual foi apurado o pagamento a maior no valor de R$ 297.154,41 à Golden Turismo (peça 73) , no exercício 2018. Essa é mais uma evidência da fragilidade do controle dos serviços de transporte escolar, já que durante todo o ano foi pago indevidamente valores à empresa contratada. 
Conclusão da equipe de fiscalização
Conforme exposto, verifica-se deficiência no controle e acompanhamento realizado pelo município de Poço Redondo/SE nos serviços de transporte escolar.
O controle e acompanhamento adequado da prestação dos serviços de transporte escolar é de suma importância, já que permite verificar, com segurança, se os serviços foram realmente executados na forma prevista em contratos, na legislação e em normativos pertinentes.
Em face do achado e uma vez que esses serviços em questão são custeados também com recursos federais repassados ao município por meio do Programa Nacional de Transporte Escolar (Pnate) , cabe realizar audiência do Sr. Ademilson Chagas Junior, Prefeito atual de Poço Redondo, para que apresente suas razões de justificativas para a omissão no dever de fiscalizar e acompanhar, de forma efetiva, os serviços de transporte escolar. 
Registra-se que o Sr. Ademilson Chagas Junior assumiu a prefeitura em 1º/1/2017 e ficou no até 16/10/2018, quando foi cassado. Mas, retornou ao cargo em 2/11/2018. Portanto, na sua gestão, ele dispôs de tempo suficiente para implantar e exigir o controle efetivo da prestação dos serviços de transporte escolar. 
Por fim, cabe informar que no achado intitulado “Deficiência na fiscalização do contrato”, que será examinado adiante neste relatório, será sugerida o encaminhamento de recomendação ao município para que adote providências para implementar mecanismos de controle dos serviços de transporte escolar. 
Proposta de encaminhamento parcial
Salgado/SE 
a)	com fundamento nos arts. 5º, inciso VII, e 43, inciso II, da Lei 8.443/1992; e arts. 1º, inciso XX, 253, inciso IV, e 250, inciso IV, do Regimento Interno/TCU, realizar a audiência dos seguintes responsáveis
Salgado
a.1. do Senhor Duilio Siqueira Ribeiro (CPF XXX.829.485-XX) , Prefeito de Salgado/SE, a partir de 1º/1/2017, em face da omissão no dever de controlar e acompanhar a execução dos serviços de transporte escolar no município, o que não é descaracterizada pela simples designação de servidores como fiscais.
Conduta – ter sido omisso no controle e acompanhamento dos serviços de transporte escolar no município, quando deveria ter exigido e adotado providências visando a efetiva fiscalização, de forma a permitir verificar, com segurança, se os serviços prestados estavam de acordo com a legislação, normativos e contratos pertinentes, principalmente em termos de qualidade e quantidade. 
Dispositivos legais infringidos: princípios da moralidade e da eficiência (art. 37, caput; CF/88) ; e art. 67 da Lei 8.666/1993.
Poço Redondo/SE
a. 2. do Sr. Ademilson Chagas Junior (CPF XXX.336.545-XX) , Prefeito no período de 1º/1/2017 até 16/10/2018, e a partir de 2/11/2018, em face da deficiência no controle e acompanhamento da prestação dos serviços de transporte escolar no município, situação evidenciada pelos seguintes fatos identificados nesta auditoria:
b.1) apresentação de folhas de ponto como comprovação de possível procedimento exercido pela administração municipal para controlar a frequência, a assiduidade e a pontualidade dos prestadores dos serviços de transporte escolar no munícipio, quando, na verdade, esse controle é apenas da empresa Golden Turismo & Serviços Ltda. que o utiliza para acompanhamento dos serviços por ela subcontratados;
b.2) ausência de designação formal de fiscal de contrato;
b.3) relatórios de fiscalização, relativos ao exercício 2018, preenchidos da mesma forma, sem o registro de nenhuma ocorrência, nada obstante isso não condizer com a realidade, pois, segundo relatado por alunos entrevistados, ainda que não habitual, há falhas nos serviços de transporte escolar, principalmente quando os veículos quebram; 
b.4) relatórios de fiscalização e boletins de medição dos meses de janeiro a outubro de 2018, elaborados e assinados pelo Sr. Edilson Vieira Andrade, que não era, à época, fiscal do contrato formalmente designado nem era, até 12/9/2018, Secretário Municipal da Educação, o que indica que esses documentos foram confeccionados apenas para atender a oficio de requisição desta auditoria;
b.5) não exigência do cumprimento, por parte dos prestadores de serviços de transporte escolar, da legislação de trânsito (Lei 9.503/1997) ; e
b.6) não exigência da contratação, por parte da empresa Golden Turismo & Serviços Ltda., do seguro contra acidentes, na forma estabelecida no Contrato 43/2014. 
Conduta: deixar de ter exigido e adotado providências visando a efetiva fiscalização dos serviços de transporte escolar no munícipio na sua gestão. 
Dispositivos legais infringidos: princípios da moralidade e da eficiência (art 37, caput; CF/88) ; e art. 67 da Lei 8.666/1993.
III.3. Ausência ou deficiência no controle sobre os serviços de transporte escolar exercido pelo Cacs/Fundeb
Verificação dos procedimentos:
A constatação da presente irregularidade decorreu da análise de documentos e informações obtidos por meio de requisições de auditoria e diligências, bem assim por meio da aplicação de questionários de entrevistas e de roteiros de verificação, conforme especificados nos subitens P.10.1, P.10.2 e P.10.3, da coluna “Detalhamento do Procedimento” referente a este achado, da Matriz de Planejamento que consta do Apêndice D a este relatório.
Situação encontrada em Salgado/SE e em Poço Redondo/SE
A partir da análise de documentos apresentados em atendimento a oficio de requisição e de entrevistas realizadas com membros do Cacs/Fundeb do município de Poço Redondo/SE e de Salgado/SE, verificou-se que esses conselhos não se reúnem para tratar especificamente do transporte escolar, nem possui controle quanto à qualidade dos serviços prestados. Sobre o assunto, a participação do conselho se limita a emitir parecer conclusivo acerca da prestação de contas dos recursos repassados no âmbito do Pnate, conforme exigido no art. 17, § 3º, da Resolução/CD/FNDE 12/2011 (peças 29, 30, 35 e 36) .  
Frisa-se que, de acordo com o § 13, do art. 24 da Lei 11.494/2007, cabe a esse conselho o acompanhamento e o controle social da transferência e aplicação dos recursos repassados no âmbito do Pnate. Esse controle, todavia, não pode se limitar à emissão de parecer quanto à execução financeira desse programa. Para o pleno exercício da sua missão social, cabe a esses conselhos também acompanharem o cumprimento da legislação e normas pertinentes ao transporte escolar, principalmente no que tange à qualidade, segurança e abrangência dos serviços prestados. 
Por outro lado, para que seja possível o efetivo acompanhamento desses serviços pelos Cacs/Fundeb, primeiramente se faz necessário que os municípios disponham de uma estrutura de controle adequado, que reúna todos as informações e elementos necessários à emissão de um juízo de valor acerca da regularidade da execução financeira dos recursos pertinentes e adequabilidade dos serviços executados. 
Consoante já exposto neste relatório, o município de Salgado/SE não possui nenhum mecanismo de controle dos serviços de transporte escolar. Já no município de Poço Redondo/SE, verificou-se que esse controle é deficiente. Essa situação, portanto, prejudica o desempenho da competência dos respectivos conselhos quanto aos serviços em questão.
Conclusão da equipe de fiscalização
No que tange aos serviços de transporte escolar, o acompanhamento exercido pelo Cacs/Fundeb dos municípios de Salgado/SE e Poço Redondo/SE se limita à emissão de parecer conclusivo acerca da execução financeira dos recursos do Pnate, na forma exigida no art. 17, § 3º, da Resolução/CD/FNDE 12/2011.
Para que haja o efetivo acompanhamento desses serviços por esses conselhos, antes de mais nada, é preciso que os municípios disponham de uma estrutura de controle adequado, que reúna todas as informações e elementos necessários à emissão de um juízo de valor acerca da regularidade da execução financeira dos recursos pertinentes e adequabilidade dos serviços executados. E, haja vista que nesta fiscalização foram constadas diversas ocorrências que revelam a ausência e deficiência no controle sobre os serviços de transporte escolar por parte dos munícipios fiscalizados, tendo sido sugeridas recomendações pertinentes, sugere-se recomendar ao Cacs-Fundeb de Salgado/SE e de Poço Redondo/SE que busque acompanhar o cumprimento dessas medidas. 
Proposta de encaminhamento parcial
com fundamento no art. 250, inciso III, do Regimento Interno do TCU, recomendar ao Conselho de Acompanhamento e Controle Social do Fundeb (Cacs/Fundeb) dos municípios de Salgado/SE e Poço Redondo/SE que busque acompanhar o cumprimento das recomendações encaminhadas por este Tribunal, no que se refere ao controle dos serviços de transportes escolar nesses municípios, de forma a ter disponíveis as informações e elementos necessários para o exercício de sua missão social, principalmente no que concerne ao controle da regularidade da execução financeira e quanto à adequação dos serviços, nos termos do art.24, § 13, e art. 25, Parágrafo único, inciso IV, alínea "b", da Lei 11.494/2007 e art. 5º, § 3º, da Lei 10.880/2004.
III.4. Veículos terrestres não adequados ao transporte escolar (mais de sete anos de uso) 
III.5. Ausência ou deficiência na manutenção e conservação dos veículos utilizados no transporte escolar
III.6. Irregularidades na documentação dos veículos utilizados no transporte escolar 
Os presentes achados decorreram da análise de documentos e informações obtidos por meio de requisições de auditoria e diligências, bem assim por meio da aplicação de questionários de entrevistas e de roteiros de verificação, conforme especificados nos subitens P.11.1, P.11.2 e P.11.3, P.14.1, P.14.2 e P.14.3 e P.15.1, P.15.2, P.15.3 e P.15.4 da coluna “Detalhamento do Procedimento” referente a este achado, da Matriz de Planejamento que consta do Apêndice D a este relatório.
Situação encontrada em Salgado/SE: 
No município de Salgado/SE, há 33 ônibus que prestam serviço de transporte escolar, sendo treze próprios do município (peça 53) e vinte locados da empresa Transal Locadora Ltda-ME (peças 51 e 52) . 
Insta informar que, de acordo com a documentação apresentada, a empresa contratada realiza os serviços com veículos próprios, não havendo subcontratação.
Quanto à parte documental dos veículos locados, verificou-se que dois ônibus (correspondendo a 10% do total) não estavam com os certificados de licenciamento atualizados; todas as autorizações para circulação coletiva de escolares, emitidas pelo Detran, nos termos do art. 136 do CTB, encontravam-se vencidas; nenhum possuía afixada, em local visível, a autorização para circulação coletiva de escolares emitida pelo Detran; e nenhum possuía seguro contra acidentes. 
Por oportuno, cabe informar que as autorizações acima mencionadas venceram em 29/10/2018, portanto, em data bem próximo à visita ao munícipio, que ocorreu em 5/11/2018. E, conforme documento apresentado pela empresa, foi solicitado ao Detran/SE a realização da vistoria semestral (peça 51, p. 11) . Um agente do Detran/SE, que se encontrava no município, confirmou essa solicitação e informou que o órgão estava adotando providências para atender o pedido.
Referente à ausência do seguro contra acidente, a empresa contratada alegou que não possuía porque isso não foi exigido nem na licitação nem no contrato firmado (peça 48, p. 5) . De fato, a administração municipal não exigiu isso da contratada. Todavia, o Guia de Transporte Escolar do FNDE estabelece, como pré-requisitos, que os veículos utilizados nesse tipo de transporte possuam esse seguro. 
Em relação à manutenção e conservação dos veículos locados, merece registro a idade da frota, que tem em média dezesseis anos. A respeito do assunto, apesar de a administração municipal não ter exigido na licitação pertinente, o Guia de Transporte Escolar prevê, como pré-requisitos do transporte, que o ideal é que os veículos da frota tenham, no máximo, sete anos de uso, para maior segurança dos alunos. 
A despeito dos apontamentos acima, oportuno esclarecer que, uma vez que vários alunos entrevistados informaram a troca dos veículos na semana da execução desta fiscalização, não se pode afirmar que os ônibus apresentados à equipe de auditora são de fato aqueles que realizam os serviços no município. Desta forma, uma conclusão a respeito da adequabilidade dos veículos que prestam o transporte escolar nessa municipalidade resta prejudicada. 
Concernente aos treze veículos próprios, a situação é a seguinte: três se encontravam parados, apesar de a Secretaria de Educação ter informado que nenhum estava nessa condição (peça 53, p. 20) ; um estava na oficina para manutenção; e nove em circulação; a média de idade da frota é de 5,5 anos. 
No que se refere aos três ônibus que se encontravam parados, o Secretário de Transportes alegou que é inviável o conserto desses veículos. E, informou que iria adotar providências visando desfazimento desses bens. 
Ainda sobre os ônibus próprios, no dia em que a equipe de fiscalização se encontrava no município, o Detran/SE realizou vistoria naqueles que estavam em circulação. Conforme solicitado, aquele órgão de trânsito estadual encaminhou o resultado do trabalho, no qual consta que seis veículos foram aprovados, um foi reprovado (parte elétrica) e dois ônibus não compareceram à vistoria (peça 42) .
Conclusão da equipe de fiscalização
Tendo em vista que alunos entrevistados relataram a troca dos veículos que efetivamente realizam o transporte escolar no município, uma conclusão a respeito da adequabilidade dos veículos que prestam o transporte escolar nessa municipalidade resta prejudicada.
Nada obstante, para os achados em questão, sugere-se encaminhar recomendação ao município no sentido de que exija dos prestadores de serviços de transporte escolar o cumprimento da Lei 9.503/1997, principalmente no que tange às exigências contidas nos artigos 136, 137 e 231 dessa lei.  
Além disso, sugere-se recomendar ao munícipio que, nas próximas licitações para prestação desses serviços, inclua a obrigatoriedade de que os veículos possuam seguro contra acidentes e tenham, no máximo, sete anos de uso, para mais segurança dos alunos, conforme pré-requisitos constantes do Guia de Transporte Escolar do FNDE.
Situação encontrada em Poço Redondo/SE
Conforme relação de rotas apresentadas, no município de Poço Redondo/SE há sessenta veículos locados que realizam o transporte escolar, sendo 30 ônibus, 21 micro-ônibus e nove vans, que fazem 91 trechos (peça 61, p. 13-37) . Ressalta-se que um dos veículos, o de placa MNV 4102, consta tanto na relação de ônibus quanto na de micro-ônibus, mas de acordo com a documentação se trata de um ônibus (peças 68 e 69) . 
Importante informar que, de acordo com a documentação apresentada, a empresa contratada realiza os serviços com veículos próprios e subcontratados. 
No município de Poço Redondo, dos 60 veículos locados que prestam os serviços de transporte escolar, onze foram inspecionados pela equipe de fiscalização, correspondendo a aproximadamente 18% do total, os quais se encontravam na seguinte situação: dois não estavam com os certificados de registro e licenciamento de veículo (CRLV) atualizados; um estava com a autorização para circulação coletiva de escolar vencida; nenhum possuía afixada, em local visível, a autorização para circulação coletiva de escolares emitida pelo Detran; e dois não possuíam pintura de faixa horizontal na cor amarela, com o dístico “Escolar”. 
Do total dos veículos terceirizados (próprios da contratada e subcontratados) , apenas quatro possuíam seguro contra acidentes, apesar de o item 15 do anexo I (termo de referência) ao edital do Pregão Presencial 1/2014, parte integrante do Contrato 43/2014, exigir que a contratada contratasse esses serviços (peça 59, p. 43 e peça 66, p. 6) .
Quanto à conservação dos veículos, merece registro que a idade média da frota é de treze anos. No tocante à questão, a Lei 353/2013 (do munícipio de Poço Redondo/SE) , que disciplina a execução do serviço público de transporte escolar na rede municipal de ensino, no seu art. 3º, reza que os veículos a serem incluídos ou substituídos no serviço de transporte escolar devem ter até quinze anos de vida útil, e que a média da frota não deve ser superior a treze anos. Essa exigência constou expressamente do item 11 do termo de referência do Pregão Presencial 1/2014, que deu origem ao contrato em apreço. No entanto, o Guia de Transporte Escolar prevê, como pré-requisitos do transporte, que o ideal é que os veículos da frota tenham, no máximo, sete anos de uso, para maior segurança dos alunos.
Em relação à frota própria, verificou-se que o município possui quinze ônibus e um micro-ônibus para o transporte escolar (peça 61, p. 38, e peça 70) . No início da fiscalização, havia dez ônibus sem funcionar (peça 70) , mas depois dois voltaram a circular. Da relação fornecida, apenas cinco ônibus e um micro-ônibus estavam sendo efetivamente utilizados. 
A equipe de fiscalização realizou verificação em sete dos veículos acima mencionados. Em nenhum se encontrava afixada, na parte interna do veículo, a autorização emitida pelo Detran para condução coletiva de escolares. 
Ainda referente à frota própria, verificou-se ainda que oito estavam com o certificado de registro e licenciamento de veículo (CRLV) vencido.
Conclusão da equipe de fiscalização 
Acerca das ocorrências relativas aos veículos locados, sugere-se encaminhar recomendação para o município, no sentido de que exija dos prestadores de serviços de transporte escolar o cumprimento da Lei 9.503/1997, principalmente as obrigatoriedades constantes dos artigos 136, 137 e 231 dessa lei; bem como exija a contratação de seguros contra acidente, na forma preconizada no Guia de Transporte Escolar do FNDE.
Ademais, sugere-se recomendar ao município que verifique a pertinência de alterar a Lei Municipal 353/2013, de forma a estabelecer que os veículos utilizados no serviço público de transporte escolar tenham, no máximo, sete anos de uso, em consonância com o Guia de Transporte Escolar do FNDE.
No que concerne aos veículos próprios, sugere-se recomendar ao município que adote medidas necessárias visando a manutenção e reparos necessários dos ônibus que se encontram parados, bem como adote medidas visando à regularização dos certificados de registro e licenciamento de veículo (CRLV, s) que estão vencidos.
Proposta de encaminhamento parcial
com fundamento no art. 250, inciso III, do Regimento Interno do TCU, recomendar ao município de Salgado/SE que:
a.1) exija dos prestadores de serviços de transporte escolar o cumprimento da Lei 9.503/1997, principalmente as obrigatoriedades constantes nos artigos 136, 137 e 231 dessa lei; e
a.2) nas próximas licitações para prestação de serviços de transporte escolar, inclua a obrigatoriedade de que os veículos possuam seguro contra acidentes e tenham, no máximo, sete anos de uso, para mais segurança dos alunos, conforme pré-requisitos constantes do Guia de Transporte Escolar do FNDE. 
b)  com fundamento no art. 250, inciso III, do Regimento Interno do TCU, recomendar ao município de Poço Redondo/SE que:
b.1) exija dos prestadores de serviços de transporte escolar o cumprimento da Lei 9.503/1997 (Código de Trânsito Brasileiro) , principalmente as obrigatoriedades constantes dos artigos 136, 137 e 231 dessa lei; bem como exija a contratação de seguros contra acidente, na forma preconizada no Guia de Transporte Escolar do FNDE;
b.2) verifique a pertinência de alterar a Lei Municipal 353/2013, de forma a estabelecer que os veículos utilizados no serviço público de transporte escolar tenham, no máximo, sete anos de uso, para mais segurança dos alunos, conforme pré-requisitos constantes do Guia de Transporte Escolar do FNDE; e
b.3) em relação aos veículos próprios destinados aos serviços de transporte escolar, adote medidas necessárias visando a manutenção e reparos necessários dos ônibus que se encontram parados, bem como adote medidas visando a regularização dos certificados de registro e licenciamento de veículo (CRLV, s) vencidos.
III.7. Ausência de equipamentos obrigatórios em veículos utilizados no transporte escolar. 
Verificação dos procedimentos:
A constatação da presente irregularidade decorreu da análise de documentos e informações obtidos por meio de requisições de auditoria e diligências, bem assim por meio da aplicação de questionários de entrevistas e de roteiros de verificação, conforme especificados nos subitens P.12.1, P.12.2 e P.12.3, da coluna “Detalhamento do Procedimento” referente a este achado, da Matriz de Planejamento que consta do Apêndice D a este relatório.
Situação encontrada em Salgado/SE 
Consoante já informado neste relatório, o município de Salgado conta com 33 ônibus para o transporte escolar, sendo treze próprios e vinte locados da empresa Transal Locadora Ltda-ME. 
A equipe de fiscalização inspecionou dez dos veículos locados, correspondente a 50% do total contratado, a fim de examinar ficar se os ônibus possuíam equipamentos obrigatórios de segurança e se estes estavam em condições de funcionamento, conforme relatório fotográfico e roteiro de verificação à peça 41.
Em relação aos equipamentos de segurança de uso obrigatórios, verificou-se que todos possuíam tacógrafo, mas sem utilização. Constatou-se também que nenhum veículo possuía roda sobressalente (estepe) , macaco, chaves de roda e chave de fenda, conforme previsto nos itens 24 a 27 do art. 1º da Resolução Contran 14/1998) para troca de pneus.
Acerca da ausência dos estepes, alguns motoristas entrevistados alegaram que a empresa não costuma usá-los porque, quando há algum problema que exige a troca do pneu, a substituição do veículo se torna uma opção mais rápida e menos prejudicial aos alunos. 
A obrigatoriedade de roda sobressalente está prevista no art. 1º, item 24, da Resolução Contran 14/1998. Por sua vez, o art. 2º dessa resolução trata das exceções e, em seu inciso V, alínea “b” dispensou a exigência do pneu e aro sobressalente, macaco e chave de roda para os nos ônibus e micro-ônibus que integram o sistema de transporte urbano de passageiros, nos municípios, regiões e microrregiões metropolitanas ou conglomerados urbanos. Considerando, contudo, que o art. 4º dessa resolução prevê que os veículos destinados à condução de escolares ou outros transportes especializados terão seus equipamentos obrigatórios previstos em legislação específica, entende-se que as mencionadas exceções não se aplicam aos casos de ônibus e micro-ônibus que realizam o transporte escolar. 
Em que pesem as constatações pontuais identificadas nas inspeções e a média de idade da frota ser de dezesseis anos, de modo geral, os veículos inspecionados possuem equipamentos obrigatórios de segurança e estão em condições razoáveis de funcionamento. Todavia, cabe relembrar que nesse município, conforme informado pelos alunos, houve troca de veículos na semana em que a fiscalização estava sendo realizada no município. Dessa forma, não se pode afirmar que os ônibus selecionados são, de fato, aqueles que efetivamente realizam os serviços de transporte escolar no município.
Quanto aos veículos próprios, no dia em que a equipe de fiscalização se encontrava em Sagado/SE, o Detran/SE realizou vistoria nos nove ônibus que estavam em circulação. Conforme solicitado, aquele órgão de trânsito estadual encaminhou o resultado do trabalho, no qual consta que seis veículos foram aprovados, um foi reprovado (parte elétrica) e dois não compareceram à inspeção (peça 41) .
Situação encontrada em Poço Redondo/SE
No município de Poço Redondo, dos 60 veículos locados que prestam os serviços de transporte escolar, onze foram inspecionados pela equipe de fiscalização, correspondendo a aproximadamente 18% do total, com o fito de verificar se os ônibus, micro-ônibus e vans possuíam equipamentos obrigatórios de segurança e se estes estavam em condições de funcionamento.
Importante informar que, de acordo com a documentação apresentada, a empresa contratada realiza os serviços com veículos próprios e subcontratados. 
	O resultado dessa inspeção se encontra relatório fotográfico e roteiro de verificação à peça 43, do qual se destacam as seguintes constatações:
todos os veículos possuíam tacógrafo, mas sem a devida utilização;  
nenhum veículo possuía roda sobressalente (estepe) , nem as ferramentas previstas nos itens 25, 26 e 27 do art. 1º da Resolução Contran 14/1998) para troca de pneus.
Acerca da regularidade dos veículos locados, na localidade de Santa Rosa, na qual a equipe de fiscalização visitou duas escolas, um morador denunciou que um ônibus próprio da empresa contratada não teria feito a rota no dia porque estava irregular. Esse denunciante, todavia, confirmou que todas as rotas destinadas às escolas do povoado, constantes da relação apresentada pela empresa, de fato existem e são realizadas por veículos próprios da contratada e sublocados. 
Em relação aos veículos do munícipio, foram inspecionados sete que se encontravam em circulação no período da auditoria, conforme relatório fotográfico e relatório de verificação que se encontram insertos na peça 29, podendo-se destacar as seguintes constatações:
todos os veículos possuíam tacógrafo, mas sem utilização; e
quatro ônibus não possuíam roda sobressalente (estepe) nem as ferramentas previstas nos itens 25, 26 e 27 do art. 1º da Resolução Contran 14/1998) para troca de pneus.
Apesar das constatações pontuais identificadas nas inspeções, de modo geral, os veículos de transporte escolar no município de Poço Redondo/SE, locados e próprios, possuem equipamentos obrigatórios de segurança e estão em boas condições de funcionamento. 
Registra-se que, em entrevista com os alunos, a reclamação mais comum foi quanto à sujeira dos veículos.
Conclusão da equipe 
Tanto em Salgado/SE como em Poço Redondo/SE, após inspeções e análise documento referente aos veículos locados, verificou-se que os tacógrafos existem, mas sem utilização, e que não há roda sobressalente (estepe) nem as ferramentas previstas nos itens 25, 26 e 27 do art. 1º da Resolução Contran 14/1998) . 
Em que pesem as constatações pontuais identificadas nas inspeções, de modo geral, os veículos inspecionados possuem equipamentos obrigatórios de segurança e estão em boas condições de funcionamento.
Em relação à Salgado/SE, todavia, cabe relembrar que, conforme informado pelos alunos, houve troca de veículos na semana em que a fiscalização estava sendo realizada no município. Portanto, não se pode afirmar que os ônibus inspecionados são os que de fato realizam o transporte escolar no município. 
Pelo exposto, cabe encaminhar recomendação aos municípios para que exijam dos prestadores de serviços de transporte escolar que os veículos possuam também os referidos equipamentos de segurança. 
Proposta de encaminhamento parcial
com fundamento no art. 250, inciso III, do Regimento Interno do TCU, recomendar ao município de Salgado/SE e de Poço Redondo/SE que exijam dos prestadores de serviços de transporte escolar que todos os veículos possuam também, entre outros itens obrigatórios de segurança, os equipamentos/ferramentas previstos nos itens 24, 25, 26 e 27 do art. 1º da Resolução Contran 14/1998) .
III.8. Os condutores do transporte escolar não atendem aos requisitos obrigatórios. 
Verificação do procedimento
A constatação da presente irregularidade decorreu da análise de documentos e informações obtidos por meio de requisições de auditoria e diligências, bem assim por meio da aplicação de questionários de entrevistas e de roteiros de verificação, conforme especificados nos subitens P.16.1, P.16.2, P.16.3 e P.16.4, da coluna “Detalhamento do Procedimento” referente a este achado, da Matriz de Planejamento que consta do Apêndice D a este relatório.
Situação encontrada em Salgado/SE: 
No munícipio de Salgado/SE, a partir de entrevistas realizadas e com base em análise documental (peças 38 e 51 a 53) , verificou-se que todos os 29 condutores de transporte escolar, sendo 21 dos veículos locados e oito da prefeitura, que constam na relação das rotas fornecida à equipe de fiscalização, tinham mais de 21 anos, conforme exige o art. 138, I, do CTB; bem como possuíam habilitação compatível com a exigência para o transporte escolar (art. 138, II, CTB) . 
No entanto, verificou-se que quatro condutores dos ônibus locados (correspondente a 19% do total) e cinco dos veículos próprios (correspondendo a 62,5% do total) não possuíam o curso especializado para o transporte de escolar exigido no art. 138, V, do CTB.
Foi realizada entrevista com dez motoristas dos veículos locados (peça 38) , sendo que, entre outras perguntas, questionou-se se eles possuíam carteira assinada, quatro responderam que não. Dois condutores falaram que sim, mas em confronto com base de dados utilizados pelo TCU, verificou-se que a informação não era verdadeira. Assim, têm-se que, dos dez entrevistados, seis não tinham carteira assinada.  
Perguntou-se ainda aos motoristas se eles haviam apresentado à empresa, quando da contratação, a certidão negativa do registro de distribuição criminal relativamente aos crimes de homicídio, roubo, estupro e corrupção de menores, renovável a cada cinco anos, junto ao órgão responsável pela respectiva concessão ou autorização. Apesar de cinco (50% dos entrevistados) terem respondido que sim, não houve comprovação e os entrevistados não demonstraram segurança na resposta, demonstrando que sequer sabiam de que se tratava o mencionado documento. 
Volta-se a registar que, segundo alunos entrevistados, houve troca de veículos e dos motoristas na semana em que a fiscalização se encontrava no munícipio, o que possivelmente ocorreu para ocultar irregularidades na prestação dos serviços. Desta forma, não se pode afirmar que os condutores objetos da presente análise sejam de fato aqueles que realizam os serviços de transporte escolar no munícipio.
Questionado acerca da troca, a empresa alegou que isso ocorreu em razão de alguns motoristas se encontrarem de folga em razão de terem trabalhado no dia da eleição (28/11) . Essa informação até poderia ser verdadeira caso os alunos tivessem confirmado que anteriormente o condutor era aquele constante da relação das rotas contratadas e que o ônibus eram os mesmos, o que não ocorreu. 
Conclusão da equipe de fiscalização
A não realização de curso especializado para o transporte escolar por parte dos condutores da própria prefeitura e da empresa contratada, bem como a não exigência da certidão negativa do registro de distribuição criminal relativamente aos crimes de homicídio, roubo, estupro e corrupção de menores, caracterizam inobservância do art. 138, V, e art. 329 da Lei 9.503/1997 (CTB) . Assim, cabe dar ciência ao munícipio acerca da constatação.
Em relação ao fato de alguns condutores da empresa contratada não terem carteira assinada, deixa-se de propor medidas especificas, haja vista que não é possível afirmar que eles são de fato empregados da empresa e se realmente prestam serviços de transporte escolar, haja vista que, segundo alunos entrevistas, na semana da fiscalização no município, os motoristas que efetivamente realizam os serviços foram substituídos.
Situação encontrada em Poço Redondo/SE 
Conforme relação de rotas apresentada, há sessenta condutores que realizam os serviços de transporte escolar no munícipio, sendo 54 dos veículos locados e sublocados e seis da prefeitura.
Do total de condutores de veículos locados, sublocados e próprios, a equipe de fiscalização entrevistou dezoito, correspondendo a aproximadamente 33% do total, sendo que todos tinham mais de 21 anos, conforme exige o art. 138, I, do CTB; bem como possuíam habilitação compatível com a exigência para o transporte escolar. 
No entanto, oito motoristas não apresentaram comprovação da realização de curso especializado para o transporte de escolar, conforme exigido no art. 138, V, do CTB. Questionada sobre a constatação, pelo oficio à peça 66, p. 6-7, a prefeitura informou que a empresa apresentou documentação relativa a nove condutores e que apresentou cópia de expediente agendando cursos para os demais; justificou ainda que apenas um motorista da prefeitura não realizou a especialização, mas que vem mantendo contato para realização do aludido curso. 
Na mencionada entrevista, além de outras questões, perguntou-se ainda aos motoristas se para exercer suas atividades eles já haviam apresentado à empresa e à prefeitura a certidão negativa do registro de distribuição criminal relativamente aos crimes de homicídio, roubo, estupro e corrupção de menores, renovável a cada cinco anos, junto ao órgão responsável pela respectiva concessão ou autorização. Apesar de sete (aproximadamente 38% dos entrevistados) terem respondido que sim, não foi apresentada comprovação e os entrevistados também não demonstraram segurança na resposta.
Dois motoristas entrevistados informaram que não estavam recebendo  salário. Um deles, estranhamento, informou que dirige o ônibus da prefeitura, de placa OES 4235, mas que o seu salário deveria ser pago pela empresa contratada. O outro, que dirige ônibus de placa JOZ 3074 (sublocado) , informou que não está recebendo o salário porque a empresa contratada (Golden Turismo) não estaria pagando em dia o dono do veículo.
Acerca dos condutores de Poço Redondo/SE, não se poderia deixar de registrar que todos os alunos das rotas selecionadas afirmaram que os motoristas os tratam de forma educada. Quando perguntados se os condutores dirigem com cuidado, sem excesso de velocidade e sem manobras arriscadas, a resposta foi negativa apenas para uma rota. Sobre essa situação, o motorista responsável apresentou sua versão para os fatos e se comprometeu a não cometer as falhas apontadas pelos estudantes
Conclusão da equipe 
A não realização de curso especializado para o transporte escolar por parte dos condutores da própria prefeitura e da empresa contratada, bem como a não exigência da certidão negativa do registro de distribuição criminal relativamente aos crimes de homicídio, roubo, estupro e corrupção de menores, caracterizam inobservância ao art. 138, V, e art. 329 da Lei 9.503/1997 (CTB) . Assim, cabe dar ciência ao munícipio acerca da constatação.
Quanto ao possível atraso no pagamento, vez que a situação de um dos motoristas não restou esclarecida, já que dirige um carro da prefeitura e diz receber da empresa contratada; e considerando que acerca dos motoristas dos veículos sublocado apenas um reclamou possível atraso no pagamento, deixa-se de propor medidas acerca da questão.
Proposta de encaminhamento parcial 
Com base no art. 7º da Resolução do TCU 265/2014, dar ciência ao munícipio de Salgado/SE e de Poço Redondo/SE que a não realização de curso especializado para o transporte escolar por parte dos condutores da própria prefeitura e da empresa contratada, bem como a não exigência da apresentação desses motoristas da certidão negativa do registro de distribuição criminal relativamente aos crimes de homicídio, roubo, estupro e corrupção de menores, caracterizam inobservância ao art. 138, V, e art. 329 da Lei 9.503/1997 (CTB) . 
III.9. Irregularidades nos procedimentos licitatórios/processos de contratação direta do transporte escolar
Verificação dos procedimentos:
A constatação da presente irregularidade decorreu da análise de documentos e informações obtidos por meio de requisições de auditoria e diligências, bem assim por meio da aplicação de questionários de entrevistas e de roteiros de verificação, conforme especificados nos subitens P.17.1, P.17.2, P.17.3 e P.17.4, da coluna “Detalhamento do Procedimento” referente a este achado, da Matriz de Planejamento que consta do Apêndice D a este relatório.
III.9.1. Utilização da modalidade pregão presencial em detrimento do eletrônico sem justificativa
Situação encontrada em Salgado/SE
O § 1º do art. 4º do Decreto 5.450/2005 estabelece que “o pregão deve ser utilizado na forma eletrônica, salvo nos casos de comprovada inviabilidade, a ser justificada pela autoridade competente”.
Para contratação dos serviços de transporte escolar, o município de Salgado/SE realizou pregão na forma presencial, em detrimento da eletrônica, sem que constasse do processo as devidas justificativas (peças 45 e 46) . 
Questionado sobre o assunto, a prefeitura informou, por intermédio do Secretário Municipal de Controle Interno, que o certame teve por base o Decreto Municipal 4/2014, de 9/1/2014, o qual regulamenta o pregão na forma presencial. Justificou ainda que essa forma se mostra a mais adequada, no momento, em face das “dificuldades tecnológicas que assolam a localidade, a exemplo de internet de baixa qualidade” (peça 50) .
Nas considerações iniciais do aludido decreto municipal (peça 50, p. 3-5) , consta o entendimento da inaplicabilidade, no âmbito municipal, do Decreto Federal 3.555/2000 e do Decreto Federal 5.504/2005. Em seguida, considera-se que a aplicabilidade desses decretos se torna obrigatória nos casos de recursos provenientes de transferências voluntárias. Já o artigo 3º desse decreto estabelece que os “ contratos celebrados pela Administração Pública Municipal, para a aquisição de bens e serviços comuns, serão precedidos de licitação pública, preferencialmente, na modalidade de ‘pregão’, sob a forma presencial,...”. 
Nota-se, portanto, que o decreto municipal simplesmente exclui o pregão eletrônico na sua forma eletrônico no âmbito municipal, o que está totalmente incompatível com o Decreto 5.450/2005. 
Conclusão da equipe de fiscalização
Vez que o município realizou pregão presencial em detrimento ao eletrônico com base em decreto municipal incompatível com decreto federal, e haja vista que o certame envolvia recursos repassados por meio do Pnate, cabe recomendar ao município de Salgado/SE que nas licitações realizadas pelo município na modalidade pregão, que envolverem recursos federais, observe a legislação federal pertinente.
Situação encontrada em Poço Redondo/SE
Assim como no caso analisado anteriormente, no município de Poço Redondo/SE realizou pregão presencial em detrimento do eletrônico para contratação de serviços de transportes escolar, sem as devidas justificavas pela autoridade competente.
Apesar de o certame ter sido realizado na gestão anterior (em 2014) , questionado sobre o assunto, o prefeito atual apresentou as seguintes justificativas (peça 67) : 
a)	que o Decreto 5.504/2005 prevê a preferência da utilização do pregão em sua forma eletrônica, mas não estabelece, contudo, sua obrigatoriedade;
b)	que o pregão eletrônico demanda a necessidade da utilização de uma plataforma de uso e acesso especifico, via internet, a qual necessita de treinamento próprio, além da necessidade de uma rede lógica completa e eficiente, bem como maquinário da mesma forma;
c)	que a prefeitura não tem servidor capacitado nem maquinário que suporta a utilização desta forma de procedimento, por inconstante e inconsistente a conexão via internet utilizada; 
d)	que a utilização do pregão presencial, em detrimento do eletrônico, “consiste também, na inviabilidade de se verificar, neste último, para um elevado número de licitantes, antes da fase de lances, a adequação dos serviços propostos ao que foi disposto no edital, conforme exige a Lei 10.520/2002, em seu art. 4º, inc. VII;
e)	que a opção pelo pregão presencial decorre da sua prerrogativa de escolha que possui a Administração, de forma simples e objetiva, “inviabilizando uma verificação prévia das propostas de grande número de empresas, no Pregão Eletrônico.
Em relação à primeira justificativa, ao contrário do que entende o gestor, a realização de pregões no formato eletrônico não se trata de mera opção, pois, se assim o fosse, o art. 4º do Decreto 5.450/2005 não traria expressamente o emprego preferencial desse formato.
Quanto às demais justificativas, não se pode concluir que se trata de uma realidade do município, pois na internet consta um expediente emitido por outro município sergipano exatamente com a mesma redação e formato daquele apresentado pelo gestor de Poço Redondo/SE. Certamente, trata-se de um texto padrão utilizado para justificar o uso comum nos municípios sergipanos do pregão no seu formato presencial em detrimento do eletrônico (peça 67, p. 3-4) . 
Conclusão da equipe de fiscalização
De acordo com a jurisprudência desta Corte de Contas, quando cabível a utilização da modalidade pregão, é irregular o uso do pregão presencial sem justificativa da comprovada inviabilidade de utilização da modalidade eletrônica, por contrariar o art. 4º, § 1º, do Decreto 5.540/2005.
Assim, considerando que as contratações de serviços de transportes escolar no município de Poço Redondo/SE envolvem recursos repassados no âmbito do Programa Nacional de Transportes Escolar (Pnate) , cabe dar ciência ao município que, nas licitações para aquisição de bens e serviços comuns que envolvam recursos públicos federais, a realização de pregão presencial como regra viola as disposições legais vigentes e a jurisprudência consolidada deste Tribunal, sendo que o formato eletrônico somente poderá ser preterido quando comprovada e justificadamente se demonstrar inviável.
Proposta de encaminhamento parcial
com base no art. 7º da Resolução do TCU 265/2014, dar ciência ao município de Poço Redondo e Salgado/SE que nas licitações para aquisição de bens e serviços comuns que envolvam recursos públicos federais, a realização de pregão presencial como regra viola as disposições legais vigentes (art. 4º, caput e § 1º, do Decreto 5.450/2005) e a jurisprudência consolidada deste Tribunal (Acórdão 2290/2017-TCU-Plenário; Acórdão 2292/2012-TCU-Plenário; Acórdão 11197/2011-TCU-Segunda Câmara; e Acórdão 6441/2011-TCU-Primeira Câmara) , sendo que o formato eletrônico somente poderá ser preterido quando comprovada e justificadamente se demonstrar inviável.
III.9.2. Superdimensionamento do objeto licitado
Situação encontrada em Salgado/SE
Conforme já exposto neste relatório, no termo de referência referente ao Pregão Presencial 21/2017, realizado pelo munícipio de Salgado/SE para contratação de serviços de transporte escolar, estabeleceu-se que todos os veículos fossem ônibus e que tivessem capacidade mínima para 52 passageiros (peça 45, p. 10-20) . 
Em atendimento a oficio de requisição, a Secretaria de Educação do município informou que foram utilizados os seguintes critérios para o dimensionamento/planejamento dos serviços: quilometragem, tipo de veículo, quantitativo de alunos e número de rotas. Ocorre que, além de não constar do mencionado termo de referência, o município não sabe o número de aluno por rotas, conforme afirmado em oficio da Secretaria de Transportes do município em atendimento a questionamento da equipe de fiscalização (peça 47, p. 49) .
Apesar da ausência do quantitativo de alunos por trechos e a impossibilidade de a equipe de auditoria acompanhar cada percurso objeto do contrato terem dificultado sobremaneira aferir a adequabilidade, consoante relatado no item 125 deste relatório, a partir da análise documentação, de visitas realizadas e de entrevistas com alunos foi possível identificar situações que revelaram que, em alguns casos, os veículos contratados possuem capacidade superior à demanda, o que caracteriza desperdício de recursos públicos. 
Conclusão da equipe de fiscalização
A exigência de que todos os veículos a serem contratados para prestação dos serviços de transporte escolar fossem ônibus e que tivessem capacidade mínima para 52 passageiros, quando o município não tinha estimativa do quantitativo de alunos por rotas, caracteriza, no mínimo, ato de gestão antieconômica e desperdício de recursos públicos. Considerando, todavia, que no achado referente ao “Dimensionamento adequado das rotas” já foi sugerida audiência dos responsáveis em relação à constatação, deixa-se sugerir medidas especificas neste achado.
III.10. Irregularidades nas contratações do transporte escolar
A constatação da presente irregularidade decorreu da análise de documentos e informações obtidos por meio de requisições de auditoria e diligências, bem assim por meio da aplicação de questionários de entrevistas e de roteiros de verificação, conforme especificados nos subitens P.18.1, P.18.2, P.18.3 e P.18.4, da coluna “Detalhamento do Procedimento” referente a este achado, da Matriz de Planejamento que consta do Apêndice D a este relatório
III.10.1. Não publicação do extrato do contrato e dos respectivos termos aditivos
Situação encontrada em Poço Redondo/SE
Da análise do processo referente ao Pregão Presencial 21/2014, realizado pelo munícipio de Poço Redondo/SE para contratação de serviços de transporte escolar, verificou-se que não houve publicação do extrato do contrato e dos respectivos aditivos na imprensa oficial.
Questionado sobre a constatação, apesar de o contrato ter sido firmado por seu antecessor, o Prefeito atual informou que era costume do gestor anterior publicar os extratos no átrio da prefeitura. E, informou que editou a Portaria 225/2018 (peça 66, p. 9-10) , convalidando e determinando a publicação em diário oficial do extrato do contrato e de todos os aditivos.  
Conclusão
Apesar da constatação, vez que o munícipio já está ciente da ocorrência e haja vista que já adotou medidas necessárias para que a situação não volte a ocorrer, não se faz necessário propor medidas para o presente achado.
III.10.2. Subcontratação irregular
Situação encontrada em Poço Redondo/SE
O edital do Pregão Presencial 1/2014, em seu subitem 11.6.11, estabeleceu que a contratada não poderia transferir a outrem, no todo ou em parte, o Contrato firmado, sem prévia e expressa anuência do contratante (peça 59, p. 28) .
Por sua vez, a Cláusula Segunda do termo do Contrato 43/2014, oriundo desse certame, estabeleceu que os serviços seriam executados diretamente pelo contratado (peça 59, p. 52) . Desta forma, tem-se que a subcontratação não era permitida nesse contrato.
Ocorre que a empresa Golden Turismo vem executando os serviços por meio de veículos próprios e subcontratados. A equipe de fiscalização apurou que há vinte e sete veículos sublocados de pessoas físicas e jurídicas prestando os serviços em questão.
Sobre a constatação, o prefeito atual informou que o contrato e o edital não expressam nenhuma vedação à subcontratação e que os serviços (subcontratados) vem sendo realizados desde 2014, sem qualquer óbice da administração (peça 71) . Menciona acórdão deste Tribunal no qual consta o entendimento de que a subcontratação parcial de serviços contratados não necessita ter expressa previsão no edital ou no contrato, bastando apenas que não haja expressa vedação nesses instrumentos (Acórdão 5532/2010-TCU-Primeira Câmara, da relatoria do Ministro Augusto Nardes) . E, concluiu que, apesar da omissão no contrato, mas como não há nenhuma vedação para subcontratação, e entendendo que é “muito mais vantajoso e conveniente para administração pública municipal, optou-se em permitir a continuidade da subcontratação”.
Conclusão da equipe de fiscalização
A Cláusula Segunda do termo do Contrato 43/2014 estabeleceu que os serviços seriam executados diretamente pelo contratado. Portanto, tem-se que no caso a subcontratação não era permitida. 
Quanto à alegação do gestor atual de que a subcontratação era realizada com anuência da contratante, não foi localizado no processo nenhuma autorização formal da administração municipal nesses termos.
Em que pese a constatação, no presente caso, em que parte dos serviços está sendo executado diretamente pela contratada, sugere-se encaminhar recomendação ao munícipio para que, em futuras contratações para serviços de transporte escolar, principalmente aqueles que envolvem recursos públicos federais, estabeleça expressamente o limite máximo admitido para subcontratação. 
Proposta de encaminhamento parcial
Com fundamento no art. 250, inciso III, do Regimento Interno do TCU, recomendar ao município de Poço Redondo/SE que nos futuros contratos para prestação de serviços de transporte escolar estabeleça expressamente o limite máximo admitido para a subcontratação ou a sua vedação, em consonância com o art. 72 da Lei 8.666/1993. 
III.10.3. Deficiência na fiscalização do contrato por parte da Administração
Situação encontrada em Salgado/SE
Conforme já relatado anteriormente, o município de Salgado/SE não possui nenhum controle acerca da execução da prestação dos serviços de transportes escolar, apesar de ter sido designado formalmente um fiscal de contrato.
A despeito de a equipe de fiscalização ter solicitado, não foram apresentados os boletins de medição e as respectivas memórias de cálculo que deram azo aos pagamentos realizados no âmbito do contrato referente à locação dos veículos de transporte escolar. Nos processos de pagamentos, que são separados por fonte de despesas, constam apenas cópias das notas de empenho, das notas de liquidação, das notas fiscais, de comprovantes de pagamentos e certidões.
Embora tenham sido designadas formalmente a gestora e a fiscal do contrato, as quais possuíam, entre outras atribuições, a tarefa de atestar a execução dos serviços, todas as notas fiscais relativas ao exercício 2018 estão atestadas pelo atual Secretário de Transportes do município, Lucas Araujo Moraes (peça 55) .
Observa-se que, nas notas fiscais relativas ao exercício 2018 (individualizadas por fontes de despesas) , o quantitativo de quilometragem é fixo em todos os meses de 2018, variando apenas a quantidade dos dias letivos (peça 55) . Não há nenhum registro de glosa por possíveis faltas. Sobre isso, em entrevista com alunos foi informado que, às vezes, o transporte não funciona, principalmente quando os ônibus quebram (tanto os locados como os próprios do município) .
Conclusão da equipe de fiscalização
No município de Salgado/SE não há acompanhamento e fiscalização efetivo por parte da administração municipal no que tange ao contrato de prestação de serviços de transporte escolar.
Este Tribunal tem responsabilizados os fiscais de contratos quando esses agentes atuam de forma dolosa, por exemplo, atestando a realização de serviços não executados, hipótese em que são responsabilizados pelo prejuízo causado ao erário, solidariamente com a empresa contratada. Esse agente também é responsabilizado quando, mesmo sem a intenção de causar dano ao erário, atua de forma negligente na fiscalização. 
No presente caso, apesar de ter sido designada fiscal do contrato, durante visita ao município, verificou-se que, na prática, é o Secretário de Transportes que acompanha a prestação dos serviços, ainda que de forma bastante deficiente, já que não há elementos que permitam aferir, com segurança, a quantidade e a qualidade dos serviços de transportes contratados.
Diante disso, vez que em achado analisado anteriormente já foi proposta audiência do prefeito pela omissão na fiscalização dos serviços de transporte escolar no munícipio, cabe aqui propor o encaminhamento para que a administração municipal implemente mecanismos de fiscalização e controle desses serviços e dos respectivos contratos, conforme proposta de encaminhamento adiante. 
Situação encontrada em Poço Redondo/SE
No município de Poço Redondo/SE, por meio de oficio de requisição, foram solicitados os mecanismos de controle e fiscalização do contrato firmado para execução dos serviços de transporte escolar, bem como o ato de designação do fiscal do contrato.
Nada obstante o contrato ter sido firmado em 2014, até o início da fiscalização no município não havia fiscal formalmente designado para acompanhamento e controle dos serviços contratados. Buscando sanear essa constatação e outras apontadas pela equipe de auditoria, o prefeito emitiu a Portaria 225/2018, na qual indicou e determinou como gestor e fiscal do contrato o secretário municipal de educação (peça 66, p. 9-10) . 
Por oportuno, abre-se um parêntese para esclarecer que, embora não seja considerado ilegal, a designação de uma única pessoa como fiscal e gestor do contrato, a doutrina entende que essa prática deve ser evitada, haja vista que fere o princípio da segregação de função. 
Em relação à frequência, assiduidade e pontualidade dos prestadores de serviços, conforme já examinado anteriormente, a Secretaria Municipal de Educação e a Prefeitura informaram que o controle é feito por meio de folha de ponto em cada unidade escolar, monitorada pela direção de cada unidade e por parte da secretaria. Todavia, verificou-se que essas folhas de pontos eram o um mecanismo utilizado pela empresa contratada apenas para controlar a frequência dos veículos por ela sublocados. 
Foram apresentados ainda alguns relatórios de fiscalização e boletins de medição, elaborados e assinados pelo Sr. Edilson Vieira Andrade, que seria o fiscal e gestor do Contrato 43/2014. Contudo, consoante já dito, antes desta fiscalização não havia fiscal formalmente designado para esse contrato e esse servidor somente foi designado Secretário de Educação 12/9/2018, o que indica que esses documentos foram confeccionados apenas para atender requerimento desta auditoria (peças 63 a 65) .
Quanto aos boletins de medição, registra-se que nenhum se encontrava juntado aos respectivos processos de pagamento, tendo sido encaminhado à equipe de fiscalização somente após reiteração de oficio de requisição encaminhado no início da auditoria. Os boletins assinados pelo Sr. Edilson Vieira Andrade, na verdade, são praticamente uma cópia dos relatórios mensais que supostamente foram apresentados pelo sócio administrador da empresa contratada para comprovar a execução dos serviços de acordo com o constante das notas fiscais. 
Conforme exposto anteriormente neste relatório, nesta fiscalização se verificou o descumprimento da legislação de trânsito por parte dos prestadores de serviços de transporte escolar. Constatou-se ainda a não contratação do seguro contra acidentes, nada obstante a exigência prevista no Contrato 43/2014, firmado com a empresa Golden Turismo & Serviços Ltda. para prestação desses serviços. Portanto, esses achados também evidenciam a deficiência na fiscalização do contrato em questão, pois, deveria a administração municipal exigir da empresa contratada o cumprimento da legislação de trânsito e do estabelecido em contrato.
Conclusão da equipe de fiscalização
A situação verificada no munícipio de Poço Redondo/SE revela deficiência no controle e fiscalização do contrato firmado para execução dos serviços de transporte escolar. 
Desta forma, além de reforçar a necessidade de audiência do gestor municipal sugerida no achado “Ausência ou deficiência no controle sobre os serviços de transporte escolar por parte da Administração Municipal”, propõe-se aqui recomendar ao município que implemente mecanismos de fiscalização e controle dos serviços e dos respectivos contratos referentes transporte escolar no município, conforme proposta de encaminhamento adiante. 
Proposta de encaminhamento parcial
com fundamento no art. 250, inciso III, do Regimento Interno do TCU, recomendar ao município de Salgado/SE que implemente e mantenha atualizado mecanismos de fiscalização e acompanhamento dos serviços de transporte escolar, que permitam verificar, com segurança, a assiduidade, pontualidade, qualidade e quantidade dos serviços prestados, a exemplo de relatórios de fiscalizações; boletins de medições; memórias de cálculos,  fichas de controle diário da execução dos serviços; e demais elementos que julgar pertinentes; 
com fundamento no art. 250, inciso III, do Regimento Interno do TCU recomendar ao munícipio de Poço Redondo/SE que aprimore seus mecanismos de controle  e acompanhamento dos serviços de transporte escolar, principalmente no que tange ao controle da assiduidade e pontualidade dos serviços;
com base no art. 7º da Resolução do TCU 265/2014, dar ciência ao município de Poço Redondo/SE que a designação da mesma pessoa como fiscal e gestor de contrato configura ofensa ao princípio da segregação de função, conforme entendimento da doutrina pertinente.
IV. Outros achados de auditoria não previstos na matriz de planejamento
IV.1. Sistemática de execução dos serviços de transporte escolar dos alunos da rede estadual pelos municípios, por meio de convênios firmados com o estado de Sergipe, que pode caracterizar descumprimento da legislação e normativos que regem o Pnate, principalmente o § 5º do art. 2º da Lei 10.880/2004 c/c § 7º do art. 9º da Resolução FNDE 5/2015
Situação encontrada em Salgado/SE
A legislação pertinente ao Pnate, mais especificamente o § 5º do art. 2º da Lei 10.880/2004 c/c § 7º do art. 9º da Resolução FNDE 5/2015, prevê a possibilidade de que os municípios procedam o atendimento do transporte escolar dos alunos matriculados nos estabelecimentos estaduais de ensino, localizados em suas áreas de circunscrição, desde que assim acordem os entes. Nesse caso, o estado autoriza o repasse direto do FNDE para o município da correspondente parcela dos recursos do programa. Fica então o estado vedado de repassar, a qualquer título, qualquer parcela do Pnate para os municípios.
Apesar de o governo de Sergipe ter firmado convênios com diversos municípios para prestação dos serviços de transporte escolar da rede estadual de ensino, o estado não autoriza o FNDE a repassar diretamente a cota do Pnate a esses entes, conforme informado pela Secretaria de Estado da Educação (Seed/SE) em atendimento à diligência realizada nesta fiscalização (peça 17) . 
Segundo a Seed/SE, o estado executa os serviços de transporte escolar por meio de veículos próprios, contratação direta de veículos e formalização de convênios. E, em relação aos recursos do Pnate, a secretaria informou que são utilizados na modalidade de contratação direta de veículos.
Em Salgado/SE, verificou-se que esse município firmou convênio com o estado para o transporte escolar dos alunos da rede estadual de ensino (peça 57) . Esses estudantes são transportados junto com alunos das escolas municipais, exclusivamente em veículos locados pela prefeitura ou em ônibus próprios do município. Não foi identificada nenhuma rota feita por veículo diretamente contratado pelo estado e que supostamente seria custeado com recursos do Pnate, como alega a Seed/SE. 
Registra-se que o montante de recursos repassados no âmbito do Pnate é calculado com base no número de alunos que utilizam transporte escolar. De acordo com a previsão de atendimento do repasse do Pnate 2018 (disponível em http://www.fnde.gov.br/programas/pnate/sobre-o-plano-ou-programa/consultas. Acesso em 7/12/2018. Peça 58) , o valor previsto para o transporte escolar da rede estadual de ensino era de R$ 124.361,90, correspondente a 792 alunos. Mas, em face do acima exposto, esses recursos possivelmente não custearam os serviços no referido municipio.
Ressalta-se que, pela sistemática atual de prestação dos recursos do programa, não é possível saber se o estado efetivamente aplicou a parcela nos municípios correspondentes, haja vista que no Demonstrativo de Execução Físico-Financeira e Relatório de Cumprimento do Objeto consta apenas a descrição da despesa e o valor total pago.
Situação encontrada em Poço Redondo/SE
O município de Poço Redondo/SE também possui convênio com o estado de Sergipe para transportar alunos da rede estadual de ensino. 
Em entrevista realizada, alunos da escola estadual Justiniano de Melo e Silva, que são transportados juntamente com alunos da rede municipal, reclamaram que motoristas já ameaçaram não transportá-los em razão do atraso no repasse de recursos pelo estado no âmbito do convênio. Os estudantes também informaram que, quando não há aula nas escolas municipais, o transporte escolar não funciona para os alunos do estado, o que aconteceu no dia que a equipe de fiscalização visitava o município. 
Além da situação acima, alunos do colégio estadual Teotônio Alves China, que também utilizam o transporte municipal, informaram que não são deixados na porta da escola. Alguns desembarcam em uma praça e outros na rodovia que corta a cidade, o que representa um risco à segurança desses alunos. Esses relatos foram confirmados por alunos do colégio municipal Nossa Senhora da Conceição, os quais fazem a mesma rota dos entrevistados. 
Conclusão da equipe de fiscalização
Como a situação verificada em Salgado/SE indica que os recursos do Pnate, destinados aos alunos da rede estadual de ensino, possivelmente não estão de fato custeando serviços prestados naquele município, cabe dar conhecimento dos fatos ao FNDE para a adoção de providências sob sua alçada.
Outrossim, considerando que a Polícia Federal realizou em meados de agosto de 2018 a operação Marcha à Ré, conforme noticiado na imprensa (disponível em: http://www.cgu.gov.br/noticias/2018/08/operacao-marcha-a-re-apura-irregularidades-no-transporte-escolar-em-sergipe) , na qual foram apuradas irregularidades na aplicação dos recursos do Pnate pela Seed/SE, cabe também dar-lhe conhecimento dessa ocorrência.
No que tange à reclamação dos alunos da rede estadual de ensino de Poço Redondo/SE, que utilizam o transporte escolar da rede municipal, quanto à deficiência na prestação dos serviços, vez que a questão foge à competência deste Tribunal, e tendo em vista que no encaminhamento a seguir será sugerido o envio de cópia deste relatório ao TCE/SE para conhecimento, deixa-se de propor medidas específicas para essa constatação. 
Proposta de encaminhamento parcial
Encaminhar cópia do presente relatório ao FNDE e à Superintendência da Polícia Federal em Sergipe para conhecimento e providências acerca da situação relatada nos itens 275 a 280 deste relatório.
IV.2. Ausência de georreferenciamento dos percursos como critério de dimensionamento das rotas
Considerada boa prática por este Tribunal na auditoria de que tratou o TC Processo 012.559/2017-2, a Resolução TC 6/2013 do Tribunal de Contas do Estado de Pernambuco (TCE-PE) estabelece o uso de georreferenciamento das rotas entre os requisitos a serem observados na elaboração de editais e termos de referência de licitações e no controle da execução dos serviços de transporte escolar. 
Conforme explicado no relatório da mencionada auditoria, a tarefa de georreferenciamento de um mapa ou qualquer outra forma de informação geográfica é tornar suas coordenadas conhecidas num dado sistema de referência. Esse procedimento se inicia com a obtenção das coordenadas de pontos do mapa a serem georreferenciadas, conhecidos como pontos de controle ou notáveis.
Nas rotas do transporte escolar, os pontos notáveis são locais que oferecem uma feição física perfeitamente identificável da rota, tais como intersecções de estradas, locais específicos de distritos, povoados, sítios, mudanças de revestimento da estrada, assim como as escolas de cada itinerário com embarque ou desembarque de alunos. 
Consoante mencionado na introdução do presente relatório, os municípios sergipanos, inclusive Salgado/SE e Poço Redondo, não utilizam o georreferenciamento dos percursos como critério para dimensionamento/ planejamento adequado das rotas.
Quando o assunto é uso de tecnologias, os municípios sempre alegam falta de capacitação de servidores e ausência de recursos públicos.  
No estado de Sergipe, o problema acima poderia ser solucionado por meio de parceira dos municípios com a Superintendência de Estudos e Pesquisas (Supes) , órgão integrante da estrutura da Secretaria de Estado do Planejamento, Orçamento e Gestão (Seplag) , que tem o papel de desenvolver e manter sistemas de dados e informações gerais sobre o estado, abrangendo a elaboração de estudos, pesquisas, estatísticas, levantamentos geográficos, cartográficos e de geoprocessamento aplicados às políticas públicas.
A Supes atua por meio do Observatório de Sergipe, que possui os seguintes núcleos: Núcleo de Estatística, Núcleo de Geografia e Cartografia e Núcleo de Estudos e Pesquisas. 
Registara-se que o Observatório de Sergipe apoiou esta equipe de fiscalização elaborando mapa do município de Salgado/SE com os traçados das rotas de transporte escola (peça 22) . Os técnicos do órgão se mostram bastante solícitos e competentes.
Conclusão da equipe de fiscalização
Considerando que o uso da geotecnologia facilita o planejamento e controle dos serviços de transporte escolar, sugere-se encaminhar recomendação ao município de Poço Redondo/SE e de Salgado/SE que verifiquem a possibilidade de firmar parceria com a Secretaria de Estado do Planejamento, Orçamento e Gestão (Seplag) , por meio da Superintendência de Estudos e Pesquisas (Supes) , objetivando a elaboração de mapa rodoviário do município, contendo o traçado georreferenciados por GPS das rotas de transportes escolar, cada ponto de embarque e desembarque, extensão dos trechos, destacando as escolas de cada itinerário e os pontos que caracterizam mudanças de revestimento da estrada.
Proposta de encaminhamento parcial
com fundamento no art. 250, inciso III, do Regimento Interno do TCU, recomendar ao município de Salgado/SE e de Poço Redondo/SE e de Salgado/SE que verifiquem a possibilidade de firmar parceria com a Secretaria de Estado do Planejamento, Orçamento e Gestão (Seplag) , por meio da Superintendência de Estudos e Pesquisas (Supes) , objetivando a elaboração de mapa rodoviário do município, contendo o traçado georreferenciados por GPS das rotas de transportes escolar, cada ponto de embarque e desembarque, extensão dos trechos, destacando as escolas de cada itinerário e os pontos que caracterizam mudanças de revestimento da estrada, de forma que esses elementos sejam utilizados para subsidiar o planejamento da contratação e controle de serviços de transporte escolar.
IV. Conclusão 
Esta auditoria insere-se na FOC Transporte Escolar nos Municípios Brasileiros, Fiscalis 372/2018, realizada simultaneamente em onze unidades da federação (UFs) , em parceria com os tribunais de contas dos estados do Maranhão, Ceará, Espírito Santo, Piauí, Sergipe e Tocantins, e TCM/PA, cuja finalidade é avaliar os serviços de transporte escolar no âmbito municipal, notadamente no que tange à observância às diretrizes constitucionais e legais finalísticas; aderência às normas operacionais e regulamentares de trânsito e dos programas públicos de repasses; e regularidade das licitações, contratações e execução orçamentário-financeira dos recursos; a fim de elaborar diagnóstico e apontar eventuais soluções, ajustes e inovações que possam ser implementados, a curto, médio e longos prazos.
No âmbito do TCU em Sergipe, conforme já exposto anteriormente, foram auditados os municípios de Salgado/SE e Poço Redondo/SE. De um lado, pretendeu-se verificar a prestação dos serviços de transporte escolar nos municípios selecionados, bem como aferir o desempenho, a conformidade e a legalidade dos procedimentos administrativos realizados neste exercício. 
Partindo-se do levantamento de 50 riscos de auditoria recorrentes em fiscalizações anteriores da Secex/MA, Secex/CE, bem assim por outras secretarias do TCU nos estados e Secex-Educação, o escopo foi delimitado em 3 áreas de abrangência e, em função de temas de relevância priorizados em cada uma dessas áreas, formam elaboradas 8 questões de auditoria, quais sejam:
Q1. O transporte escolar atende a todos os alunos da educação básica pública residentes na zona rural do município, nos três níveis (educação infantil, ensino fundamental e médio) ? 
Q2. Há eficiência na prestação dos serviços de transporte escolar? 
Q3. Há controle efetivo por parte da administração municipal e/ou dos conselhos municipais sobre a prestação dos serviços do transporte escolar? 
Q4. Os veículos utilizados no transporte escolar atendem às exigências legais e regulamentares? 
Q5. Os condutores do transporte escolar satisfazem os requisitos legais e regulamentares? 
Q6. Os procedimentos licitatórios relacionados ao transporte escolar obedeceram aos ditames legais? 
Q7. As contratações no âmbito do transporte escolar guardam conformidade com a legislação? 
Q8. A execução orçamentário-financeira dos recursos destinados ao custeio do transporte escolar ocorre de forma regular?
Os procedimentos da matriz de planejamento resultaram em dez achados de auditoria. Adicionalmente, mais dois achados - originariamente não previstos na matriz, mas associados a questões de auditoria - acabaram sendo também identificados. Quadro geral das ocorrências, discriminadas por município auditado e associadas às questões de auditoria, podem ser rapidamente apreendidas no resumo deste relatório.  
Especificamente, os aspectos mais marcantes em cada uma das cinco questões de auditoria, por ente auditado, são sintetizados na forma dos parágrafos a seguir.
Acerca da Questão 2 (item III.1) , foi constatado o dimensionamento inadequado de rotas, principalmente em razão da utilização de veículos com lotação superior e inferior à demanda
Por seu turno, a aplicação dos procedimentos associados à Questão 3 (itens III.2 e III.3 do relatório) permitiram aferir a ausência, no caso de Salgado/SE, e a deficiência, no caso de Poço Redondo/SE, no controle de serviços de transporte escolar. Ainda acerca da questão, verificou-se a deficiência no controle desses serviços exercido pelo Cacs/Fundeb.
Com relação à Questão 4, os procedimentos de auditoria ratificaram a existência de veículos não adequados para o transporte escolar; a ausência de equipamentos obrigatórios nos veículos utilizados; bem como irregularidades na documentação desses veículos, na forma descrita nos itens III.4 a III.7 deste relatório. Esses achados foram verificados em ambos os municípios fiscalizados
Na Questão 5, verificou-se que alguns condutores do transporte escolar não atendem aos requisitos obrigatórios, situação relatada no item III.8. 
No tocante à Questão 6 (item III.9) , foram identificadas nos procedimentos licitatórios/processos de contratação direta do transporte escolar, relativas à utilização da modalidade pregão presencial em detrimento do eletrônico sem justificativa; e ao superdimensionamento do objeto licitado. 
O mesmo se pode dizer em relação à Questão 7 (item III.10) , visto que foram constatadas irregularidades nas contratações do transporte escolar, referentes a não publicação do extrato do contrato e dos respectivos termos aditivos; à subcontratação irregular; e à deficiência na fiscalização do contrato por parte da Administração.
Ademais, foram identificados os seguintes achados, originalmente não previstos na matriz de planejamento, mas que pode ser associado às questões originalmente propostas: 
a) sistemática de execução dos serviços de transporte escolar dos alunos da rede estadual pelos municípios, por meio de convênios firmados com o estado de Sergipe, que pode caracterizar descumprimento da legislação e normativos que regem o Pnate, principalmente o § 5º do art. 2º da Lei 10.880/2004 c/c § 7º do art. 9º da Resolução FNDE 5/2015; e 
b) ausência de georreferenciamento dos percursos como critério de dimensionamento das rotas.
Como principais causas desses achados, pode-se elencar, principalmente, o planejamento inadequado dos serviços de transporte escolar; e a omissão dos gestores municipais em instituir controle adequado quanto à execução desses serviços.  
Na mesma linha, os entre efeitos mais impactantes das ocorrências, temos desperdício de recursos públicos, risco à segurança dos alunos e prestação deficiente do transporte escolar nos municípios fiscalizados. 
Como possíveis encaminhamentos, foram consignadas pela equipe de auditoria propostas de audiência dos responsáveis, recomendações e ciências. 
Cabe destacar, também, as informações decorrentes do questionário eletrônico enviado aos secretários municipais de educação deste Estado (subitem II.2.1- Perfil do Transporte Escolar no Estado de Sergipe, constante do item II.4 – Visão geral do objeto) , que contou com a adesão de 77% de seus municípios. 
Como contraponto à visão dos secretários municipais de educação, a equipe também se esmerou em obter a percepção dos principais intervenientes na política pública do transporte escolar em nível estadual, cujo relato consta do subitem II.2.4 deste relatório. 
Por fim, resta somente informar que em razão da forma de estruturação do trabalho, não foram realizadas oitivas para colheita de manifestações prévias acerca dos achados de auditoria. Não obstante, especificamente para os achados que redundaram em propostas de audiência, a equipe teve a cautela de colher, ainda na fase de execução, manifestação aos auditados, procedimento que contribuiu para ratificar e fortalecer os indícios de irregularidades sobre os quais se propõe requisição de razões de justificativas
V. Proposta de encaminhamento
Ante todo o exposto, submetem-se os autos à consideração superior, propondo:
82.1. com fundamento nos arts. 5º, inciso VII, e 43, inciso II, da Lei 8.443/1992; e arts. 1º, inciso XX, 253, inciso IV, e 250, inciso IV, do Regimento Interno/TCU, realizar AUDIÊNCIA dos seguintes responsáveis:  
	a) do Senhor Duilio Siqueira Ribeiro (CPF XXX.829.485-XX) , Prefeito de Salgado/SE, na gestão que se iniciou em 1º/1/2017, em face das seguintes irregularidades:
a.1) por ter aprovado o termo de referência e homologado o Pregão Presencial 27/2017, bem como ter firmado o Contrato 20/2018, sem o dimensionamento adequado da frota para os serviços de transporte escolar contratado, haja vista que foi exigido que todos os veículos a serem contratados tivessem capacidade para 52 passageiros sem que houvesse a estimativa do quantitativo de alunos por percurso, o que ocasionou, no exercício 2018,  a utilização de veículos com capacidade superior à demanda, caracterizando, no mínimo ato de gestão antieconômico e desperdício de recursos públicos.
Conduta: aprovar o termo de referência e homologar o pregão, bem como firmar o contrato, sem o dimensionamento adequado da frota para os serviços de transporte escolar contratado. 
Dispositivo legal infringido: princípios da moralidade e da eficiência (art. 37, caput; CF/88) e da economicidade.
a.2) em face da omissão no dever de controlar e acompanhar a execução dos serviços de transporte escolar no município, no exercício 2018, o que não é descaracterizado pela simples designação de servidores como fiscais.
Conduta: ter sido omisso no controle e acompanhamento dos serviços de transporte escolar no município, quando deveria ter exigido e adotado providências visando a efetiva fiscalização, de forma que permitisse verificar, com segurança, se os serviços foram prestados de acordo com a legislação, normativos e contratos pertinentes, principalmente em termos de qualidade e quantidade. 
Dispositivos legais infringidos: princípios da moralidade e da eficiência (art. 37, caput; CF/88) ; e art. 67 da Lei 8.666/1993
da Sra. Hilta dos Santos Silveira (CPF XXX.702.315-XX) , Secretária Municipal da Educação de Salgado, a partir de 2/1/2017, por ter elaborado o termo de referência referente ao Pregão Presencial 27/2017 sem o dimensionamento adequado da frota de veículos necessária para os serviços de transporte escolar a serem contratados, haja vista que foi exigido que todos os veículos a serem contratados tivessem capacidade para 52 passageiros sem que houvesse a estimativa do quantitativo de alunos por percurso, o que ocasionou, no exercício 2018, a utilização de veículos com capacidade superior à demanda, caracterizando, no mínimo, ato de gestão antieconômico e desperdício de recursos públicos.
Conduta: elaborar o termo de referência sem o dimensionamento adequado da frota para os serviços de transporte escolar contratado. 
Dispositivo legal infringido: princípios da moralidade e da eficiência (art. 37, caput; CF/88) e da economicidade.
c) do Sr. Ademilson Chagas Junior (CPF XXX.336.545-XX) , Prefeito de Poço Redondo/SE, no período de 1º/1/2017 até 16/10/2018, e a partir de 2/11/2018, em face da deficiência no controle e acompanhamento da prestação dos serviços de transporte escolar no município, situação evidenciada pelos seguintes fatos identificados nesta auditoria:
c.1) apresentação de folhas de ponto como comprovação de possível procedimento exercido pela administração municipal para controlar a frequência, a assiduidade e a pontualidade dos prestadores dos serviços de transporte escolar no munícipio, quando, na verdade, esse controle é apenas da empresa Golden Turismo & Serviços Ltda. (contratada pela municipalidade para executar esses serviços) , que o utiliza para acompanhamento dos serviços por ela subcontratados;
c.2) ausência de designação formal de fiscal de contrato;
c.3) relatórios de fiscalização, relativos ao exercício 2018, preenchidos da mesma forma, sem o registro de nenhuma ocorrência, nada obstante isso não condizer com a realidade, pois, segundo relatado por alunos entrevistados, ainda que não habitual, há falhas nos serviços de transporte escolar, principalmente quando os veículos quebram; 
c.4) relatórios de fiscalização e boletins de medição, dos meses de janeiro a outubro de 2018, elaborados e assinados pelo Sr. Edilson Vieira Andrade, que não era, à época, fiscal do contrato formalmente designado nem era, até 12/9/2018, Secretário Municipal da Educação;
b.5) não exigência do cumprimento, por parte dos prestadores de serviços de transporte escolar, da legislação de trânsito (Lei 9.503/1997) ; e
b.6) não exigência da contratação, por parte da empresa Golden Turismo & Serviços Ltda., do seguro contra acidentes, na forma estabelecida no Contrato 43/2014. 
Conduta: deixar de ter exigido e adotado providências visando a efetiva fiscalização dos serviços de transporte escolar no munícipio na sua gestão. 
Dispositivos legais infringidos: princípios da moralidade e da eficiência (art 37, caput; CF/88) ; e art. 67 da Lei 8.666/1993.
82.2. com base no art. 250, III, do RITCU, ante a relevância social dos serviços de transporte escolar, RECOMENDAR:
	a) ao município de Salgado/SE que: 
a.1) em futuras contratações de serviços de transporte escolar adote, entre outros elementos, necessariamente o quantitativo estimado de alunos como critério para o dimensionamento da frota de veículos necessária para atender os alunos usuários, a fim de evitar a utilização de veículos com capacidade superior e/ou inferir à demanda; 
a.2) caso o Contrato 20/2018 ainda esteja em vigor, revise as rotas contratadas, de forma a evitar a utilização de veículos com capacidade superior e/ou inferir à demanda, a exemplo dos seguintes casos verificados quando da execução da fiscalização de que trata este relatório:    
a.2.1) de acordo com relação fornecida pela Secretaria da Educação do município, a escola municipal Erotildes Batista dos Santos não possuía nenhum aluno que utilizava transporte escolar, mas havia uma rota especifica para essa instituição de ensino, a qual seria realizada com veículo terceirizado;  
a.2.2) de acordo com relação fornecida pela Secretaria de Educação, as escolas municipais Filomena Carvalho, Amélia Gonçalves da Silveira e Glória Maria Macedo possuíam, respectivamente, apenas 18, 4 e 28 alunos que utilizavam transporte escolar, contudo havia linhas exclusivas para essas escolas com ônibus locados com capacidade para 52 alunos;  
a.2.3) a escola municipal João Alves Filho, localizada na sede do município, possui apenas 43 alunos que utilizava o transporte escolar, porém, havia treze rotas de ônibus locados e três de ônibus próprios que tinham como destino também essa escola, em diferentes turnos; 
a.2.4) havia nove ônibus próprios do município em funcionamento, entretanto havia apenas sete rotas previstas para esses veículos; e
a.2.5) na escola Maria do Carmo Alves não havia estudantes das localidades Quitéria e Riachão do Tete, nada obstante haver uma rota especifica para alunos desses povoados. 
a.3) exija dos prestadores de serviços de transporte escolar o cumprimento da Lei 9.503/1997, principalmente as obrigatoriedades constantes nos artigos 136, 137 e 231 dessa lei; 
a.4) nas próximas licitações para prestação de serviços de transporte escolar, inclua a obrigatoriedade de que os veículos possuam seguro contra acidentes e que tenham, no máximo, sete anos de uso, para mais segurança dos alunos, conforme pré-requisitos constantes do Guia de Transporte Escolar do FNDE;
a.5) exija dos prestadores de serviços de transporte escolar que todos os veículos possuam também, entre outros itens obrigatórios de segurança, os equipamentos/ferramentas previstos nos itens 24, 25, 26 e 27 do art. 1º da Resolução Contran 14/1998;
a.6) implemente e mantenha atualizado mecanismos de fiscalização e acompanhamento dos serviços de transporte escolar, que permitam verificar, com segurança, a assiduidade, pontualidade, qualidade e quantidade dos serviços prestados, a exemplo de relatórios de fiscalizações; boletins de medições; memórias de cálculos, fichas de controle diário da execução dos serviços; e demais elementos que julgar pertinentes; 
a.7) verifique a possibilidade de firmar parceria com a Secretaria de Estado do Planejamento, Orçamento e Gestão (Seplag) , por meio da Superintendência de Estudos e Pesquisas (Supes) , objetivando a elaboração de mapa rodoviário do município, contendo o traçado georreferenciados por GPS das rotas de transportes escolar, cada ponto de embarque e desembarque, extensão dos trechos, destacando as escolas de cada itinerário e os pontos que caracterizam mudanças de revestimento da estrada, de forma que esses elementos sejam utilizados para subsidiar o planejamento da contratação e controle de serviços de transporte escolar. 
a.8) no prazo de sessenta dias, a contar da ciência da deliberação que vier a ser proferida, apresente ao Tribunal de Contas do Estado de Sergipe (TCE/SE) e ao Cacs/Fundeb do munícipio relatório analítico sobre as providências adotadas em relação às recomendações acima.
b) ao município de Poço Redondo/SE que: 
	b.1) em futuras contratações de serviços de transporte escolar adote, entre outros elementos, necessariamente o quantitativo estimado de alunos como critério para o dimensionamento da frota de veículos necessária para atender os alunos usuários, a fim de evitar a utilização de veículos com capacidade superior e/ou inferir à demanda;
b.2) caso o Contrato 43/2014 ainda esteja em vigor, revise as rotas contratadas, de forma a evitar a utilização de veículos com capacidade superior e/ou inferir à demanda, a exemplo dos seguintes casos verificados quando da execução da fiscalização de que trata este relatório: 
b.2.1) rotas de ônibus locados 10, 15, 16, 22 com menos de 20 alunos, os quais poderiam ser transportados em vans ou micro-ônibus;
b.2.2) rotas de ônibus 01, 03, 12, 26 com menos de 30 alunos, os quais poderiam ser transportados em micro-ônibus; e
b.2.3) rotas de micro-ônibus 01, 03, 07, 10, 11 e 12 com menos de 15 alunos, os quais poderiam ser transportados em vans. 
b.3) busque otimizar as rotas com percursos de ida e volta superiores a 100 quilômetros, principalmente aquelas que têm como destino as escolas da localidade Santa Rosa, haja vista a reclamação dos alunos no sentido de que as viagens são extensas e cansativas, durando mais de duas horas cada trecho;
b.4) exija dos prestadores de serviços de transporte escolar o cumprimento da Lei 9.503/1997 (Código de Trânsito Brasileiro) , principalmente as obrigatoriedades constantes dos artigos 136, 137 e 231 dessa lei; bem como exija a contratação de seguros contra acidente, na forma preconizada no Guia de Transporte Escolar do FNDE;
b.5) exija dos prestadores de serviços de transporte escolar que todos os veículos possuam também, entre outros itens obrigatórios de segurança, os equipamentos/ferramentas previstos nos itens 24, 25, 26 e 27 do art. 1º da Resolução Contran 14/1998;
b.6) em relação aos veículos próprios destinados aos serviços de transporte escolar, adote medidas necessárias visando a manutenção e reparos necessários dos ônibus que se encontram parados, bem como adote medidas visando a regularização dos certificados de registro e licenciamento de veículo (CRLV, s) vencidos;
b.7) verifique a pertinência de alterar a Lei Municipal 353/2013, de forma a estabelecer que os veículos utilizados no serviço público de transporte escolar tenham, no máximo, sete anos de uso, para mais segurança dos alunos, conforme pré-requisitos constantes do Guia de Transporte Escolar do FNDE; 
	b.8) nos futuros contratos para prestação de serviços de transporte escolar estabeleça expressamente o limite máximo admitido para a subcontratação ou a sua vedação, em consonância com o art. 72 da Lei 8.666/1993; 
b.9) aprimore seus mecanismos de controle e acompanhamento dos serviços de transporte escolar, principalmente no que tange ao controle da assiduidade e pontualidade dos serviços;
b.10) verifique a possibilidade de firmar parceria com a Secretaria de Estado do Planejamento, Orçamento e Gestão (Seplag) , por meio da Superintendência de Estudos e Pesquisas (Supes) , objetivando a elaboração de mapa rodoviário do município, contendo o traçado georreferenciados por GPS das rotas de transportes escolar, cada ponto de embarque e desembarque, extensão dos trechos, destacando as escolas de cada itinerário e os pontos que caracterizam mudanças de revestimento da estrada, de forma que esses elementos sejam utilizados para subsidiar o planejamento da contratação e controle de serviços de transporte escolar; e 
b.11) no prazo de sessenta dias, a contar da ciência da deliberação que vier a ser proferida, apresente ao Tribunal de Contas do Estado de Sergipe (TCE/SE) e ao Cacs/Fundeb do munícipio relatório analítico sobre as providências adotadas em relação às recomendações acima.
c) ao Conselho de Acompanhamento e Controle Social do Fundeb (Cacs/Fundeb) dos municípios de Salgado/SE e de Poço Redondo/SE que busque acompanhar o cumprimento das recomendações encaminhadas por este Tribunal, no que se refere ao controle dos serviços de transportes escolar nesses municípios, de forma a ter disponíveis as informações e elementos necessários para o exercício de sua missão social, principalmente no que concerne ao controle da regularidade da execução financeira e quanto à adequação dos serviços, nos termos do art.24, § 13, e art. 25, Parágrafo único, inciso IV, alínea "b", da Lei 11.494/2007 e art. 5º, § 3º, da Lei 10.880/2004
82.3. com base no art. 7º da Resolução do TCU 265/2014, DAR CIÊNCIA acerca das seguintes impropriedades:
a) ao munícipio de Salgado/SE que: 
a.1) a não realização de curso especializado para o transporte escolar por parte dos condutores da própria prefeitura e da empresa contratada, bem como a não exigência da apresentação desses motoristas da certidão negativa do registro de distribuição criminal relativamente aos crimes de homicídio, roubo, estupro e corrupção de menores, caracterizam inobservância ao art. 138, V, e art. 329 da Lei 9.503/1997 (CTB) ; e
a.2) nas licitações para aquisição de bens e serviços comuns que envolvam recursos públicos federais, a realização de pregão presencial como regra viola as disposições legais vigentes (art. 4º, caput e § 1º, do Decreto 5.450/2005) e a jurisprudência consolidada deste Tribunal (Acórdão 2290/2017-TCU-Plenário; Acórdão 2292/2012-TCU-Plenário; Acórdão 11197/2011-TCU-Segunda Câmara; e Acórdão 6441/2011-TCU-Primeira Câmara) , sendo que o formato eletrônico somente poderá ser preterido quando comprovada e justificadamente se demonstrar inviável.  
b) ao munícipio de Poço Redondo/SE que: 
	b.1) a não realização de curso especializado para o transporte escolar por parte dos condutores da própria prefeitura e da empresa contratada, bem como a não exigência da apresentação desses motoristas da certidão negativa do registro de distribuição criminal relativamente aos crimes de homicídio, roubo, estupro e corrupção de menores, caracterizam inobservância ao art. 138, V, e art. 329 da Lei 9.503/1997 (CTB) ;  
	b.2) nas licitações para aquisição de bens e serviços comuns que envolvam recursos públicos federais, a realização de pregão presencial como regra viola as disposições legais vigentes (art. 4º, caput e § 1º, do Decreto 5.450/2005) e a jurisprudência consolidada deste Tribunal (Acórdão 2290/2017-TCU-Plenário; Acórdão 2292/2012-TCU-Plenário; Acórdão 11197/2011-TCU-Segunda Câmara; e Acórdão 6441/2011-TCU-Primeira Câmara) , sendo que o formato eletrônico somente poderá ser preterido quando comprovada e justificadamente se demonstrar inviável; e 
b.3) a designação da mesma pessoa como fiscal e gestor de contrato configura ofensa ao princípio da segregação de função, conforme entendimento da doutrina pertinente. 
82.4. encaminhar cópia do presente relatório ao FNDE e à Superintendência da Policia Federal em Sergipe para conhecimento e providências acerca da situação relatada nos itens 275 a 280 deste relatório; 
82.5. encaminhar à Sec-MA, unidade consolidadora da FOC, cópia deste relatório de auditoria para consolidação das informações; 
82.6. enviar cópia deste relatório, bem assim do acórdão que vier a ser prolatado, aos municípios de Salgado/SE e Poço Redondo/SE, ao Tribunal de Contas do Estado de Sergipe/SE, à Superintendência da Controladoria Geral da União em Sergipe (CGU) , ao Ministério Público Estadual de Sergipe/SE, à Secretaria de Estado da Educação de Sergipe (Seed/SE) , ao Detran/SE, à Capitania dos Portos em Sergipe, à Superintendência de Estudos e Pesquisas (Supes) da Secretaria de Estado do Planejamento, Orçamento e Gestão de Sergipe (Seplag) , bem assim às promotorias de justiça das comarcas judiciais de Salgado/SE e Poço Redondo/SE e ao Conselho de Acompanhamento e Controle Social do Fundeb (Cacs/Fundeb) , ao Conselho de Assistência Social (CAS/SUAS) e ao Conselho Tutelar desses munícipios.
3.	A análise das audiências dos gestores foi realizada nos seguintes termos (peça 103) : 
EXAME TÉCNICO
3.	Em cumprimento ao Despacho do Ministro-Relator (peça 76) , foram promovidas as audiências dos Srs. Duílio Siqueira Ribeiro, Hilta dos Santos Silveira e Ademilson Chagas Junior, respectivamente, por meio dos ofícios de peças 79, 78 e 83.
Audiências do Sr. Duílio Siqueira Ribeiro, Prefeito de Salgado - SE, e da Sra. Hilta dos Santos Silveira, Secretária Municipal de Educação da Prefeitura de Salgado - SE
Razões de Justificativa Apresentadas e Análise
4.	O prefeito e a secretária de educação tomaram ciência, respectivamente, dos ofícios de audiência de peças 79 e 78, conforme os Avisos de Recebimento (AR) de peças 80 e 86 e apresentaram, conjuntamente, suas razões de justificativa por meio do expediente de peça 87 (p. 1-13) , juntando aos autos os documentos de peças 87 (p. 14-162) , 88-94.
Do dimensionamento inadequado de rotas
5.	Relativamente às irregularidades apontadas no item 314.1, “a”, “a.1” e “b”, do Relatório de Auditoria, que tratam da elaboração e aprovação do termo de referência e homologação do Pregão Presencial 27/2017, bem como da firmatura do Contrato 20/2018, sem o dimensionamento adequado da frota para os serviços de transporte escolar contratado, os gestores afirmaram não ser verdade não ter havido dimensionamento adequado da frota para os serviços de transporte escolar. Isso porque, segundo eles, ao se analisar o processo licitatório, verifica-se constar a relação das rotas do transporte escolar, a qual buscou resolver problema de roteamento e dimensionamento, que foi alvo de denúncia por parte de vereadores do município, no sentido de que havia superlotação em algumas rotas em determinados momentos (peça 87, p. 2) .
6.	Segundo os defendentes, o método utilizado no diagnóstico para o dimensionamento da frota a ser licitada considerou a organização das escolas da rede pública municipal de ensino, assim como a interação com a rede pública estadual de ensino, tendo em vista que havia convênio vigente junto a Secretaria de Estado de Educação (convênio 04/2017) , avença essa que veio a ser renovada (convênio 19/2019) - peça 87, p. 2.
7.	De acordo ainda com os defendentes, o roteamento e a programação foram feitos considerando o número de matriculas da rede e diagnóstico do quantitativo geral de alunos que se utilizam regularmente dos serviços, sua localidade de residência, a unidade de ensino em que estudam e as particularidades da organização da rede pública de ensino (peça 87, p. 2) .
8.	Ressaltaram haver variáveis impossíveis de se prever, relativas às matrículas e suas alterações no decurso do ano, envolvendo, por exemplo, mudança de escola, evasão, novas matriculas etc., de forma que o estudo apresentado/utilizado levou em consideração a existência destas variáveis, a necessidade daquele momento (observada a média histórica de matrículas) e a capacidade de transporte (peça 87, p. 2) .
9.	Afirmaram também os defendentes que houve o dimensionamento adequado da frota para os serviços de transporte escolar, e que para demonstrar isso, o relatório de auditoria não apontou nenhuma rota/linha com demanda maior do que a capacidade dos veículos, e que foram apontadas diversas rotas cujos veículos tinham quantidade de vagas bem superior ao quantitativo de alunos (peça 87, p. 2) .
10.	Destacaram também que a estimativa do quantitativo de alunos da rede pública de ensino sofre variações, e devido a isso é necessário criar mecanismo que minimize eventual problema da programação, sendo lícito e possível que existam sobras pontuais (de 5%) , mas jamais capazes de caracterizar subutilização do serviço por percurso, o que inclusive não se constatou quando da fiscalização realizada pelos auditores do TCU (peça 87, p. 2) .
11.	Argumentaram, ainda, os defendentes que, considerando-se o termo de referência elaborado, a sazonalidade em razão de critérios subjetivos e a demanda efetiva, percebe-se que os serviços foram prestados de forma eficiente. Destacaram que, com efeito, no exercício 2018, a utilização de veículos deu-se com a capacidade ideal à demanda, não havendo provas ou apontamentos reais de que tenha havido excesso de demanda, não pelo menos capazes de serem considerados antieconômicos ou desperdício de recursos públicos (peça 87, p. 3) .
12.	Relativamente à responsabilidade pessoal do Prefeito Municipal, o Sr. Duílio Siqueira Ribeiro, afirmam que não tem capacidade técnica de definir os termos de referência utilizados, daí porque, observado o devido processo administrativo, só lhe cabia homologar o pregão, visto que feito com base nos critérios definidos, e em atenção aos princípios da moralidade, da eficiência e da economicidade (peça 87, p. 3) .
13.	No que concerne à responsabilidade pessoal da Secretária Municipal de Educação, a Sra. Hilta dos Santos Silveira, afirmaram que a elaboração do termo de referência para a licitação de serviços de transporte escolar compete ao secretário municipal de transporte, o qual solicita da Secretaria de Municipal de Educação dados de matricula (da rede pública municipal e estadual) , adequando as rotas de acordo com o número de escolas (observada sua localidade) , o quantitativo de alunos matriculados (estimativa) , os anos (séries) nas quais estão matriculados os alunos, bem como os povoados existentes (peça 87, p. 4) .
14.	Analisando-se as razões de justificativa apresentadas pelos responsáveis por meio do expediente de peça 87, p. 1-13, bem como toda a documentação a ele anexada (peças 87, p. 14-162, 88-92) , verifica-se não ter sido juntado aos autos documento algum que comprovasse as afirmações dos defendentes no sentido de ter havido o dimensionamento adequado da frota para os serviços de transporte escolar contratados, de modo a justificar que todos os veículos que seriam utilizados tivessem capacidade para 52 passageiros, conforme estabelecido na planilha do Termo de Referência do Pregão Presencial 27/2017, acostada à peça 45, p. 10-20.
15.	Em que pese os defendentes hajam afirmado que o método utilizado no diagnóstico para o dimensionamento da frota a ser licitada considerou a demanda das escolas da rede pública municipal de ensino, assim como a interação com a demanda da rede pública estadual de ensino, não juntaram aos autos a documentação comprobatória específica desse diagnóstico. 
16.	Quanto à demanda por rota da rede municipal de ensino, não acostaram documento comprobatório algum, cingindo-se a apresentar, à peça 87, p. 22-61, relações de alunos pertencentes a escolas da rede estadual de ensino, contendo o nome do estudante e a localidade em que mora, sem, contudo, apresentar nenhum estudo ou levantamento consolidado da demanda por rota, considerando a demanda conjunta de alunos das redes municipal e estadual que pudesse subsidiar um dimensionamento adequado da frota para os serviços que seriam licitados.
17.	Ao contrário do que afirmam os defendentes, não há nos autos nenhum documento que indique que o roteamento e a programação foram feitos considerando o número de matriculas da rede e diagnóstico do quantitativo geral de alunos, ou seja, considerando os alunos das redes municipal e estadual de ensino que se utilizam regularmente dos serviços, sua localidade de residência, a unidade de ensino em que estudam etc. 
18.	Embora se concorde com os defendentes que a estimativa do quantitativo de alunos da rede pública de ensino possa sofrer alterações e que se faz necessário criar mecanismo que minimize eventual problema da programação, e que seja lícito e possível que existam sobras pontuais (de 5%) , sem que isso possa caracterizar subutilização do serviço por percurso, o estabelecimento na planilha do Termo de Referência do Pregão Presencial 27/2017, acostada à peça 45, p. 10-20, de que todos os veículos tivessem capacidade de 52 passageiros constituiu ato administrativo que depõe contra os princípios da eficiência e da economicidade, e mesmo da moralidade.
19.	O estabelecimento de que todos os veículos devessem ter a capacidade de 52 passageiros, sem dimensionamento prévio da demanda por rota, demonstra falta do devido zelo no trato dos recursos públicos e induz à realização de despesa superior à necessária, práticas que não condizem com a boa-fé no uso da coisa pública e com a boa gestão de transporte escolar.
20.	Não se pode aceitar a afirmação da secretária de educação de que a elaboração do termo de referência para a licitação de transporte coube ao secretário municipal de transporte, e que esse solicitou à Secretaria Municipal de Saúde dados de matricula (das redes públicas municipal e estadual) , adequando as rotas de acordo com o número de escolas (observada sua localidade) , o quantitativo de alunos matriculados (estimativa) , os anos (séries) nas quais estão matriculados os alunos, bem como os povoados existentes. Isso porque, em resposta a ofício de requisição da equipe de auditoria, em que se solicitou a quantidade de alunos por rota (peça 12, p. 1) , o próprio secretário municipal de transportes, no ofício de peça 47, p. 49, afirmou que não possuía o quantitativo da demanda de alunos por rota, e que a licitação e o contrato basearam-se na quilometragem de cada rota, in verbis: 
	Em resposta ao ofício 16/2018 do tribunal de contas da união, venho informar que a licitação do transporte escolar e o contrato é feito através de quilometram de cada rota, por tanto não possuímos o quantitativo estimado de alunos por rota, sendo apresentado somente a quantidade geral de alunos da rede municipal e estadual em anexo. (sic) .
21.		Caberia aos gestores, principalmente tratando-se de um pequeno município, com população de 20 mil habitantes, em que o relacionamento entre eles próprios e entre eles e seus subordinados é bem próximo, envidarem esforços no sentido de acercar-se dos cuidados necessários a que fosse realizado estudo da demanda, para que fosse efetuada a licitação dos veículos, considerada a demanda real dos alunos, e não licitando veículos com a mesma capacidade de lotação para todas as rotas.
22.	Mesmo que não se venha a exigir que o gestor procedesse pessoalmente à verificação da demanda por alunos dos veículos a serem licitados, é razoável, para um gestor diligente, que envidasse esforços no sentido de certificar-se se havia sido realizado esse levantamento, o que não ocorreu.
23.	Assim, não conseguiu o titular do município elidir o nexo causal entre ter sido omisso ao aprovar o termo de referência, homologar o certame e a assinar o contrato sem que exigisse o devido dimensionamento prévio da capacidade dos veículos que prestariam os serviços.
24.	Já a Secretária de Educação, também não conseguiu elidir o nexo causal entre ter assinado o termo de referência elaborado sem o dimensionamento adequado da lotação da frota, mesmo que não tenha ela própria elaborado o referido documento, visto que era sua responsabilidade, como secretária de educação, acercar-se dos cuidados necessários no sentido de certificar-se de que a lotação dos veículos licitados deveria basear-se em prévio dimensionamento da demanda.
25.	Assim, não tendo os defendentes se desincumbido de provar a realização de prévio dimensionamento da frota, ônus o qual lhes cabiam, não conseguiram, pois, afastar a irregularidade, motivo pelo qual se rejeitam suas razões de justificativa, propondo-se a aplicação da multa prevista no art. 58, II, da Lei 8.443/1992.
Audiência do Sr. Duílio Siqueira Ribeiro, Prefeito de Salgado - SE
Da ausência ou deficiência no controle sobre os serviços de transporte escolar por parte da Administração Municipal
26.		Relativamente à irregularidade apontada no item a 314.1, “a”, “a.2”, do Relatório de Auditoria, que trata da existência de omissão no dever de controlar e acompanhar a execução dos serviços de transporte escolar, no exercício 2018, o prefeito afirmou (peça 87, p. 3) que não se pode presumir ter havido omissão nesse mister por parte do administração, tendo em vista que mantém gestor e fiscal formalmente designados para acompanhar os serviços do transporte escolar, os quais acompanham as demandas diariamente, conforme Portaria 03/2019 (juntada à peça 87, p. 72-74) .
27.	Além disso, ressaltou o defendente que nenhum apontamento específico houve de que os serviços não tenham sido prestados conforme contratados, tendo sido sanadas, em tempo, eventuais intercorrências, comuns dos serviços (peça 87, p. 3) .
28.	Analisando-se as razões de justificativa apresentadas pelo prefeito, por meio do expediente de peça 87, p. 1-13, bem como toda a documentação a ela anexada (peças 87, p. 14-162, e 88-92) , verifica-se não ter sido juntado aos autos documento algum que comprovasse as afirmações do defendente no sentido de ter havido o efetivo controle e acompanhamento da execução dos serviços de transporte escolar.
29.	À exceção da Portaria 3/2019 (juntada à peça 87, p. 72-74) , a qual designa um funcionário para desempenhar a função de Gestor do Contrato e outro para exercer a função de Fiscal do Contrato no âmbito da Secretaria Municipal de Transporte, sem, no entanto, especificar a qual contrato se refere, bem como da Portaria 3/2018 (peça 87, p. 63-65) , que também nomeia uma pessoa para Gestor e outra para Fiscal de Contrato, mas que também não designa a qual contrato se refere, bem como a que secretaria municipal se relaciona, o prefeito não juntou às suas razões de justificativa nenhum documento comprobatório do efetivo controle e acompanhamento da execução dos serviços de transporte escolar.
30.	No exercício de seu direito de defesa, o gestor cingiu-se a afirmar a existência do controle e da fiscalização do contrato de prestação de serviços de transportes escolar, não tendo juntado aos autos controles ou relatórios de aferimento da prestação dos serviços que indicassem que, a despeito da nomeação de um gestor e de um fiscal para atuar no âmbito da Secretaria Municipal de Transporte, ocorreu o efetivo controle e fiscalização da prestação do serviço, o que constituiria maneira usual de o defendente desincumbir-se do ônus de provar suas alegações.
31.	Ao contrário do que afirma o gestor, perdura a irregularidade, corroborando a situação registrada no Relatório de Fiscalização (peça 74, p. 26) , materializada em resposta a ofício de requisição da equipe de auditoria, em que se solicitou que fossem apresentados os relatórios emitidos pelo fiscal do contrato (peça 12, p. 1) , oportunidade em que o próprio secretário municipal de transportes, no documento de peça 49, p. 1, informou que não havia procedimentos para controlar a frequência, a assiduidade e a pontualidade dos prestadores de serviços de transporte escolar (veículos terrestres e embarcações) , em cada rota e em cada percurso realizado. Situação confirmada, também, pelo próprio secretário municipal de transportes, que, por meio de ofício juntado à peça 49, p. 2, afirmou que não havia relatórios do referido controle, tendo, porém, na oportunidade, afirmado ser de interesse do município a implantar e regularizar todos os controles devidos. 
32.	Não é demais frisar, conforme registrado pela equipe de auditoria, que a ausência de fiscalização e acompanhamento da prestação desses serviços favorece a ocorrência de diversas irregularidades, entre elas, pagamentos indevidos, inassiduidade e impontualidade, além de queda no padrão de conforto e segurança. 
33.	Cabe registrar, conforme consta do Relatório de Fiscalização, que em entrevista a alunos usuários do transporte escolar do município, foi relatado ser frequente a ocorrência de atrasos dos ônibus escolares em dias de feiras livres em Salgado - SE e no munícipio vizinho de Lagarto - SE, já que os mesmos veículos são utilizados para transportar feirantes no turno da manhã, além de ser comum, nesses dias, a troca dos veículos e dos condutores sem o conhecimento da Secretaria de Transporte do município, o que corrobora a inexistência de controle e fiscalização da prestação de serviços.
34.	Conforme já exposto, mesmo que não se exija que o prefeito municipal controle e acompanhe pessoalmente a execução dos serviços de transporte escolar, seria razoável, para um gestor diligente, que envidasse esforços no sentido de nomear subordinados que procedessem ao necessário controle e acompanhamento da prestação dos serviços por meio de mapas de controles ou relatórios de aferimento da prestação dos serviços, o que não ocorreu.
35.	Assim, não conseguiu o titular do município elidir o nexo causal entre ter sido omisso no controle e acompanhamento dos serviços de transporte escolar no município, quando deveria ter exigido e adotado providências visando à efetiva fiscalização, e a inexistência de verificação da compatibilidade da prestação dos serviços de transportes escolar com a legislação, normativos e contratos pertinentes, principalmente em termos de qualidade e quantidade.
36.	Assim, não tendo o defendente se desincumbido de provar que adotou providências efetivas para a realização do controle e acompanhamento da prestação de serviços de transporte escolar, no ano de 2018, ônus que lhe cabia, não conseguiu, pois, afastar a irregularidade, motivo pelo qual se rejeitam suas razões de justificativa, propondo-se a aplicação da multa prevista no art. 58, II, da Lei 8.443/1992.
Das considerações a respeito das propostas de recomendações e ciências à Prefeitura de Salgado – SE
37.	Conquanto ainda não tenham sido remetidos à Prefeitura de Salgado – SE, pelo TCU, ofícios contendo as recomendações e ciências propostas no Relatório de Fiscalização (peça 74, p. 49-52) , o que deverá ser feito após a apreciação de mérito do presente processo, no mesmo ofício em que apresentaram conjuntamente suas razões de justificativa (peça 87, p. 4-10) , o prefeito e a secretária de educação do município manifestaram-se a respeito de cada uma das propostas de recomendações e ciências à prefeitura.
38.	De início, informaram que as recomendações serão acatadas, devendo ser adotadas, inicialmente, algumas medidas relatadas no ofício por eles apresentado, além de informarem, no prazo de sessenta dias, ao Tribunal de Contas do Estado de Alagoas e ao Cacs/Fundeb sobre o cumprimento das recomendações, mediante emissão de relatório analítico sobre as providências adotadas (peça 87, p. 4) .
39.	Destaque-se que, além de fazerem considerações a respeito de cada uma das recomendações, no sentido de que desde já adotam medidas pertinentes ou de explicarem alguns registros pontuais efetuados no Relatório de Fiscalização, também informaram que acatarão as recomendações, conforme já informado, bem como que já haviam sido remetidos ofícios (anexados ao processo à peça 87, p. 14-21) , para a observância das recomendações, à Secretaria Municipal de Educação, à Secretaria Municipal de Transporte, ao Setor de Transporte e ao Setor de Licitação, à empresa contratada, à Secretária de Planejamento, Orçamento e Gestão do Governo do Estado de Alagoas e ao próprio Governador do Estado de Sergipe etc.
40.	Quanto às propostas de ciências, os defendentes impugnaram a que se relaciona à não realização do curso especializado para o transportes escolar, afirmando que, tanto os condutores da prefeitura, quanto os da empresa contratada já possuem o referido curso; contudo, para sanar eventuais omissões, informaram terem sido emitidas notificações à empresa e aos condutores da própria prefeitura para que apresentassem certificado atual e certidão negativa criminal atualizada (juntadas à peça 87, p. 21) .
41.	Quanto à proposta de ciência a respeito da necessidade de utilizar-se do pregão eletrônico, em vez do presencial, os defendentes relataram algumas dificuldades técnicas e operacionais que inviabilizariam atualmente a adoção da modalidade eletrônica, o que entendem justificar excepcionalmente o uso da modalidade presencial.
42.	Ante os argumentos e providências apresentadas pelos defendentes, no sentido de acatarem as recomendações e observarem as ciências propostas pela equipe de auditoria, no que couber, mesmo antes de serem notificados pelo Tribunal a respeito, induz-se o reconhecimento de seus esforços no sentido dar efetividade mais rápida à ação de controle do TCU, o que poderá ser levado em conta, a título de circunstâncias atenuantes, quando da dosimetria de eventuais sanções pelas irregularidades praticadas, conforme observado no Acórdão 1370/2019-TCU-Plenário, da relatoria do Ministro Benjamin Zymler.
Audiência do Sr. Ademilson Chagas Junior, Prefeito de Poço Redondo - SE
Razões de Justificativa Apresentadas e Análise
43.	O prefeito do Município de Poço Redondo - SE tomou ciência do ofício de audiência de peça 83, conforme o Aviso de Recebimento (AR) de peça 93, e apresentou suas razões de justificativa por meio do expediente de peça 95 (p. 1-11) , juntando aos autos os documentos de peças 95 (p. 13-47) e 96-99.
Da ausência ou deficiência no controle sobre os serviços de transporte escolar por parte da Administração Municipal
44.	Relativamente à irregularidade apontada no item a 314.1, “c”, do Relatório de Auditoria,  que trata da deficiência no controle e acompanhamento da prestação dos serviços de transporte escolar no município, o prefeito salientou que, em 24/4/2019, antes mesmo do recebimento do ofício de audiência do TCU (à peça 83, datado de 2/8/2019) , editou a Portaria 93/2019, designando o Sr. Adelvan Mendes Dias Filho como Fiscal do Contrato de prestação de serviços de transporte escolar firmado entre o Município de Poço Redondo e a empresa Golden Turismo & Serviços Ltda. (peça 95, p. 15) .
45.	A designação de fiscal do contrato no ano de 2019, antes mesmo do recebimento do ofício de audiência do TCU não sana a irregularidade apontada pela equipe de auditoria, relativamente ao ano de 2018, configurada pela ausência/deficiência de fiscalização sobre os serviços de transporte escolar por parte da Administração, mas pode ser considerada circunstância atenuante quando da dosimetria de eventual pena a ser aplicada.
46.	Afirmou o defendente ser de extrema importância registrar que, em 30/4/2019, apenas seis dias após ter sido nomeado, o Sr. Adelvan já iniciava a realização de proposições que visavam à melhoria dos serviços de transporte escolar, mediante uma efetiva fiscalização da execução contratual (peça 95, p. 3) . Ressalta que ele não parou por aí, visto que, ao longo desses quatro meses de fiscalização, vem atuando de forma concreta, juntando, à peça 95, p. 19, um relatório sobre a planilha de rotas do transporte escolar. 
47.	Tal relatório afirma que, após a realização de acompanhamento da planilha de rotas referente ao Pregão Presencial 33/2018 (segundo pesquisa à página da Prefeitura de Poço Redondo, o referido pregão trata de nova licitação para os serviços de transporte escolar, da qual se sagou vencedora a empresa Golden Turismo & Serviços Ltda.) , foi identificado que os textos referentes aos roteiros/linhas encontravam-se com erros de descrição, não condizendo com os roteiros fiscalizados, tendo informado também que foi feito um levantamento de todas as escolas constantes nos roteiros/linhas e que foram feitas as devidas correções e adequações necessárias.
48.	Afirmou ainda o gestor que o município possui área de 1.212 km² e 88 linhas/roteiros, o que dificulta sobremaneira uma fiscalização mais aprimorada, destacando que a distância da sede até as localidades onde residem os alunos pode chegar até 40 km	. Acrescentou que, diante disto, foi realizada uma reunião com os diretores das escolas e com os monitores (servidores que se deslocam nos ônibus quando há alunos da educação infantil) para que juntos pudessem efetivar a fiscalização do transporte escolar (peça 95, p. 3) .
49.	Afirmou ainda que em decorrência da mutabilidade social, o agente público deve aplicar a norma de acordo com a realidade vivenciada em cada localidade, destacando que a realidade dos municípios do interior sergipano é muito diferente daquela das grandes metrópoles (peça 95, p. 3) .
50.	Embora se concorde que a aplicação da norma deva levar em conta a realidade social e cultural no meio em que é aplicada, não se pode olvidar um dos princípios básicos da Administração Pública, que é o do controle, ou seja, a fiscalização da prestação dos serviços contratados. 
51.	Nesse sentido, mesmo ante o crescimento do prestígio e da participação do controle social, no qual, em se tratando de transporte escolar, ressalta-se a atuação dos pais, alunos, associações e do próprio Cacs/Fundeb, verifica-se que não se pode afrouxar ou mesmo deixar de exercer o controle e acompanhamento dos serviços, conforme apontado pela equipe de auditoria no Relatório de Fiscalização, deixando-se de controlar a frequência, a assiduidade e a pontualidade dos prestadores dos serviços; deixando de designar formalmente o fiscal do contrato; preenchendo relatórios da mesma forma, sem o registro de nenhuma falha, quando, na realidade existiam; emitindo-se relatórios de fiscalização assinados por quem não é fiscal do contrato; não se exigindo o atendimento à legislação do trânsito relativa ao transporte de escolares e contrato de seguro, previsto no instrumento contratual.
52.	Afirmou ainda o defendente que, ao tomar ciência do teor do ofício de audiência, expediu um ofício determinando que os responsáveis pela fiscalização do transporte escolar adotassem medidas para coibir que as impropriedades diagnosticadas voltassem a ocorrer no município (peça 95, p. 5) .
53.		Apesar de o prefeito ter afirmado que expediu o aludido ofício, não o juntou aos autos, não se prestando, pois, tal iniciativa, como circunstância atenuante para fins de dosimetria de eventual sanção.
54.	Feitas as considerações iniciais supra, o prefeito passou a prestar esclarecimentos individualizados sobre os seis tópicos constantes do item 341.1, ‘c”, “c.1” a “c.6”, do Relatório de Auditoria, que foram objeto da audiência, como evidências da deficiência no controle e acompanhamento da prestação dos serviços de transporte escolar no município.
55.	Relativamente à prática apontada no item a 314.1, “c”, “c.1”, do Relatório de Auditoria, que trata da 	apresentação de folhas de ponto como comprovação de possível procedimento exercido pela administração municipal para controlar a frequência, a assiduidade e a pontualidade dos prestadores dos serviços de transporte escolar no munícipio, quando, na verdade, esse controle era apenas da empresa contratada para prestar os serviços de transportes, para acompanhamento dos serviços por ela subcontratados, o prefeito afirmou que na lacuna da norma sobre o modus operandi de como a Administração deve fiscalizar seus contratos, acreditou-se que a referida medida possuía eficácia como instrumento de controle (peça 95, p. 5) .
56.	Acrescentou o defendente que, inobstante isso, a comprovação da efetivação dos serviços, desde maio de 2019 está sendo acompanhado por fiscal do contrato, mediante boletins de medição por amostragem, juntados às peças 95 (p. 23-47) , 96, 97 e 98 (p. 1-40) , em conjunto com os diretores das escolas e os monitores, sendo que os reflexos dessa fiscalização já vêm sendo observados, inclusive com o melhoramento dos serviços.
57.	Verifica-se, pois, o reconhecimento da irregularidade por parte do gestor, o que corrobora a constatação da ausência de controle e acompanhamento do contrato então vigente por parte da Administração, conforme apontado pela equipe de auditoria. Isso porque as folhas de ponto apresentadas à equipe, referentes ao mês de outubro 2018 (peça 61, p. 2, peça 63, p. 2-34) , na verdade, não são do município e sim da empresa contratada, conforme informado por seu proprietário, quando da visita pela equipe de auditoria a uma escola, e são utilizadas para a controlar a frequência dos veículos sublocados, conforme consta dos parágrafos 149 e 150 do Relatório de Fiscalização (peça 74, p. 26-27) . A apresentação, por parte da prefeitura, de documentos que não são utilizados por ela, mas pela contratada, revela a intensão de ludibriar a fiscalização e demonstra a falta de boa-fé da Administração.
58.	Em que pese tal conduta desabonadora, o prefeito, em suas razões de justificativa, demonstrou, mediante a juntada de Boletins de Utilização do Veículo (contendo declarações de prestação dos serviços e algumas anotações sobre defeitos nos veículos) , às peças 95 (p. 23-47) , 96, 97 e 98 (p. 1-40) , que a partir de maio de 2019 havia sido implantada sistemática de fiscalização baseada em boletins de medição por amostragem, o que segundo o gestor já resultou eu melhoria dos serviços.
59.	Ressalta-se, porém, que apesar dos boletins conterem declaração de que os serviços foram prestados, não consta a identificação de quem assinou tais declarações, não se podendo afirmar se foi o fiscal do contrato, o que constitui também falha de controle, visto que impossibilita e dificulta a identificação do responsável pela fiscalização.
60.	Relativamente à situação apontada no item a 314.1, “c”, “c.2”, do Relatório de Auditoria, que trata da ausência de designação formal de fiscal de contrato, o prefeito municipal afirmou (peça 95, p. 5) que realizou tal designação por meio da Portaria 93/2019, juntada à peça 95, p. 15.
61.	A designação de fiscal do contrato no ano de 2019, para fiscalizar o novo contrato decorrente de novo pregão (Pregão Presencial 33/2018) , antes mesmo do recebimento do ofício de audiência do TCU, não sana a irregularidade, configurada pela ausência/deficiência no controle sobre os serviços de transporte escolar por parte da Administração Municipal, verificada no ano de 2018, o que denota, até então, falha nos instrumentos formais de controle, com ausência de designação formal do fiscal do contrato, agente necessário para liquidar as despesas.
62.	Relativamente à situação apontada no item a 314.1, “c”, “c.3”, do Relatório de Auditoria, que trata da existência de relatórios de fiscalização, relativos ao exercício 2018, preenchidos da mesma forma, sem o registro de nenhuma ocorrência, sem condizer com a realidade, o defendente afirmou que os relatórios de fiscalização, a partir de maio de 2019, já estão sendo formulados com base nas orientações recebidas pelo TCU, conforme poderá ser verificado em uma próxima vistoria (peça 95, p. 7) .
63.	Mais uma vez o gestor confirma a irregularidade apontada pela equipe de auditoria, em que foram constatados relatórios de fiscalização, relativos ao exercício 2018, preenchidos da mesma forma, sem o registro de nenhuma ocorrência, sem condizer com a realidade, o que constituiu irregularidade grave, visto não apontar quaisquer ocorrências, o que contribuía para a queda da qualidade do serviços e para outras irregularidades, conforme evidências juntadas à peça 64, p. 228-250, e peça 65, p. 1-17.
64.	No entanto, conforme apontado nas razões de justificativa apresentadas, agora a municipalidade encontra-se adotando relatórios de fiscalização, denominados de Boletins de Utilização de Veículo, sobre os quais o defendente afirma que se trata de boletins de medição por amostragem, juntados às peças 95 (p. 23-47) , 96, 97 e 98 (p. 1-40) . 
65.	Tais documentos, conquanto apresentem falhas quanto à identificação de quem tem declarado a realização dos serviços, conforme já comentado, constitui avanço considerável em matéria de controle do transporte escolar no município, contendo inclusive campo de anotações. Examinando tais boletins, verifica-se que tal campo, por vezes, vem sendo preenchido, registrando problemas detectados nos veículos, o que deve constituir elemento importante a possibilitar a melhoria na prestação dos serviços, caso adotadas e cobradas solução para os defeitos anotados. Essa iniciativa, em face das suas consequências positivas, pode ser considerada também como circunstância atenuante, para fins de dosimetria de eventual sanção a ser aplicada ao gestor.
66.	Relativamente à situação apontada no item a 314.1, “c”, “c.4”, do Relatório de Auditoria, que trata da existência de 	relatórios de fiscalização e boletins de medição dos meses de janeiro a outubro de 2018, elaborados e assinados por Edilson Vieira Andrade, que não era, à época, fiscal do contrato formalmente designado nem, até 12/9/2018, Secretário Municipal da Educação, o prefeito afirmou que, embora não desempenhasse nenhuma dessas duas funções, o Sr. Edilson não era pessoa estranha à Secretaria Municipal de Educação, uma vez que é servidor público efetivo do Município de Poço Redondo - SE, lotado naquela secretaria (peça 95, p. 7) .
67.	Argumentou, ainda, não ver irregularidade alguma no ocorrido, em face de a figura do fiscal do contrato ter de recair sobre pessoa pertencente aos quadros da Administração, condição atendida pelo Sr. Edilson. Nesse sentido, arguindo a aplicação dos princípios do formalismo mitigado ou informalismo, afirmou que meros rigores formais não devem impedir o exercício de um direito, argumentando, ainda, a possibilidade de considerarem algumas formalidades irrelevantes quanto à validade do ato, desde que se comprove a inexistência de dano ou prejuízo ao erário.
68.	Há que ser ressaltado que a designação de um fiscal para um contrato não é o exercício de um direito, mas um dever da Administração, o de controlar e fiscalizar a realização de um serviço contratado, como pré-requisito para o pagamento da despesa decorrente, o que constitui etapa formal da execução da despesa pública, denominada de liquidação. Para tal mister, exige-se a designação formal, vez ser o fiscal do contrato o responsável legal pela atestação da prestação do serviço, podendo responder pessoalmente em razão de falha na sua execução.
69.	A elaboração de relatórios de fiscalização e de boletins de medição, nos meses de janeiro a outubro de 2018, por pessoa não formalmente designada como fiscal do contrato, conforme afirmado pela própria prefeitura (peça 61, p. 39) , constitui irregularidade grave, por conter vício de legitimidade  de quem elabora e assina tais documentos, além de se ter verificado a ausência do apontamento de falhas na prestação dos serviços, conforme depoimentos colhidos em entrevistas a alunos usuários dos serviços.
70.	Relativamente à prática apontada no item a 314.1, “c”, “c.5”, do Relatório de Auditoria, que trata da não exigência do cumprimento, por parte dos prestadores de serviços de transporte escolar, da legislação de trânsito (Lei 9.503/1997) , o defendente afirmou que (peça 95, p. 9) , além de reiterar o exposto no início de suas razões de justificativa, encaminhou ofício à empresa prestadora de serviço, solicitando o cumprimento da legislação de trânsito, conforme se observa no expediente juntado à peça 99, p. 44. 
71.	Mais uma vez o defendente reconhece a existência da irregularidade, embora haja demonstrado ter enviado ofício à empresa contratada para prestar os serviços de transporte escolar, notificando-a para que observe os dispositivos no Código de Trânsito Brasileiro e normativos do Conselho Nacional de Trânsito (Contran) . Vale destacar que o ofício encaminhado à empresa data somente de 12/8/2019, portanto, de data posterior ao recebimento do ofício de audiência, em 9/8/2019.
72.	Relativamente à situação apontada no item 314.1, “c”, “c.6”, do Relatório de Auditoria, que trata da não exigência da contratação, por parte da empresa Golden Turismo & Serviços Ltda., do seguro contra acidentes, na forma estabelecida no Contrato 43/2014, o defendente afirmou que a situação encontrada pela equipe de auditoria não mais persiste, conforme se extrai da análise dos documentos juntados à peça 99, p. 6-17, que tratam de apólices de seguro de responsabilidade civil de empresas de transporte coletivo rodoviário de passageiros (peça 95, p. 11) .
73.	Mais uma vez o prefeito reconhece a existência da irregularidade apontada pela equipe de auditoria, ao tempo em que informa que a ocorrência não mais persiste, apresentando apólices de seguros de responsabilidade civil da empresa contratada, relativamente a 21 veículos, à peça 99, p. 6-17. 
74.	Vale destacar, no entanto, que no Termo de Referência do Pregão Presencial 1/2014 (peça 59, p. 35 a 41) (licitação fiscalizada pela equipe de auditoria) , constavam 73 rotas para ônibus, nove rotas para micro-ônibus e quinze rotas para van; no entanto, o defendente somente apresentou, em anexo às suas razões de justificativa, apólices de seguro de 21 veículos (peça 99, p. 6-17) , o que demonstra a permanência da irregularidade, visto que o item 15 do anexo I (Termo de Referência) ao edital do Pregão Presencial 1/2014, parte integrante do Contrato 43/2014, exigia que a empresa contratasse esses serviços para a toda a frota que iria operar junto à prefeitura (peça 59, p. 43 e peça 66, p. 6) .
75.	Conforme já comentado, mesmo que não se exija que o prefeito municipal controle e acompanhe pessoalmente a execução dos serviços de transporte escolar, é razoável, para um gestor diligente, que envidasse esforços no sentido de nomear subordinados que procedessem ao necessário controle e acompanhamento da prestação dos serviços, por meio de mapas de controles ou relatórios de aferimento efetivo da prestação dos serviços, o que não ocorreu.
76.	Assim, não conseguiu o titular do município elidir o nexo causal entre ter sido omisso no controle e acompanhamento dos serviços de transporte escolar no município, relativamente a execução da execução dos serviços decorrentes do Pregão Presencial 43/2014 e a falta de fiscalização dos serviços.
77.	Nesse sentido, não tendo o defendente se desincumbido de provar que adotou providências efetivas para a realização do controle e acompanhamento da prestação de serviços de transporte escolar relativamente à execução dos serviços decorrentes do Pregão Presencial 43/2014, ônus que lhe cabia, não conseguiu, pois, afastar a irregularidade, motivo pelo qual se rejeitam suas razões de justificativa, propondo-se a aplicação da multa prevista no art. 58, II, da Lei 8.443/1992.
Das Propostas de Recomendação, Ciência e Outras Apresentadas no Relatório de Fiscalização
78.	Considerando que este processo já poderá receber ao final de sua apreciação análise de mérito, cabe trazer agora à baila, para exame, as propostas de encaminhamento apresentadas no Relatório de Fiscalização (peça 74) , exceto as de audiência, com vistas a verificar a necessidade de sua adoção.
79.	Nesse sentido, analisando as providências informadas nas respostas às audiências como já adotadas pelos defendentes de ambas as prefeituras, bem como as considerações dos gestores do Município de Salgado - SE a respeito das propostas de recomendação e de ciência já comentadas nos parágrafos 37 a 42 desta instrução, em que pese os defendentes tenham informado e adotado medidas no sentido de sanar algumas ocorrências e irregularidades detectadas pela equipe de auditoria, entende-se necessária a manutenção de todas as propostas efetuadas no Relatório de Fiscalização, exceto, é claro, as de audiência. Isso porque, além de formalizar as recomendações, ciências e outras providências propostas, a expedição de acórdão contendo as referidas medidas respaldará as providências internas e externas a serem adotadas, muitas das quais ainda passíveis de concretização.
80.	Nesse sentido, reproduzem-se, a seguir, o teor do tópico V. Proposta de Encaminhamento do Relatório de Fiscalização, sugerindo-se sejam as seguintes proposições levadas à análise de mérito do presente processo:
314.2  com base no art. 250, III, do RITCU, ante a relevância social dos serviços de transporte escolar, RECOMENDAR:
	a) ao município de Salgado/SE que: 
a.1) em futuras contratações de serviços de transporte escolar adote, entre outros elementos, necessariamente o quantitativo estimado de alunos como critério para o dimensionamento da frota de veículos necessária para atender os alunos usuários, a fim de evitar a utilização de veículos com capacidade superior e/ou inferir à demanda; 
a.2) caso o Contrato 20/2018 ainda esteja em vigor, revise as rotas contratadas, de forma a evitar a utilização de veículos com capacidade superior e/ou inferir à demanda, a exemplo dos seguintes casos verificados quando da execução da fiscalização de que trata este relatório:    
a.2.1) de acordo com relação fornecida pela Secretaria da Educação do município, a escola municipal Erotildes Batista dos Santos não possuía nenhum aluno que utilizava transporte escolar, mas havia uma rota específica para essa instituição de ensino, a qual seria realizada com veículo terceirizado;  
a.2.2) de acordo com relação fornecida pela Secretaria de Educação, as escolas municipais Filomena Carvalho, Amélia Gonçalves da Silveira e Glória Maria Macedo possuíam, respectivamente, apenas 18, 4 e 28 alunos que utilizavam transporte escolar, contudo havia linhas exclusivas para essas escolas com ônibus locados com capacidade para 52 alunos;  
a.2.3) a escola muçnicipal João Alves Filho, localizada na sede do município, possui apenas 43 alunos que utilizava o transporte escolar, porém, havia treze rotas de ônibus locados e três de ônibus próprios que tinham como destino também essa escola, em diferentes turnos; 
a.2.4) havia nove ônibus próprios do município em funcionamento, entretanto havia apenas sete rotas previstas para esses veículos; e
a.2.5) na escola Maria do Carmo Alves não havia estudantes das localidades Quitéria e Riachão do Tete, nada obstante haver uma rota especifica para alunos desses povoados. 
a.3) exija dos prestadores de serviços de transporte escolar o cumprimento da Lei 9.503/1997, principalmente as obrigatoriedades constantes nos artigos 136, 137 e 231 dessa lei; 
a.4) nas próximas licitações para prestação de serviços de transporte escolar, inclua a obrigatoriedade de que os veículos possuam seguro contra acidentes e que tenham, no máximo, sete anos de uso, para mais segurança dos alunos, conforme pré-requisitos constantes do Guia de Transporte Escolar do FNDE;
a.5) exija dos prestadores de serviços de transporte escolar que todos os veículos possuam também, entre outros itens obrigatórios de segurança, os equipamentos/ferramentas previstos nos itens 24, 25, 26 e 27 do art. 1º da Resolução Contran 14/1998;
a.6) implemente e mantenha atualizado mecanismos de fiscalização e acompanhamento dos serviços de transporte escolar, que permitam verificar, com segurança, a assiduidade, pontualidade, qualidade e quantidade dos serviços prestados, a exemplo de relatórios de fiscalizações; boletins de medições; memórias de cálculos, fichas de controle diário da execução dos serviços; e demais elementos que julgar pertinentes; 
a.7) verifique a possibilidade de firmar parceria com a Secretaria de Estado do Planejamento, Orçamento e Gestão (Seplag) , por meio da Superintendência de Estudos e Pesquisas (Supes) , objetivando a elaboração de mapa rodoviário do município, contendo o traçado georreferenciado por GPS das rotas de transportes escolar, cada ponto de embarque e desembarque, extensão dos trechos, destacando as escolas de cada itinerário e os pontos que caracterizam mudanças de revestimento da estrada, de forma que esses elementos sejam utilizados para subsidiar o planejamento da contratação e controle de serviços de transporte escolar. 
a.8) no prazo de sessenta dias, a contar da ciência da deliberação que vier a ser proferida, apresente ao Tribunal de Contas do Estado de Sergipe (TCE/SE) e ao Cacs/Fundeb do munícipio relatório analítico sobre as providências adotadas em relação às recomendações acima.
b) ao município de Poço Redondo/SE que: 
	b.1) em futuras contratações de serviços de transporte escolar adote, entre outros elementos, necessariamente o quantitativo estimado de alunos como critério para o dimensionamento da frota de veículos necessária para atender os alunos usuários, a fim de evitar a utilização de veículos com capacidade superior e/ou inferir à demanda;
b.2) caso o Contrato 43/2014 ainda esteja em vigor, revise as rotas contratadas, de forma a evitar a utilização de veículos com capacidade superior e/ou inferir à demanda, a exemplo dos seguintes casos verificados quando da execução da fiscalização de que trata este relatório: 
b.2.1) rotas de ônibus locados 10, 15, 16, 22 com menos de 20 alunos, os quais poderiam ser transportados em vans ou micro-ônibus;
b.2.2) rotas de ônibus 01, 03, 12, 26 com menos de 30 alunos, os quais poderiam ser transportados em micro-ônibus; e
b.2.3) rotas de micro-ônibus 01, 03, 07, 10, 11 e 12 com menos de 15 alunos, os quais poderiam ser transportados em vans. 
b.3) busque otimizar as rotas com percursos de ida e volta superiores a 100 quilômetros, principalmente aquelas que têm como destino as escolas da localidade Santa Rosa, haja vista a reclamação dos alunos no sentido de que as viagens são extensas e cansativas, durando mais de duas horas cada trecho;
b.4) exija dos prestadores de serviços de transporte escolar o cumprimento da Lei 9.503/1997 (Código de Trânsito Brasileiro) , principalmente as obrigatoriedades constantes dos artigos 136, 137 e 231 dessa lei; bem como exija a contratação de seguros contra acidente, na forma preconizada no Guia de Transporte Escolar do FNDE;
b.5) exija dos prestadores de serviços de transporte escolar que todos os veículos possuam também, entre outros itens obrigatórios de segurança, os equipamentos/ferramentas previstos nos itens 24, 25, 26 e 27 do art. 1º da Resolução Contran 14/1998;
b.6) em relação aos veículos próprios destinados aos serviços de transporte escolar, adote medidas necessárias visando a manutenção e reparos necessários dos ônibus que se encontram parados, bem como adote medidas visando a regularização dos certificados de registro e licenciamento de veículo (CRLV, s) vencidos;
b.7) verifique a pertinência de alterar a Lei Municipal 353/2013, de forma a estabelecer que os veículos utilizados no serviço público de transporte escolar tenham, no máximo, sete anos de uso, para mais segurança dos alunos, conforme pré-requisitos constantes do Guia de Transporte Escolar do FNDE; 
	b.8) nos futuros contratos para prestação de serviços de transporte escolar estabeleça expressamente o limite máximo admitido para a subcontratação ou a sua vedação, em consonância com o art. 72 da Lei 8.666/1993; 
b.9) aprimore seus mecanismos de controle e acompanhamento dos serviços de transporte escolar, principalmente no que tange ao controle da assiduidade e pontualidade dos serviços;
b.10) verifique a possibilidade de firmar parceria com a Secretaria de Estado do Planejamento, Orçamento e Gestão (Seplag) , por meio da Superintendência de Estudos e Pesquisas (Supes) , objetivando a elaboração de mapa rodoviário do município, contendo o traçado georreferenciado por GPS das rotas de transportes escolar, cada ponto de embarque e desembarque, extensão dos trechos, destacando as escolas de cada itinerário e os pontos que caracterizam mudanças de revestimento da estrada, de forma que esses elementos sejam utilizados para subsidiar o planejamento da contratação e controle de serviços de transporte escolar; e 
b.11) no prazo de sessenta dias, a contar da ciência da deliberação que vier a ser proferida, apresente ao Tribunal de Contas do Estado de Sergipe (TCE/SE) e ao Cacs/Fundeb do munícipio relatório analítico sobre as providências adotadas em relação às recomendações acima.
c) ao Conselho de Acompanhamento e Controle Social do Fundeb (Cacs/Fundeb) dos municípios de Salgado/SE e de Poço Redondo/SE que busque acompanhar o cumprimento das recomendações encaminhadas por este Tribunal, no que se refere ao controle dos serviços de transportes escolar nesses municípios, de forma a ter disponíveis as informações e elementos necessários para o exercício de sua missão social, principalmente no que concerne ao controle da regularidade da execução financeira e quanto à adequação dos serviços, nos termos do art.24, § 13, e art. 25, Parágrafo único, inciso IV, alínea "b", da Lei 11.494/2007 e art. 5º, § 3º, da Lei 10.880/2004
314.3.com base no art. 7º da Resolução do TCU 265/2014, DAR CIÊNCIA acerca das seguintes impropriedades:
a) ao munícipio de Salgado/SE que: 
a.1) a não realização de curso especializado para o transporte escolar por parte dos condutores da própria prefeitura e da empresa contratada, bem como a não exigência da apresentação desses motoristas da certidão negativa do registro de distribuição criminal relativamente aos crimes de homicídio, roubo, estupro e corrupção de menores, caracterizam inobservância ao art. 138, V, e art. 329 da Lei 9.503/1997 (CTB) ; e
a.2) nas licitações para aquisição de bens e serviços comuns que envolvam recursos públicos federais, a realização de pregão presencial como regra viola as disposições legais vigentes (art. 4º, caput e § 1º, do Decreto 5.450/2005) e a jurisprudência consolidada deste Tribunal (Acórdão 2290/2017-TCU-Plenário; Acórdão 2292/2012-TCU-Plenário; Acórdão 11197/2011-TCU-Segunda Câmara; e Acórdão 6441/2011-TCU-Primeira Câmara) , sendo que o formato eletrônico somente poderá ser preterido quando comprovada e justificadamente se demonstrar inviável.  
b) ao munícipio de Poço Redondo -SE que: 
	b.1) a não realização de curso especializado para o transporte escolar por parte dos condutores da própria prefeitura e da empresa contratada, bem como a não exigência da apresentação desses motoristas da certidão negativa do registro de distribuição criminal relativamente aos crimes de homicídio, roubo, estupro e corrupção de menores, caracterizam inobservância ao art. 138, V, e art. 329 da Lei 9.503/1997 (CTB) ;  
	b.2) nas licitações para aquisição de bens e serviços comuns que envolvam recursos públicos federais, a realização de pregão presencial como regra viola as disposições legais vigentes (art. 4º, caput e § 1º, do Decreto 5.450/2005) e a jurisprudência consolidada deste Tribunal (Acórdão 2290/2017-TCU-Plenário; Acórdão 2292/2012-TCU-Plenário; Acórdão 11197/2011-TCU-Segunda Câmara; e Acórdão 6441/2011-TCU-Primeira Câmara) , sendo que o formato eletrônico somente poderá ser preterido quando comprovada e justificadamente se demonstrar inviável; e 
b.3) a designação da mesma pessoa como fiscal e gestor de contrato configura ofensa ao princípio da segregação de função, conforme entendimento da doutrina pertinente. 
314.4. encaminhar cópia do presente relatório ao FNDE e à Superintendência da Policia Federal em Sergipe para conhecimento e providências acerca da situação relatada nos itens 275 a 280 deste relatório; 
314.5.  encaminhar à Sec-MA, unidade consolidadora da FOC, cópia deste relatório de auditoria para consolidação das informações; 
314.6. enviar cópia deste relatório, bem assim do acórdão que vier a ser prolatado, aos municípios de Salgado/SE e Poço Redondo/SE, ao Tribunal de Contas do Estado de Sergipe/SE, à Superintendência da Controladoria Geral da União em Sergipe (CGU) , ao Ministério Público Estadual de Sergipe/SE, à Secretaria de Estado da Educação de Sergipe (Seed/SE) , ao Detran/SE, à Capitania dos Portos em Sergipe, à Superintendência de Estudos e Pesquisas (Supes) da Secretaria de Estado do Planejamento, Orçamento e Gestão de Sergipe (Seplag) , bem assim às promotorias de justiça das comarcas judiciais de Salgado/SE e Poço Redondo/SE e ao Conselho de Acompanhamento e Controle Social do Fundeb (Cacs/Fundeb) , ao Conselho de Assistência Social (CAS/SUAS) e ao Conselho Tutelar desses munícipios.
CONCLUSÃO
81.	Cuidam os autos de Relatório de Auditoria decorrente de fiscalizações nos Municípios de Salgado e Poço Redondo, ambos localizados no Estado de Sergipe, realizadas no período de 5 a 22/11/2018 (Fiscalis 426/2018) , no âmbito da FOC Transporte Escolar nos Municípios Brasileiros (Fiscalis 372/2018) .
82.	Promovidas as audiências dos Srs. Duílio Siqueira Ribeiro e Hilta dos Santos Silveira (respectivamente, Prefeito e Secretária de Educação do Município de Salgado – SE) (parágrafos 4 a 36) e do Sr. Ademilson Chagas Junior (Prefeito do Município de Poço Redondo – SE) (parágrafos 43 a 77) , não conseguiram eles elidir as irregularidades apontadas no Relatório de Fiscalização, motivo pelo qual suas razões de justificativa foram rejeitadas e proposta a aplicação da multa prevista no art. 58, II, da Lei 8.443/1992, em que pese hajam adotado, posteriormente, providências no sentido de evitar a repetição das ocorrências, o que poderá ser considerado com circunstâncias atenuantes, para fins de dosimetria de eventuais sanções que vier a ser-lhes aplicada.
83.	Ressalte-se, ainda, que se entendeu necessária a manutenção de todas as proposições cabíveis efetuadas no Relatório de Fiscalização, visto que, além de formalizar as recomendações, ciências e outras providências propostas, a expedição de acórdão contendo as referidas medidas respaldará as providências internas e externas a serem adotadas, muitas das quais ainda passíveis de concretização.
84.	Por fim, considerando que as irregularidades praticadas pelos responsáveis demonstraram falta de zelo no trata da coisa pública e o olvido de simples práticas de controle e acompanhamento da prestação dos serviços, não restou demonstrada a boa-fé dos responsáveis no trato dos recursos fiscalizados.
PROPOSTA DE ENCAMINHAMENTO
85.	Ante o exposto, submetem-se os autos à consideração superior, propondo-se:
	a)  rejeitar as razões de justificativa apresentadas pelos responsáveis, os Srs. Duílio Siqueira Ribeiro (CPF XXX.829.485-XX) e Hilta dos Santos Silveira (CPF XXX.702.315-XX) , respectivamente, Prefeito e Secretária de Educação do Município de Salgado – SE, e Sr. Ademilson Chagas Junior (CPF XXX.336.545-XX) , Prefeito do Município de Poço Redondo – SE	;	
b)  aplicar Srs. Duílio Siqueira Ribeiro (CPF XXX.829.485-XX) e Hilta dos Santos Silveira (CPF XXX.702.315-XX) , respectivamente, Prefeito e Secretária de Educação do Município de Salgado – SE, e Sr. Ademilson Chagas Junior (CPF XXX.336.545-XX) , Prefeito do Município de Poço Redondo – SE	, individualmente, a multa prevista no art. 58, II, da Lei 8.443/1992, fixando-lhes o prazo de quinze dias, a contar das notificações, para que comprovem, perante o Tribunal (art. 214, inciso III, alínea “a”, do Regimento Interno/TCU) , o recolhimento das dívidas ao Tesouro Nacional, atualizadas monetariamente desde a data do acórdão que vier a ser proferido até a dos efetivos recolhimentos, se forem pagas após o vencimento, na forma da legislação em vigor;
c)  autorizar, desde logo, nos termos do art. 28, inciso II, da Lei 8.443/1992, a cobrança judicial das dívidas, caso não atendidas as notificações e não seja possível o desconto determinado;
d)  com base no art. 250, III, do RITCU, ante a relevância social dos serviços de transporte escolar, recomendar:
	d.1)  ao município de Salgado -SE que: 
d.1.1)  em futuras contratações de serviços de transporte escolar adote, entre outros elementos, necessariamente o quantitativo estimado de alunos como critério para o dimensionamento da frota de veículos necessária para atender os alunos usuários, a fim de evitar a utilização de veículos com capacidade superior e/ou inferir à demanda; 
d.1.2)  caso o Contrato 20/2018 ainda esteja em vigor, revise as rotas contratadas, de forma a evitar a utilização de veículos com capacidade superior e/ou inferir à demanda, a exemplo dos seguintes casos verificados quando da execução da fiscalização de que trata este relatório:
d.1.2.1)  de acordo com relação fornecida pela Secretaria da Educação do município, a escola municipal Erotildes Batista dos Santos não possuía nenhum aluno que utilizava transporte escolar, mas havia uma rota específica para essa instituição de ensino, a qual seria realizada com veículo terceirizado;  
d.1.2.2)  de acordo com relação fornecida pela Secretaria de Educação, as escolas municipais Filomena Carvalho, Amélia Gonçalves da Silveira e Glória Maria Macedo possuíam, respectivamente, apenas 18, 4 e 28 alunos que utilizavam transporte escolar, contudo havia linhas exclusivas para essas escolas com ônibus locados com capacidade para 52 alunos;  
d.1.2.3)  a escola municipal João Alves Filho, localizada na sede do município, possui apenas 43 alunos que utilizava o transporte escolar, porém, havia treze rotas de ônibus locados e três de ônibus próprios que tinham como destino também essa escola, em diferentes turnos; 
d.1.2.4)  havia nove ônibus próprios do município em funcionamento, entretanto havia apenas sete rotas previstas para esses veículos; e
d.1.2.5)  na escola Maria do Carmo Alves não havia estudantes das localidades Quitéria e Riachão do Tete, nada obstante haver uma rota específica para alunos desses povoados. 
d.1.3)  exija dos prestadores de serviços de transporte escolar o cumprimento da Lei 9.503/1997 (Código de Trânsito Brasileiro) , principalmente as obrigatoriedades constantes nos artigos 136, 137 e 231 dessa lei; 
d.1.4)  nas próximas licitações para prestação de serviços de transporte escolar, inclua a obrigatoriedade de que os veículos possuam seguro contra acidentes e que tenham, no máximo, sete anos de uso, para mais segurança dos alunos, conforme pré-requisitos constantes do Guia de Transporte Escolar do FNDE;
d.1.5)  exija dos prestadores de serviços de transporte escolar, que todos os veículos possuam também, entre outros itens obrigatórios de segurança, os equipamentos/ferramentas previstos nos itens 24, 25, 26 e 27 do art. 1º da Resolução Contran 14/1998;
d.1.6)  implemente e mantenha atualizado mecanismos de fiscalização e acompanhamento dos serviços de transporte escolar, que permitam verificar, com segurança, a assiduidade, pontualidade, qualidade e quantidade dos serviços prestados, a exemplo de relatórios de fiscalizações; boletins de medições; memórias de cálculos, fichas de controle diário da execução dos serviços; e demais elementos que julgar pertinentes; 
d.1.7)  verifique a possibilidade de firmar parceria com a Secretaria de Estado do Planejamento, Orçamento e Gestão (Seplag) , por meio da Superintendência de Estudos e Pesquisas (Supes) , objetivando a elaboração de mapa rodoviário do município, contendo o traçado georreferenciado por GPS das rotas de transportes escolar, cada ponto de embarque e desembarque, extensão dos trechos, destacando as escolas de cada itinerário e os pontos que caracterizam mudanças de revestimento da estrada, de forma que esses elementos sejam utilizados para subsidiar o planejamento da contratação e controle de serviços de transporte escolar; e
d.1.8)  no prazo de sessenta dias, a contar da ciência da deliberação que vier a ser proferida, apresente ao Tribunal de Contas do Estado de Sergipe (TCE/SE) e ao Cacs/Fundeb do munícipio relatório analítico sobre as providências adotadas em relação às recomendações acima.
d.2) ao município de Poço Redondo/SE que: 
	d.2.1)  em futuras contratações de serviços de transporte escolar adote, entre outros elementos, necessariamente o quantitativo estimado de alunos como critério para o dimensionamento da frota de veículos necessária para atender os alunos usuários, a fim de evitar a utilização de veículos com capacidade superior e/ou inferir à demanda;
d.2.2)  caso o Contrato 43/2014 ainda esteja em vigor, revise as rotas contratadas, de forma a evitar a utilização de veículos com capacidade superior e/ou inferir à demanda, a exemplo dos seguintes casos verificados quando da execução da fiscalização de que trata este relatório: 
d.2.2.1)  rotas de ônibus locados 10, 15, 16, 22 com menos de 20 alunos, os quais poderiam ser transportados em vans ou micro-ônibus;
d.2.2.1)  rotas de ônibus 01, 03, 12, 26 com menos de 30 alunos, os quais poderiam ser transportados em micro-ônibus; e
d.2.2.3)  rotas de micro-ônibus 01, 03, 07, 10, 11 e 12 com menos de 15 alunos, os quais poderiam ser transportados em vans. 
d.2.3)  busque otimizar as rotas com percursos de ida e volta superiores a 100 quilômetros, principalmente aquelas que têm como destino as escolas da localidade Santa Rosa, haja vista a reclamação dos alunos no sentido de que as viagens são extensas e cansativas, durando mais de duas horas cada trecho;
d.2.4)  exija dos prestadores de serviços de transporte escolar o cumprimento da Lei 9.503/1997 (Código de Trânsito Brasileiro) , principalmente as obrigatoriedades constantes dos artigos 136, 137 e 231 dessa lei; bem como exija a contratação de seguros contra acidente, na forma preconizada no Guia de Transporte Escolar do FNDE;
d.2.5)  exija dos prestadores de serviços de transporte escolar que todos os veículos possuam também, entre outros itens obrigatórios de segurança, os equipamentos/ferramentas previstos nos itens 24, 25, 26 e 27 do art. 1º da Resolução Contran 14/1998;
d.2.6 em relação aos veículos próprios destinados aos serviços de transporte escolar, adote medidas necessárias visando a manutenção e reparos necessários dos ônibus que se encontram parados, bem como adote medidas visando a regularização dos certificados de registro e licenciamento de veículo (CRLV, s) vencidos;
d.2.7)  verifique a pertinência de alterar a Lei Municipal 353/2013, de forma a estabelecer que os veículos utilizados no serviço público de transporte escolar tenham, no máximo, sete anos de uso, para mais segurança dos alunos, conforme pré-requisitos constantes do Guia de Transporte Escolar do FNDE; 
	d.2.8)  nos futuros contratos para prestação de serviços de transporte escolar, estabeleça expressamente o limite máximo admitido para a subcontratação ou a sua vedação, em consonância com o art. 72 da Lei 8.666/1993; 
e.2.9)  aprimore seus mecanismos de controle e acompanhamento dos serviços de transporte escolar, principalmente no que tange ao controle da assiduidade e pontualidade dos serviços;
d.2.10)  verifique a possibilidade de firmar parceria com a Secretaria de Estado do Planejamento, Orçamento e Gestão (Seplag) , por meio da Superintendência de Estudos e Pesquisas (Supes) , objetivando a elaboração de mapa rodoviário do município, contendo o traçado georreferenciado por GPS das rotas de transportes escolar, cada ponto de embarque e desembarque, extensão dos trechos, destacando as escolas de cada itinerário e os pontos que caracterizam mudanças de revestimento da estrada, de forma que esses elementos sejam utilizados para subsidiar o planejamento da contratação e controle de serviços de transporte escolar; e 
d.2.11)  no prazo de sessenta dias, a contar da ciência da deliberação que vier a ser proferida, apresente ao Tribunal de Contas do Estado de Sergipe (TCE/SE) e ao Cacs/Fundeb do munícipio relatório analítico sobre as providências adotadas em relação às recomendações acima.
d.3)  ao Conselho de Acompanhamento e Controle Social do Fundeb (Cacs/Fundeb) dos municípios de Salgado/SE e de Poço Redondo/SE que busque acompanhar o cumprimento das recomendações encaminhadas por este Tribunal, no que se refere ao controle dos serviços de transportes escolar nesses municípios, de forma a ter disponíveis as informações e elementos necessários para o exercício de sua missão social, principalmente no que concerne ao controle da regularidade da execução financeira e quanto à adequação dos serviços, nos termos do art.24, § 13, e art. 25, Parágrafo único, inciso IV, alínea "b", da Lei 11.494/2007 e art. 5º, § 3º, da Lei 10.880/2004;
e)  com base no art. 7º da Resolução do TCU 265/2014, dar ciência acerca das seguintes impropriedades:
e.1)  ao munícipio de Salgado/SE que: 
e.1.1)  a não realização de curso especializado para o transporte escolar por parte dos condutores da própria prefeitura e da empresa contratada, bem como a não exigência da apresentação desses motoristas da certidão negativa do registro de distribuição criminal relativamente aos crimes de homicídio, roubo, estupro e corrupção de menores, caracterizam inobservância ao art. 138, V, e art. 329 da Lei 9.503/1997 (CTB) ; e
e.1.2)  nas licitações para aquisição de bens e serviços comuns que envolvam recursos públicos federais, a realização de pregão presencial como regra viola as disposições legais vigentes (art. 4º, caput e § 1º, do Decreto 5.450/2005) e a jurisprudência consolidada deste Tribunal (Acórdão 2290/2017-TCU-Plenário; Acórdão 2292/2012-TCU-Plenário; Acórdão 11197/2011-TCU-Segunda Câmara; e Acórdão 6441/2011-TCU-Primeira Câmara) , sendo que o formato eletrônico somente poderá ser preterido quando comprovada e justificadamente se demonstrar inviável.
e.2)  ao munícipio de Poço Redondo/SE que: 
	e.2.1)  a não realização de curso especializado para o transporte escolar por parte dos condutores da própria prefeitura e da empresa contratada, bem como a não exigência da apresentação desses motoristas da certidão negativa do registro de distribuição criminal relativamente aos crimes de homicídio, roubo, estupro e corrupção de menores, caracterizam inobservância ao art. 138, V, e art. 329 da Lei 9.503/1997 (CTB) ;
	e.2.2)  nas licitações para aquisição de bens e serviços comuns que envolvam recursos públicos federais, a realização de pregão presencial como regra viola as disposições legais vigentes (art. 4º, caput e § 1º, do Decreto 5.450/2005) e a jurisprudência consolidada deste Tribunal (Acórdão 2290/2017-TCU-Plenário; Acórdão 2292/2012-TCU-Plenário; Acórdão 11197/2011-TCU-Segunda Câmara; e Acórdão 6441/2011-TCU-Primeira Câmara) , sendo que o formato eletrônico somente poderá ser preterido quando comprovada e justificadamente se demonstrar inviável; e 
e.2.3)  a designação da mesma pessoa como fiscal e gestor de contrato configura ofensa ao princípio da segregação de função, conforme entendimento da doutrina pertinente. 
f) encaminhar cópia do presente relatório ao FNDE e à Superintendência da Policia Federal em Sergipe, para conhecimento e providências acerca da situação relatada nos itens 275 a 280 do Relatório de Auditoria acostado à peça 74 destes autos; e
g)  enviar cópia deste relatório, bem assim do acórdão que vier a ser prolatado, aos municípios de Salgado/SE e Poço Redondo/SE, ao Tribunal de Contas do Estado de Sergipe/SE, à Superintendência da Controladoria Geral da União em Sergipe (CGU) , ao Ministério Público Estadual de Sergipe/SE, à Secretaria de Estado da Educação de Sergipe (Seed/SE) , ao Detran/SE, à Capitania dos Portos em Sergipe, à Superintendência de Estudos e Pesquisas (Supes) da Secretaria de Estado do Planejamento, Orçamento e Gestão de Sergipe (Seplag) , bem assim às promotorias de justiça das comarcas judiciais de Salgado/SE e Poço Redondo/SE e ao Conselho de Acompanhamento e Controle Social do Fundeb (Cacs/Fundeb) , ao Conselho de Assistência Social (CAS/SUAS) e ao Conselho Tutelar desses munícipios.

não há

Não atuou.

AUDITORIA. FOC. IRREGULARIEDADES NA PRESTAÇÃO DO SERVIÇO DE TRANSPORTE ESCOLAR. RECOMENDAÇÕES. CIÊNCIA DAS IRREGULARIDADES. ÀS DEMAIS INSTÂNCIAS FISCALIZADORAS.

RELATÓRIO DE AUDITORIA (RA)

Secretaria de Controle Externo da Educação (SecexEduc).

Trata-se de Relatório de Auditoria realizada sob a forma de fiscalização de orientação centralizada (FOC) , cujo objeto é a verificação da conformidade dos serviços de transporte escolar nos municípios de Salgado e Poço Redondo, no Estado do Sergipe, custeados complementarmente com recursos do Fundo Nacional de Desenvolvimento da Educação (FNDE) , à conta do Programa Nacional de Apoio ao Transporte Escolar (PNATE) e do Programa Caminho da Escola.
	O trabalho decorreu do projeto “Transporte Escolar: uma questão de dignidade e justiça”, idealizado pelo Ministério Público do Estado do Maranhão (MPE/MA) , que contou com o apoio dos parceiros da Rede de Controle do Maranhão, dentre os quais este Tribunal. Na sequência, outras fiscalizações realizadas nos Estados do Maranhão e do Ceará resultaram na proposição desta FOC, à qual aderiram as secretarias do TCU nos estados de Alagoas, Bahia, Espírito Santo, Minas Gerais, Pará, Paraíba, Piauí, Sergipe e Tocantins.
	No intuito de aferir o desempenho e a regularidade do transporte escolar ofertado, os trabalhos realizados no âmbito desta FOC buscaram identificar a adequação dos serviços prestados às normas aplicáveis, assim como os meios utilizados para gestão dos recursos federais repassados por meio do Programa Nacional de Apoio ao Transporte do Escolar (PNATE) e do Caminhos da Escola.
	Para tanto, foram delimitados oito temas de maior relevo, que compuseram as questões de auditoria. 
	Os órgãos envolvidos com a operacionalização e fiscalização das políticas públicas inerentes ao tema foram consultados, a saber: Tribunal de Contas Estadual, Ministério Público Estadual, Secretaria de Estado da Educação, órgão estadual de trânsito, Capitania dos Portos e Promotorias de Justiça com jurisdição nos municípios auditados. A Controladoria-Geral da União (CGU) , como informado, forneceu informações à coordenação da FOC de maneira centralizada. 
	Além disso, no âmbito dos municípios auditados, foram obtidas informações dos agentes públicos e privados envolvidos com o tema, bem como aplicados roteiros de verificação dos veículos utilizados no transporte escolar. 
	Os achados referentes aos Município de Salgado e Poço Redondo foram os seguintes:
dimensionamento ou planejamento inadequados de rotas, frequências e horários do transporte escolar;
ausência ou deficiência no controle sobre os serviços de transporte escolar por parte da administração municipal e pelo Cacs/Fundeb; 
ausência ou deficiência na manutenção e conservação dos veículos utilizados no transporte escolar;
veículos terrestres não adequados ao transporte escolar ou sem condições gerais de trafegabilidade, com falta de equipamentos obrigatórios e irregularidades na documentação;
não atendimento de requisitos obrigatórios pelos condutores do transporte escolar;
irregularidades nos procedimentos licitatórios/processos de contratação direta do transporte escolar; e,
irregularidades nas contratações do transporte escolar.
	A unidade técnica realizou audiência dos gestores e propôs aplicar multa ao Prefeito e à Secretária de Educação do Município de Salgado, bem como ao Prefeito do Município de Poço Redondo.
	Duílio Siqueira Ribeiro, prefeito de Salgado desde 1º/1/2017, e sua secretária de educação, foram chamados aos autos por contratarem serviços sem dimensionamento adequado da frota, haja vista que foi exigido que todos os veículos apresentassem capacidade para 52 passageiros, sem estimativa do quantitativo de alunos por percurso. O gestor municipal ainda foi ouvido pela ausência de efetiva fiscalização para verificar a regularidade dos serviços prestados.
	Ademilson Chagas Junior, prefeito de Poço Redondo desde 1º/1/2017, foi chamado pela deficiência no controle e acompanhamento da prestação dos serviços de transporte escolar, demonstrada por diversas falhas, como ausência de controle de folhas de ponto e de designação formal de fiscal de contrato; preenchimento meramente formal e equivocado de relatórios de fiscalização e boletins de medição e não exigência de cumprimento, por parte dos prestadores de serviços de transporte escolar, da legislação de trânsito. 
	A equipe de fiscalização sugeriu, ainda, expedir recomendações, dar ciência de irregularidades e falhas formais e compartilhar as informações e conclusões obtidas com o FNDE e com outros órgãos de controle.
	Feita essa breve introdução, passo à análise dos achados da auditoria.
II
	As deficiências verificadas na conformidade legal e na prestação do serviço de transporte escolar foi identificada a partir de entrevistas realizadas junto a alunos e professores, assim como dos roteiros de verificação aplicados pela equipe de auditoria. 
	A maior parte dos achados é comum aos dois municípios auditados e decorre, principalmente, da falta de planejamento adequado e de falhas na supervisão dos serviços contratados pelos entes municipais.
	A inação dos gestores, sem dúvida, dá causa a situações que põem em risco a integridade física dos alunos e afrontam os normativos aplicáveis.
	O custeio do serviço de transporte escolar compreende a cooperação financeira da União, que o realiza de forma suplementar, do estado e do município. A articulação entre os entes públicos decorre do previsto nos artigos 10 e 11 da Lei 9.394/1996, que estabelece as diretrizes e bases da educação nacional, do disposto no artigo 3º da Lei 10.709/2003, e do artigo 2º da Lei 10.880/2004, que instituiu o PNATE.
	O fim último é dar efetivo cumprimento ao previsto no artigo 208, inciso VII, da Constituição Federal, segundo o qual o Poder Público deve garantir o transporte ao educando durante toda a educação básica, que vai da fase inicial até o ensino médio.
	Os recursos transferidos no âmbito do PNATE, proporcionais ao número de alunos inscritos na rede básica de ensino, devem ser geridos pelos municípios conforme as disposições da Lei 10.880/2004 e regulamentações estabelecidas pelo Fundo Nacional de Desenvolvimento da Educação (FNDE) . 
	A execução do PNATE é acompanhada pelo Conselho de Acompanhamento e Controle Social do Fundo de Manutenção e Desenvolvimento da Educação Básica e de Valorização dos Profissionais da Educação (CACS-Fundeb) , que se manifesta conclusivamente sobre a prestação de contas dos recursos utilizados e notifica o FNDE quando houver a ocorrência de irregularidades na utilização dos recursos. Compete ao FNDE avaliar as prestações de contas formuladas anualmente e, se necessário, instaurar tomada de contas especial.
	Toda essa dinâmica está centrada na verificação da regularidade da execução financeira dos dispêndios, sem voltar-se, ao que tudo indica, para a qualidade e suficiência dos serviços prestados. 
	Das atribuições do CACS-Fundeb, cuja “ação deve ser independente e, ao mesmo tempo, harmônica com os órgãos da administração pública local”, como assevera o FNDE (https://www.fnde.gov.br/fnde_sistemas/cacs-fundeb/item/593-consulta-ao-cadastro-dos-conselhos-de-acompanhamento-e-controle-social-do-fundeb) , depreende-se que atuação esperada desse órgão é de representação dos segmentos da educação básica (gestores, professores, diretores, servidores técnico-administrativos, pais de alunos) para efetivo controle social dos serviços públicos prestados, não somente da correição dos gastos, mas do atingimento dos fins almejados. 
	Por essa razão, entendo devido recomendar ao FNDE que avalie a oportunidade e conveniência de orientar a ação dos CACS-Fundeb, explicitando-se a necessidade de, no que se refere ao transporte escolar, haver manifestação conclusiva acerca da qualidade dos serviços prestados e da observância aos requisitos de segurança estabelecidos nos artigos 136 a 139 da Lei 9.503/1997.
III
Grande parte dos achados está relacionada à falta de adequação dos veículos e condutores aos requisitos de qualidade e segurança estabelecidos na Lei 9.503/1997 e pelo FNDE.
A ausência de fiscalização dos órgãos competentes dá ensejo a tais lacunas. Não obstante, o gestor deve estar atento para o cumprimento das exigências legais e regulamentares, de forma a não colocar em risco a integridade física dos usuários que utilizam o serviço. A primeira fiscalização deve estar a cargo do gestor municipal que contratou o serviço, cabendo-lhe especificar as condições em que deve ser prestado o serviço, ou, no caso de prestado diretamente, observar as exigências legais e normativas.
É imprescindível, à luz de tais achados, dar ciência das irregularidades identificadas ao Departamento de Trânsito do Estado de Sergipe e aos órgãos de controle locais, para que sejam adotadas as providências necessárias para assegurar que o transporte escolar ofertado tenha as condições de segurança e trafegabilidade requeridas.
Dada a relevância do que restou identificado nesta auditoria para a segurança dos alunos transportados, tenho por devido adotar as propostas de recomendação e ciência formuladas pela SecexEducação.
IV
	Quanto à falha de planejamento que ensejou a audiência dos gestores de Salgado, considerando a ausência, nos autos, de análise detalhada dos efeitos práticos da irregularidade relacionada à utilização de veículos de igual capacidade para todas as rotas, bem como os argumentos relativos à variação de demanda pelos serviços durante o ano, julgo suficiente dar ciência da irregularidade aos gestores e aos órgãos de controle locais, a fim de evitar sua repetição em futuras contratações.
	Também entendo pertinente dar ciência das irregularidades relacionadas à fiscalização dos serviços, sem aplicar multa aos prefeitos de Salgado e de Poço Redondo, tendo em vista informações relativas ao reconhecimento e correção das falhas a partir da realização da auditoria.
	Manifesto-me, portanto, pelo acolhimento das razões de justificativa apresentadas pelos responsáveis. 
Ante o exposto, acolho o encaminhamento proposto pela unidade técnica, com os ajustes de forma pertinentes, e VOTO por que o Tribunal acolha o acórdão que submeto à deliberação deste colegiado.
TCU, Sala das Sessões Ministro Luciano Brandão Alves de Souza, em 1 de abril de 2020.
WALTON ALENCAR RODRIGUES 
Relator